ACORDAO-COMPLETO-2332364

ACÓRDÃO 1589/2019 ATA 25/2019 - PLENÁRIO

VISTOS, relatados e discutidos estes autos de auditoria operacional para avaliar a política de definição de garantia física e de destinação da energia produzida pela usina de Itaipu, a regulação e a gestão da comercialização aplicáveis a tal energia, bem como o impacto destas sobre a tarifa para os consumidores brasileiros,
ACORDAM os Ministros do Tribunal de Contas da União, reunidos em sessão plenária, diante das razões expostas pelo relator e redator, em:
9.1. determinar à Aneel, nos termos do inciso II do art. 250 do Regimento Interno do TCU, que, em conformidade com o art. 12 do Decreto 4.550/2002 e Anexo I do Decreto 2.335/1997 em seu inciso III do art. 16 c/c o inciso X do art. 4º:
9.1.1. insira em suas fiscalizações periódicas relativas ao repasse de custos da energia oriunda de Itaipu a aferição dos valores dos contratos de empréstimos, sua amortização, encargos e fator de reajuste da inflação norte americana, bem como avalie a efetividade do Sistema de Controle de Custos Administrativos implantado pela Eletrobras, informando ao Tribunal, no prazo de 30 dias, a previsão de realização dessas fiscalizações.
9.1.2. no prazo de 30 dias, informe ao TCU, em conjunto com a Eletrobras, os montantes pagos para esta empresa na rubrica energia não vinculada de Itaipu, no período de 2015 a 2017, discriminando os pagamentos relativos à energia não vinculada e aos respectivos juros, com as devidas memórias de cálculo;
9.2. determinar à Eletrobras, nos termos do inciso II do art. 250 do Regimento Interno do TCU, no prazo de 30 dias, encaminhe ao TCU: 
9.2.1. planilhas eletrônicas, com todas as memórias de cálculo e vínculos, que estabeleceram o cálculo do fator de ajuste da inflação norte americana desde 2007;
9.2.2. documentos que comprovem a orientação dada a Itaipu no que toca à realização de testes de indisponibilidade, justificando a posição adotada;
9.3. recomendar à Casa Civil da Presidência da República que avalie a conveniência de incluir a participação de representantes da Empresa de Pesquisa Energética (PE) e do Ministério da Economia no Grupo de Trabalho criado pela Portaria MME 124/2019;
9.4. recomendar ao Grupo de Trabalho criado pela Portaria MME 124/2019 que avalie a conveniência de obter cópia dos contratos de financiamento a Itaipu anteriores a 1997 junto à Eletrobras, bem como de solicitar memorial de cálculos das amortizações e encargos financeiros realizados até as renegociações que deram origem aos contratos atualmente em vigor, com vistas a subsidiar as negociações do anexo C do Tratado de Itaipu;
9.5. dar ciência à Casa Civil da Presidência da República e ao Presidente do Congresso Nacional, da situação de indefinições regulatórias existentes no Setor Elétrico, encaminhando cópia do presente acórdão, acompanhado pelo relatório e voto que o fundamentam;
9.6. autorizar a autuação, pela SeinfraElétrica, de processo de acompanhamento da atuação do Grupo de Trabalho criado pela Portaria MME 124/2019, bem como das negociações para a revisão do Anexo C do Tratado de Itaipu;
9.7 recomendar ao Ministério das Relações Exteriores, nos termos do art. 250, inciso III, do Regimento Interno, que envide esforços junto ao Governo do Paraguai com vistas a obter manifestação a respeito da Nota Reversal submetida àquele governo em outubro de 2015, e que trata da criação da Comissão Binacional de Contas.

Auditoria operacional para avaliar a política de definição de garantia física e de destinação da energia produzida pela usina de Itaipu, a regulação e a gestão da comercialização aplicáveis a tal energia, bem como o impacto destas sobre a tarifa para os consumidores brasileiros,

(Inicie aqui a Declaração de Voto) 
GRUPO I –  CLASSE V – Plenário
TC 022.634/2017-7 
Natureza (s) : Relatório de Auditoria
Órgãos/Entidades: Agência Nacional de Energia Elétrica; Centrais Elétricas Brasileiras S.A. e Itaipu Binacional - ELETROBRAS – MME.    
SUMÁRIO: AUDITORIA OPERACIONAL. EXISTÊNCIA DE LACUNAS EM TERMOS DE FISCALIZAÇÃO E VALIDAÇÃO DOS VALORES REFERENTES A AMORTIZAÇÃO E ENCARGOS DE EMPRESTIMOS E FINANCIAMENTOS, REPASSADOS AOS CONSUMIDORES BRASILEIROS NO CUSTO DA ENERGIA PRODUZIDA POR ITAIPU. EXISTÊNCIA DE DÉFICIT NA CONTA DE COMERCIALIZAÇÃO DA ENERGIA DE ITAIPU EM 2015 E 2016 GEROU IMPACTOS NO CÁLCULO DA TARIFA DE REPASSE DOS ANOS SUBSEQUENTES, EM DECORRÊNCIA DE ALTERAÇÕES NO MECANISMO DE REALOCAÇÃO DE ENERGIA. QUADRO PERSISTENTE DE INDEFINIÇÕES REGULATÓRIAS NO SETOR ELÉTRICO. REDUÇÕES SUCESSIVAS DA GARANTIA FÍSICA DA UHE ITAIPU CONTRASTAM COM O AUMENTO DA CAPACIDADE INSTALADA DA USINA NO MESMO PERÍODO. FALTA DE MEDIDAS CONCRETAS APTAS A PROPICIAR AMBIENTE FAVORÁVEL À DEFESA DOS INTERESSES NACIONAIS NAS NEGOCIAÇÕES RELATIVAS à REVISÃO DO ANEXO C DO TRATADO DE ITAIPU, CUJA VALIDADE EXPIRA NO ANO DE 2023. DETERMINAÇÕES. RECOMENDAÇÕES.
DECLARAÇÃO DE VOTO
	
	Preliminarmente, cumprimento o Ministro Walton Alencar Rodrigues pela qualidade do Voto apresentado nesta oportunidade e antecipo minha concordância com o mérito da proposta apresentada pelo ilustre Relator.
2.	No âmbito deste processo, são tratadas questões extremamente relevantes, o que me leva a tecer considerações adicionais.
3.	Em primeiro lugar, destaco a magnitude dos valores envolvidos no refinanciamento pela Eletrobras, em 1997, da maior parte da dívida contraída por Itaipu, no valor de US$ 16,6 bilhões. Chama a atenção a evolução dessa dívida, uma vez que, entre 2007 e 2016, Itaipu efetuou pagamentos totais de US$ 23,2 bilhões, em valores nominais (US$ 10,2 bilhões em amortizações, US$ 10,5 bilhões de encargos e US$ 2,5 bilhões do fator de reajuste da inflação norte-americana) . Cabe salientar que, em 31/12/2017, o saldo da dívida com a Eletrobras era de US$ 8,21 bilhões.
4.	Apesar da materialidade desses números, o TCU não tem conseguido obter os documentos necessários para avaliar tanto a regularidade do valor originalmente refinanciado quanto a correção dos cálculos referentes aos juros e à amortização. 
5.	Esta constatação gera justificada preocupação, contudo, em linha de sintonia com o Ministro Walton Alencar Rodrigues, julgo que não seria oportuno reiterar a solicitação de informações encaminhada para a Eletrobras. Assim sendo, manifesto minha concordância com a proposta no sentido de recomendar ao Grupo de Trabalho criado pela Portaria MME 124/2019 que avalie a conveniência de obter cópia dos contratos de financiamento a Itaipu anteriores a 1997 junto à Eletrobras, bem como de solicitar memorial de cálculos das amortizações e encargos financeiros realizados até as renegociações que deram origem aos contratos atualmente em vigor, com vistas a subsidiar as negociações do anexo C do Tratado de Itaipu.
6.	Outra questão que merece destaque diz respeito às lacunas na fiscalização e validação, por parte da Aneel, do MME e da Eletrobras, dos valores pagos por Itaipu, a título de amortização e encargos de empréstimos e financiamentos. Essas falhas geram um risco elevado de dano para os consumidores brasileiros de energia elétrica, em especial, devido à sua complexidade e às mudanças ocorridas no cálculo do fator de ajuste da inflação americana.
7.	Lembro que o cômputo do mencionado fator na tarifa de energia elétrica paga em nosso país atingiu mais de US$ 2,85 bilhões entre 2007 e 2017, havendo ainda um montante acumulado a pagar no valor de R$ 1,17 bilhões.
8.	Saliento que a equipe de auditoria não conseguiu obter junto à Eletrobras os dados e as planilhas de cálculo referentes a esse fator, que seriam necessários para atestar a exatidão e a regularidade desses valores.
9.	Aduzo que a referida equipe também não conseguiu obter dados completos sobre a evolução da dívida de Itaipu com a Eletrobras, uma vez que a estatal somente enviou informações parciais e planilhas que não permitiam o rastreamento das informações nelas contidas.
10.	Diante disso, julgo que este Colegiado deve acolher a proposta do Ministro Relator no sentido de:
a) determinar à Aneel que insira em suas fiscalizações periódicas relativas ao repasse de custos da energia oriunda de Itaipu a aferição dos valores dos contratos de empréstimos, sua amortização, encargos e fator de reajuste da inflação norte americana, bem como avalie a efetividade do Sistema de Controle de Custos Administrativos implantado pela Eletrobras, informando ao Tribunal, no prazo de 30 dias, a previsão de realização dessas fiscalizações.
b) determinar à Eletrobras que encaminhe ao TCU planilhas eletrônicas, com todas as memórias de cálculo e vínculos, que estabeleceram o cálculo do fator de ajuste da inflação norte americana desde 2007.
11.	Saliento ainda que foram apontadas graves deficiências na contabilização dos valores destinados pela Eletrobras para a Conta de Comercialização de Itaipu, com vistas a cobrir os déficits decorrentes de mudanças nas regras de comercialização relacionadas à energia não vinculada de Itaipu e da exposição ao mercado de curto prazo. Tais deficiências prejudicam a transparência e a segurança desses dados, em particular no que concerne à energia não vinculada.
12.	Essa falta de transparência ganha mais relevo quando se considera que, com o intuito de ressarcir à Eletrobras os valores aportados para a mencionada conta, apenas nos anos de 2015 e 2016, foram repassados para as tarifas R$ 399 milhões.
13.	Nesse cenário, apoio a proposta do Ministro Relator no sentido de determinar à Aneel que informe ao TCU, em conjunto com a Eletrobras, os montantes pagos para esta empresa na rubrica energia não vinculada de Itaipu, no período de 2015 a 2017, discriminando os pagamentos relativos à energia não vinculada e aos respectivos juros, com as devidas memórias de cálculo.
14.	Friso as justificadas preocupações manifestadas pelo Relator com o apontado desequilíbrio estrutural do sistema elétrico, caracterizado pelo descompasso entre o total das garantias físicas atribuídas às usinas e a garantia física real do sistema. Afinal, para compensar o fato de que usinas geradoras receberam garantias físicas maiores que a real, é necessário contratar energia de reserva, o que encarece a tarifa de energia paga pelos consumidores, em especial, os cativos.
15.	Registro que, consoante exposto pelo Ministro Walton Alencar Rodrigues, “sob a modalidade de Energia de Reserva foram contratados 4.885 MW médios, por meio de dez leilões de Energia de Reserva, ocorridos entre 2008 e 2016, que custarão ao consumidor de energia cerca de R$ 116 bilhões, em um período de vinte anos.”
16.	Por dever de justiça, destaco que essa questão está sendo objeto de análise por este Tribunal, como se observa, por exemplo, no Acordão 1631/2018 - Plenário, relatado pelo Ministro-Substituto Augusto Sherman Cavalcanti. No item 9.4 desse decisum, o TCU determinou ao MME que apresentasse plano de ação contendo medidas adicionais para correção do desequilíbrio estrutural que persiste no sistema elétrico brasileiro.
17.	Finalmente, destaco a oportunidade e a conveniência do acompanhamento, por esta Corte de Contas, da atuação do Grupo de Trabalho constituído para preparar a revisão do Tratado de Itaipu, uma vez que a validade das regras inscritas no Anexo C desse Tratado, que cuida das regras de comercialização da energia produzida pela usina, por 50 anos, irá expirar em 2023.
	TCU, Sala das Sessões Ministro Luciano Brandão Alves de Souza, em 10 de julho de 2019.
Benjamin Zymler
Ministro
TCU, Sala das Sessões Ministro Luciano Brandão Alves de Souza, em tagDataSessao.
BENJAMIN ZYMLER
Redator
	Cumprimento o Ministro Walton Alencar Rodrigues pela qualidade do Voto apresentado nesta oportunidade e antecipo minha concordância com o mérito da proposta apresentada pelo ilustre Relator, com acréscimo de recomendação que apresento ao final desta declaração de voto.
2.	No âmbito deste processo são tratadas questões extremamente relevantes sobre Itaipu Binacional, o que me leva a tecer considerações adicionais acerca da fiscalização de Itaipu pelo Tribunal de Contas da União na forma de um pequeno histórico.
3.	A deliberação paradigmática, que mudou a jurisprudência do TCU sobre o assunto, foi o Acórdão 88/2015-Plenário, sob a minha relatoria, oportunidade em que o Tribunal passou a ter o entendimento firme de sua competência em fiscalizar Itaipu. 
4.	Na sequência, sobreveio o Acórdão 1014/2015-Plenário, igualmente sob minha relatoria, referente a embargos de declaração sobre o referido Acórdão 88/2015. O voto deste segundo acórdão explicou melhor as razões que levaram o TCU a considerar-se competente para auditar Itaipu.
5.	Nesse ínterim, contudo, chegou-se a um consenso, junto ao Ministério das Relações Exteriores, de que embora o Acórdão 88/2015-Plenário tenha firmado o entendimento de que o TCU pode, isoladamente, fiscalizar Itaipu, seria necessário negociar uma Nota Reversal ao Tratado de Itaipu, com o Governo da República do Paraguai, para definir a implementação de uma Comissão Binacional de Contas, de composição paritária entre os dois países, com a competência de realizar a fiscalização bilateral de Itaipu.
6.	Representantes do TCU participaram de reuniões com o Itamaraty em julho e agosto de 2015 para elaborar uma minuta da Nota Reversal a fim de constituir a Comissão Binacional de Contas.
7.	A minuta foi concluída e submetida ao Governo do Paraguai em 5 de outubro de 2015.
8.	Posteriormente, o Acórdão 1470/2016-Plenário, também sob a minha relatoria, apreciou monitoramento ao Acórdão 88/2015-Plenário, aprofundando a análise da matéria e expedindo determinações à Eletrobrás - Centrais Elétricas Brasileiras S.A. -, holding controladora brasileira de Itaipu Binacional, e determinando à Unidade Técnica em seu subitem 9.4.3: “acompanhar as gestões do Ministério das Relações Exteriores e demais órgãos envolvidos, voltadas à criação da Comissão Binacional de Contas”.  
9.	O Acórdão 936/2017-Plenário, relatado pelo Ministro Vital do Rêgo, apreciou pedido de reexame interposto pela Eletrobrás contra o Acórdão 88/2015-Plenário. Na oportunidade o Tribunal negou provimento ao recurso. 
10.	Atualmente, a matéria é monitorada no TC 036.637/2016-5, cujo relator é o Ministro Benjamin Zymler, referente ao acompanhamento das gestões do Ministério das Relações Exteriores, e demais órgãos envolvidos, voltadas à criação da Comissão Binacional de Contas, em obediência ao subitem 9.4.3 do já citado Acórdão 1470/2016.
11.	Enquanto isso, diversos contatos ocorreram entre o Itamaraty e o Ministério das Relações Exteriores Paraguaio, com participação e acompanhamento de representantes do TCU, e que culminaram, em dezembro de 2017, na primeira reunião com representantes daquele país para as tratativas da Nota Reversal ao Tratado de Itaipu. 
12.	Na oportunidade, acordou-se que o lado paraguaio encaminharia à Embaixada do Brasil em Assunção, tão logo possível, sua contraproposta, e que uma segunda reunião do grupo de trabalho teria lugar no início de 2018.
13.	Em 3 de julho de 2018, quando estava exercendo mandato de Presidente do Tribunal de Contas da União, promovi reunião para tratar da evolução das negociações bilaterais com comitiva do Ministério das Relações Exteriores, chefiada pela Embaixadora Eugênia Barthelmess, Diretora do Departamento da América do Sul Meridional, e que foi a representante do Itamaraty na elaboração da minuta da Nota Reversal.
14.	Na oportunidade, foi relatado que a reunião de dezembro de 2017 não logrou avanços em face da alegação do ministro representante da República do Paraguai de que sua delegação não estaria “preparada para dar início à negociação diplomática do texto”.
15.	Além disso, o novo encontro acordado para o primeiro semestre de 2018 foi adiado em virtude da eleição presidencial então em curso no Paraguai, o que recomendaria a retomada das negociações somente após a posse do novo governo paraguaio, prevista para 15 de agosto de 2018. 
16.	O novo prazo foi acatado consensualmente pela Presidência e pelos representantes do Ministério das Relações Exteriores, tendo o resultado da reunião sido levado ao conhecimento do Plenário do Tribunal de Contas da União na Sessão Reservada de 4 de julho de 2018.
17.	Novo encontro ocorreu em 23 de novembro 2018, quando, ainda na Presidência do TCU, concedi audiência ao Controlador-Geral da República do Paraguai José Enrique Garcia e seu Consultor Jurídico Cesar Nuñes, acompanhado do Ministro Augusto Nardes. 
18.	Na ocasião, os representantes paraguaios afirmaram que a Controladoria-Geral da República do seu país estava de acordo com a Nota Reversal, e que manifestação favorável fora enviada à chancelaria do Paraguai, no entanto ainda sem resposta.
19.	Feito esse registro histórico, chama a atenção no processo relatado pelo Ministro Walton, dentre outros pontos, a magnitude dos valores das dívidas contraídas por Itaipu. Apesar da materialidade desses números, o TCU não tem conseguido obter os documentos necessários para avaliar tanto a regularidade do valor originalmente refinanciado quanto a correção dos cálculos referentes aos juros e à amortização. 
20.	Outro tópico de destaque trata das lacunas na fiscalização e na validação dos cálculos para determinar os valores devidos que devem ser repassados às tarifas de energia elétrica produzida por Itaipu, relativos à amortização e aos encargos de empréstimos e financiamentos.
21.	Dessa forma, em linha com as preocupações demonstradas pelo relator e acompanhada pelo Plenário em enfrentar as graves situações relatadas, e com o intuito de dar cumprimento ao deliberado por esta Tribunal desde 2015 no sentido de efetivamente fiscalizar Itaipu, entendo oportuno efetuar a seguinte recomendação: 
	“9.7 recomendar ao Ministério das Relações Exteriores, nos termos do art. 250, inciso III, do Regimento Interno, que envide esforços junto ao Governo do Paraguai com vistas a obter manifestação a respeito da Nota Reversal submetida àquele governo em 5 outubro de 2015, e que trata da criação da Comissão Binacional de Contas.”
	TCU, Sala das Sessões Ministro Luciano Brandão Alves de Souza, em 10 de julho de 2019.
Raimundo Carreiro
Ministro

Agência Nacional de Energia Elétrica; Centrais Elétricas Brasileiras S.A.; Itaipu Binacional - ELETROBRAS - MME.

3. Interessados/Responsáveis: não há.

Aroldo Cedraz.

13.1. Ministros presentes: José Mucio Monteiro (Presidente), Walton Alencar Rodrigues (Relator), Benjamin Zymler, Aroldo Cedraz, Raimundo Carreiro, Ana Arraes e Bruno Dantas.
13.2. Ministro que alegou impedimento na Sessão: Aroldo Cedraz.
13.3. Ministros-Substitutos convocados: Augusto Sherman Cavalcanti e Marcos Bemquerer Costa.
13.4. Ministros-Substitutos presentes: André Luís de Carvalho e Weder de Oliveira.

WALTON ALENCAR RODRIGUES

Adoto, como Relatório, o Relatório de Fiscalização (peça 113) , cuja proposta de encaminhamento contou com a anuência do corpo diretivo da unidade técnica (peças 114 e 115) :
“1. 	INTRODUÇÃO
Trata-se de auditoria determinada pelo Exmo. Ministro Walton de Alencar Rodrigues, tendo como objeto a política de cotas, a regulação e a gestão da comercialização aplicáveis à energia oriunda da Usina Hidrelétrica (UHE) Itaipu no contexto brasileiro.
1.1.	Objetivos e escopo do trabalho
2.	O objetivo da auditoria foi avaliar a política de definição de garantia física e de destinação da energia, a regulação e a gestão da comercialização aplicáveis à energia oriunda da UHE Itaipu no contexto brasileiro, bem com seu impacto sobre a tarifa.
3.	Esta auditoria é seminal em abordar aspectos regulatórios e de comercialização da energia oriunda da UHE Itaipu.
4.	Não é objetivo da fiscalização avaliar os atos de gestão dos representantes brasileiros na empresa binacional, tampouco avaliar a gestão da própria empresa. Os exames ora realizados são restritos aos atos do Governo (em termos da política adotada com o Paraguai referentes à energia de Itaipu) , do Regulador e da Eletrobras, gestora da energia comercializada pela usina.
5.	Quanto ao exame da gestão da empresa em si, e dos atos de gestão dos representantes brasileiros na estatal binacional, registre-se que o Tribunal vem tratando do alcance da jurisdição da Corte na Hidrelétrica binacional no bojo do TC Processo 012.897/2011-6, conduzido pela SecexEstataisRJ. Até o momento, não há conclusão a respeito, conforme será oportunamente detalhado neste relatório.
6.	As análises realizadas no planejamento dos trabalhos indicaram que os principais problemas de auditoria estariam relacionados: a) ao acompanhamento do MME, à regulação da Aneel, à política de cotas e à gestão da Eletrobras relativos à energia oriunda de Itaipu; e b) às negociações realizadas com o Paraguai nos últimos dez anos e às ações preparatórias para o vindouro vencimento do Anexo C do Tratado Internacional de Itaipu em 2023.
7.	Esses pontos foram traduzidos nas seguintes questões de auditoria:
Quanto ao acompanhamento, regulação, política de cotas e gestão da Eletrobras
Questão 1.1. Como se dá a governança sobre a comercialização da energia de Itaipu no âmbito brasileiro?
Questão 1.2: Quais as atribuições e responsabilidades específicas do MME, da Aneel e da Eletrobras frente à aferição dos contratos de empréstimos e os cálculos da retirada da inflação americana dos saldos devedores dos contratos? 
Questão 1.3. Quais as regras que definem a garantia física (GF) da UHE Itaipu? A Consulta Pública MME 36/2017 propõe reduzir a GF de Itaipu e Cotistas. Qual o impacto para os consumidores?
Questão 1.4. A metodologia adotada pela Aneel para o cálculo do risco hidrológico é aderente à Lei 13.203, de 8/12/2015?
Quanto às negociações realizadas com o Paraguai nos últimos dez anos e às ações preparatórias para 2023
Questão 2.1. Qual o impacto para o consumidor da edição da Lei 13.360/2016, que repassou os custos decorrentes do encargo de cessão de energia relativo ao Tratado de Itaipu para os consumidores?
Questão 2.2: Quais as perspectivas e as bases que norteiam a preparação do Brasil para a revisão do Acordo entre Brasil e Paraguai em 2023 (bases financeiras do Tratado) ?
1.2.	Metodologia e critérios
8.	Para a realização do trabalho foram utilizados os princípios, padrões, métodos e técnicas definidos no Manual de Auditoria Operacional do TCU, aprovado pela Portaria - Segecex 4/2010, e as diretrizes das Normas de Auditoria do Tribunal de Contas da União (NAT-TCU) .
9.	Na fase de planejamento, as principais atividades realizadas foram: análise de normativos e documentos do MME, da Aneel, da Eletrobras e da CCEE; e análise de respostas fornecidas pela Aneel e pelo MME aos ofícios de requisição de informações. A partir dessas informações, elaborou-se a matriz de planejamento da auditoria (peça 19) .
10.	Na fase de execução foram realizadas as seguintes atividades: entrevistas com gestores e representantes da Aneel, MME, Secretaria do Tesouro Nacional (STN) , Eletrobras e Ministério de Relações Exteriores, bem como videoconferência com a Eletrobras.
11.	A Matriz de Achados foi elaborada com base nos resultados obtidos na fase de execução e fundamentou esse relatório de auditoria, o qual foi enviado preliminarmente aos gestores dos órgãos e entidades envolvidos para que pudessem adicionar seus comentários, em observância ao Manual de Auditoria Operacional do TCU (peças 43 e 69) . 
12.	As manifestações dos gestores respondentes (Eletrobras, MRE, MME e Aneel) acerca do relatório preliminar de auditoria encontram-se nas peças 75 a 77, os quais foram considerados neste relatório final.
13.	Considerando o objeto definido para a auditoria, foram utilizados os seguintes critérios legais, normativos e contratuais: Lei 5.899/1973, Lei 9.427/1996, Lei 10.438/2002, Lei 10.848/2004,  Lei 9.074/1995, Lei 11.480/2007 e Lei nº 13.360, de 17 de novembro de 2016; Decreto 4.550/2002, com redação alterada pelos Decretos 5.287/2004, 6.265/2007 e 8.401/2015, Decreto nº 8.401, de 04 de fevereiro de 2015; A Portaria Interministerial MF/MME nº 313, de 11 de dezembro de 2007; Portaria Interministerial MF/MME nº 420, de 25 de agosto de 2011; Submódulo 6.2 PRORET; e Tratado Internacional de Itaipu.
1.3.	Limitações inerentes à auditoria
14.	O conjunto das análises permitem uma visão geral da gestão e comercialização da energia proveniente de Itaipu, porém com um panorama limitado, pois há óbice para se auditar diretamente a UHE Itaipu, razão pela qual essa auditoria foi realizada apenas junto ao Poder Concedente, Agência Reguladora e Eletrobras, que é gestora da energia comercializada por Itaipu.
15.	O exame da gestão da empresa em si e dos atos de gestão dos representantes brasileiros na estatal binacional são objeto de discussões no bojo do TC Processo 012.897/2011-6, conduzido pela SecexEstataisRJ (Acórdão 88/2015-TCU-Plenário, de relatoria do Exmo. Min. Raimundo Carreiro) . Tal acórdão foi monitorado no TC Processo 026.092/2015-8, que resultou no Acórdão 1470/2016-TCU-Plenário (de relatoria do Exmo. Min. Raimundo Carreiro) . Para fazer o acompanhamento do item 9.4.3 do Acórdão 1.470/2016, foi autuado o TC Processo 036.637/2016-5 (rel. Min. Benjamin Zymler) . No âmbito desse último processo será feito o acompanhamento das gestões do Ministério das Relações Exteriores, e demais órgãos envolvidos, voltadas à criação da Comissão Binacional de Contas.
16.	Aqui é preciso fazer uma digressão acerca da não submissão da Itaipu à fiscalização direta pelo TCU.
17.	De acordo com o Parecer L-208, de 22/9/1978, da Consultoria-Geral da República (atualmente AGU) , Itaipu é definida como entidade binacional, criada pelo Tratado entre Brasil e Paraguai, e constitui empresa juridicamente internacional, ou seja, pessoa jurídica vinculada e submetida aos princípios do direito internacional público. Assim, Itaipu está cingida, primordialmente, às regras e ao regime de direito internacional, nos termos estabelecidos em seu ato de criação, sendo que os mecanismos de controles administrativos e financeiros, tanto internos quanto externos, devem ser os previstos no ato de constituição do Tratado (peça 92) .
18.	O entendimento do TCU sobre a matéria anteriormente ao Acórdão 2918/2009-TCU-Plenário (de relatoria do Exmo. Min. Raimundo Carreiro) , informado principalmente pela Decisão 279/1995-TCU-Plenário (de relatoria do Exmo. Min. Homero Santos) , era expressamente no sentido de que o Tribunal estava impossibilitado de exercer ação jurisdicional sobre a Itaipu binacional, considerando a ausência de previsão nesse sentido nos atos que a regem. Isso decorre do entendimento que, uma empresa juridicamente internacional, posto que criada pelo Tratado entre Brasil e Paraguai, Itaipu está submetida ao regime de direito internacional, e, dessa forma, está sujeita tão-somente às disposições pertinentes dos atos que a regem, não lhe sendo aplicáveis as normas de direito interno dos países contratantes.
19.	Nos termos do Parecer da consultoria jurídica de Itaipu (P/JD/0013/2010) , entendeu-se que a previsão inscrita no art. 71, inciso V, da Constituição Federal, no sentido da competência do TCU para fiscalizar as “contas nacionais” de entidades supranacionais, é norma constitucional de eficácia limitada, que deve ser exercida em conformidade com os preceitos fixados de forma consensual e bilateral pelas soberanias titulares da empresa binacional Itaipu (peça 91) . 
20.	Outro óbice à atividade de controle externo e fiscalização das chamadas “contas nacionais” de Itaipu é a alegada impossibilidade de separar os atos de gestão praticados por gestores brasileiros e paraguaios da entidade de modo a não ofender o princípio da soberania, conforme inclusive ressaltado no Voto da Decisão 279/1995-TCU-Plenário, como se vê no excerto a seguir:
 (...) Como já ressaltado, a administração da Itaipu é conduzida de forma paritária entre Brasil e Paraguai, por meio do Conselho de Administração e da Diretoria Executiva, "integrados por igual número de nacionais de ambos países" (art. IV, § 1º, do Tratado) . Dessa igualdade de direitos e obrigações estabelecida também no art. III do Tratado, que se traduz numa unidade gerencial, resulta a impossibilidade, apregoada por ilustres juristas, de se decompor os atos do corpo diretivo da Itaipu em brasileiros e paraguaios. (...) Destarte, em decorrência ainda do aspecto igualitário que norteia a administração da aludida Empresa, exsurge a questão da inexistência de contas nacionais, uma vez que não seria possível a demonstração das operações financeiras e patrimoniais realizadas tão-somente por administradores brasileiros.
21.	Outro precedente da jurisprudência é a Reclamação submetida ao Supremo Tribunal Federal (RECL-2937/PR) , na qual a República do Paraguai buscou contestar a competência da justiça federal do Paraná para processar e julgar ações civis públicas do MPF contra Itaipu, alegando que a competência seria do STF (art. 102, inciso I, alínea “e” da CF/88) . Na ação, o MPF buscava o reconhecimento pela justiça, em relação à Itaipu binacional (i) da obrigatoriedade da observância de normas de Direito Ambiental brasileiro; (ii) da submissão da Itaipu ao poder de fiscalização do TCU; (iii) do dever de aplicar as regras de licitação previstas na Lei n. 8.666/93; e (iv) obrigatoriedade de realização de concurso público para admissão de pessoal. Nesse sentido, entendeu o Min. Relator Marco Aurélio em seu Voto, acompanhado por seus pares, que a pretensão de submeter a Itaipu ao Direito brasileiro, de forma unilateral, representa uma ingerência brasileira no regime jurídico de Itaipu e, portanto, uma violação da soberania do Paraguai (peça 94) .
22.	Também nesse sentido, a Decisão 297/1995-TCU-Plenário assinalou o entendimento manifestado pela Advocacia-Geral da União, constante do Parecer AGU/LS-02/94 (Anexo ao Parecer GQ-16, publicado no DOU de 9/5/1994) , no sentido de que Itaipu “não se submete às regras ínsitas na Lei nº 8.666, de 21 de julho de 1993, e sim às normas gerais de licitações, aprovadas pelo seu Conselho de Administração”.
23.	Dessa forma, a fiscalização de Itaipu, como decorrência da previsão da competência do TCU definida no art. 71, V, da Constituição Federal, c/c art. 5º, IV, da Lei 8.443/92, dependeria de regulamentação da matéria que se dê mediante ato internacional a fim de refletir consenso entre as autoridades competentes dos dois Países em matéria de Relações Exteriores.
24.	Passo importante nesse sentido foi dado com a criação de grupo de trabalho, integrado pelo MRE, Eletrobras, TCU, MME, Itaipu, bem como pela contraparte paraguaia, com representantes dos ministérios das Relações Exteriores, Fazenda, Minas e Energia, Controladoría General de la República, e Administración Nacional de Eletricidad (Ande) , cujo objetivo é discutir a proposta de criação de uma Comissão Binacional para fiscalização conjunta das contas da empresa, e assim elevar o nível de transparência contábil-financeira de Itaipu Binacional.
25.	A primeira reunião desse Grupo de Trabalho realizou-se na sede da Itaipu Binacional, em 7 de dezembro de 2017, e novo encontro para dar continuidade ao assunto será realizado em 2018, em data a ser definida (peça 93) .
26.	Contudo, o tema não é pacífico. Em 6/6/2018, por meio do Acórdão 1284/2018-TCU-Plenário (TC Processo 011.768/2018-5) , o Ministro Walton Rodrigues, divergiu do relator do decisum (Ministro Benjamin Zymler) em relação à tese de incompetência do TCU para fiscalizar Itaipu Binacional. Consta de sua Declaração de Voto que a competência do TCU para fiscalizar Itaipu é plena, independentemente de qualquer regulamentação ou amarras, pela nítida extração constitucional e interesse público na sua consecução. Conclui o Ministro que o TCU tem competência para fiscalizar Itaipu Binacional, nos moldes assegurados pela Constituição Federal, já no art. 70 caput e parágrafo único, e mais, que “não se vislumbra necessário aguardar a criação da Comissão Binacional de Contas, objeto do TC Processo 036.637/2016-5, para que o TCU continue a desempenhar suas competências constitucionais” (peça 111) .
27.	A discussão merece destaque. No presente relatório será evidenciado que 17% de toda energia consumida no Brasil, proveniente de Itaipu, é regulada pelo custo declarado pela binacional, sem evidenciação acerca da eficiência dos custos repassados ao consumidor. Em não havendo mecanismos adequados de governança e controle sobre a empresa, o consumidor brasileiro fica exposto à possibilidade de sobrecusto tarifário.
2.	VISÃO GERAL DO OBJETO
28.	O Tratado Internacional Brasil-Paraguai (peça 58) , firmado em 1973 entre os dois países, definidos como as Altas Partes Contratantes, estabeleceu regras para o aproveitamento hidrelétrico do rio Paraná, por meio da criação de Itaipu, entidade binacional. Essa entidade é constituída pela Eletrobras e pela Administración Nacional de Eletricidad (Ande) .
29.	O Tratado possui três anexos: Anexo A, que contém o Estatuto de Itaipu; Anexo B, que apresenta a descrição geral das instalações destinadas à produção de energia elétrica e das obras auxiliares; e Anexo C, o qual retrata as bases financeiras e de prestação dos serviços de eletricidade. Apesar de o Tratado não ter termo final, o Anexo C possui um dispositivo que prevê sua revisão em um prazo de 50 anos, período que se encerra em 2023. Existem ainda as Notas Reversais, que são garantias sobre o acordo, submetidas ao parlamento dos dois países e Mercosul (peça 59 e 60) . 
30.	Os órgãos de administração de Itaipu são o Conselho de Administração e a Secretaria Executiva. Os conselheiros têm mandato de quatro anos, podendo ser reconduzidos, sem que haja previsão de limites à essa recondução (peça 76, p. 38) .
31.	As decisões da UHE Itaipu são tomadas pelo Conselho de Administração, composto por doze conselheiros, metade de cada país. Dos seis conselheiros nomeados pelo governo brasileiro, um é indicado pelo Ministério das Relações Exteriores e dois pela Eletrobras. Dos seis conselheiros nomeados pelo governo paraguaio, um é indicado pelo Ministério das Relações Exteriores do Paraguai e dois pela Ande (peça 76, p. 37) .
32.	O Conselho de Administração decide sobre a proposta de orçamento para cada exercício e suas revisões, as quais são apresentadas pela Diretoria Executiva, bem como examina o Relatório Anual, o Balanço Geral e a Demonstração de Conta de Resultados – também elaborados pela Diretoria Executiva – e os apresenta, com seu parecer, à Eletrobras e à Ande, conforme disposto no art. 24 do Estatuto de Itaipu (peça 76, p. 37) .
33.	Cada um dos dois países é proprietário de 50% da usina e da energia gerada. O acordo, no entanto, prevê que o Brasil tem o direito de comprar a energia sobressalente não utilizada pelo Paraguai, montante conhecido pelo termo “energia cedida”. Atualmente é direcionado ao Brasil 90% da produção de Itaipu. Os demais 10% são consumidos pelo Paraguai. A energia de Itaipu representa 17% da energia consumida no Brasil e 75% do consumo paraguaio (peça 52, p. 1 e peça 76, p. 3) .
34.	O custo total direto na construção da usina foi de US$ 11,9 bilhões (peça 41, p. 3) . A motorização da UHE foi paulatina, sendo que a última turbina foi instalada em 2007. Dessa sorte, os investimentos também foram por etapas. 
35.	Da dívida de Itaipu, ainda vigoram os contratos ECF-1480/97-tranche B e ECF-1480/97-tranche C, de 2/9/1997; ECF-1627/97, de 19/12/1997; ECF-1628/97, de 19/12/1997; ECF-2686/08, de 21/5/2008, que, no conjunto, têm saldo devedor de US$ 9.913.553.334,34, em setembro de 2017 (peça 108) . Todos os contratos têm como credor Eletrobras.
36.	Itaipu é a usina mais produtiva do Brasil, por estar localizada no final da cadeia de hidrelétricas no rio Paraná, tendo produzido 96.387 GWh em 2017, correspondente a 11.003 MWmédios. A produção dessa UHE excede a sua garantia física em todos os meses do ano (GF 7.772,9 MWmédios) , ao contrário do desempenho das demais usinas brasileiras que, mesmo em período úmido, não logram atingir a sua garantia física. Cite-se o exemplo da UHE Itumbiara, que há mais de sete anos não consegue gerar sua garantia física, mesmo sendo a garantia física calculada sobre as hidrologias mais críticas do histórico (peça 55, p. 15) .
37.	No Brasil, atualmente, a energia oriunda de Itaipu está contratada com o consumidor cativo do Sudeste, Centro-Oeste e Sul e comercializada sob o regime de cotas rateadas entre as distribuidoras daquelas regiões. O consumidor cativo tem o distribuidor de sua cidade como fornecedor compulsório e a sua tarifa é regulada pela Aneel. Já o consumidor livre negocia todas as condições comerciais, como fornecedor, preço, quantidade contratada, período de suprimento e condições de pagamento, mas sua demanda tem que ser maior ou igual a 500 kW.
3.	ACOMPANHAMENTO DO MME, REGULAÇÃO DA ANEEL E POLÍTICA DE COTAS DA ENERGIA ORIUNDA DE ITAIPU 
38.	Este capítulo descreve as atribuições dos entes MME, Aneel e Eletrobras no que se refere à política de comercialização da energia oriunda de Itaipu; apresenta o histórico de revisões da garantia física da usina, bem como a proposta de revisão da GF, contida na Consulta Pública MME 36/2017; e relata a metodologia adotada pela Aneel para o cálculo do risco hidrológico.
39.	Os principais problemas identificados estão sintetizados nas seguintes conclusões: (i) não há fiscalização de rubricas, como amortização de empréstimos e fator de reajuste da inflação norte-americana, os quais compõem a maior parte da tarifa de repasse de Itaipu; (ii) a proposta da Consulta Pública MME 36/2017 viola não só o limite de 5% do Decreto 2.655/1998 para a redução da garantia física de Itaipu e cotistas, como o art. 11 do Decreto 4.550/2002 e art. 37 da CF/1988, com potencial de onerar desproporcionalmente o consumidor; e (iii) a metodologia de cálculo do risco hidrológico adotada a partir de 2015 conduziu à alocação indevida do resultado da energia de Itaipu no Mecanismo de Realocação de Energia e no Mercado de Curto Prazo.
3.1.	Falhas na fiscalização da comercialização da energia de Itaipu
40.	Inicialmente, antes de passar ao detalhamento do achado, buscou-se evidenciar a formação da tarifa de repasse de Itaipu, bem como a governança dos órgãos envolvidos na gestão e comercialização da energia da usina, tais como MME, Aneel e Eletrobras.
Tarifa de repasse de Itaipu
41.	Conforme indicado, Itaipu tem potência instalada de 14.000 MW. Descreve o Anexo C do Tratado que a divisão em partes iguais da energia gerada pela usina será efetuada por via de divisão da potência instalada na central elétrica. Assim, cada País deverá contratar com Itaipu a potência, em quilowatts, que será, permanentemente, disposta à entidade compradora, nos períodos de tempo e nas condições dos respectivos contratos de compra e venda dos serviços de eletricidade.
42.	No ano de 2017 a potência disponibilizada por Itaipu foi 12.135 MWmédios. Em termos contratuais, diz que a potência total contratada no ano foi de 145.620.000 kW (12.135 MWx12meses) , tendo o Brasil e o Paraguai direito a metade dessa potência, bem como da energia produzida.
43.	O Tratado ainda estabelece que, quando uma entidade decide não utilizar parte da potência contratada ou parte da energia a esta correspondente, poderá autorizar a Itaipu ceder à outra entidade a parte que assim se tornar disponível, tanto de potência como de energia.
44.	Em 2017 o Paraguai cedeu ao Brasil uma potência contratada de 57.570 MW, de sorte que a Eletrobras contratou 130.380.000 kW e a Ande 15.240.000 kW (peça 112, p. 29) . Assim, atualmente, aproximadamente 90% da produção de Itaipu é direcionada ao Brasil e 10% ao Paraguai.
45.	Sob a ótica contábil e financeira, o Tradado alude que o “custo do serviço de eletricidade” de Itaipu deverá ser igual à receita anual decorrente dos contratos de prestação de serviço de energia elétrica já mencionados. Por seu turno, disciplina o Tratado que o “custo do serviço de eletricidade será composto pelas seguintes parcelas anuais:
montante necessário para o pagamento, às partes que constituem a Itaipu, de rendimentos de doze por cento ao ano sobre sua participação no capital integralizado, de acordo com o Parágrafo 1º do artigo III do Tratado e com o Artigo VI do Estatuto (Anexo A) ;
montante necessário para o pagamento dos encargos financeiros dos empréstimos recebidos;
montante necessário para o pagamento da amortização dos empréstimos recebidos;
montante necessário para o pagamento dos "royalties" às Altas Partes Contratantes, calculado no equivalente de seiscentos e cinqüenta dólares dos Estados Unidos da América por gigawatt-hora, gerado e medido na central elétrica. Esse montante não poderá ser inferior, anualmente, a dezoito milhões de dólares dos Estados Unidos da América, à razão da metade para cada Alta Parte Contratante; 
montante necessário para o pagamento à Eletrobras e à Ande, em partes iguais, a título de ressarcimento de encargos de administração e supervisão relacionados com a Itaipu, calculados no equivalente de cinqüenta dólares dos Estados Unidos da América por gigawatt-hora gerado e medido na central elétrica.
montante necessário para cobrir as despesas de exploração.
montante do saldo, positivo ou negativo, da conta de exploração do exercício anterior;
montante necessário à remuneração a uma das Altas Partes Contratantes, equivalente a trezentos dólares dos Estados Unidos da América, por gigawatt-hora cedido à outra Alta Parte Contratante;
46.	O Tratado ainda estabelece que o “custo do serviço de eletricidade” será distribuído proporcionalmente às potências contratadas pelas entidades supridas.
47.	Como será demostrado mais a frente, o custo do serviço de eletricidade de Itaipu alcançou o montante de R$ 3,368 bilhões em 2017, valor esse que, por mandamento do Tratado, deverá ser compensado via receita oriunda dos serviços de eletricidade prestados ao Brasil e ao Paraguai. A Tabela 1 detalha os custos do serviço de eletricidade de Itaipu em 2017.
	Componentes do Custo do Serviço de Eletricidade
	US$ milhões

	Rendimento de Capital  
	48,5 

	Royalties 
	519,1 

	Ressarcimento e Encargos de Administração e Supervisão 
	39,9 

	Amortização de Empréstimos e Financiamentos 
	1.419,9 

	Encargos Financeiros de Empréstimos e Financiamentos 
	623,2 

	Despesas de Exploração 
	718,3 

	TOTAL 
	3.368,9

Fonte: Relatório Anual Itaipu Binacional 2017 (peça 112, p. 44) 
48.	A Tabela 2 detalha os pagamentos realizados pela Itaipu às Altas Partes Contratantes a título de rendimentos de capital, royalties, ressarcimento e encargos de administração de supervisão da Eletrobras e Ande (itens a, b e c da Tabela 2) . Inclui também o valor pago ao Governo do Paraguai a título de cessão de energia, contratada pelo Brasil.
Tabela 2 - Remunerações e Ressarcimentos (“encargos”, conforme o Anexo C do Tratado) 
	CREDORES
	Acumulado 1985-2016     (US$ milhões) 
	2017              (US$ milhões) 

	GOVERNO BRASILEIRO
	5.310,7
	255,8

	Royalties
	5.310,7
	255,8

	ELETROBRAS
	838,4
	43,2

	Rendimento de Capital
	433,7
	23,5

	Ressarcimento de Encargos de Adm. e Supervisão
	404,7
	19,7

	SUBTOTAL BRASIL
	6.149,1
	299,0

	GOVERNO PARAGUAIO
	8.403,5
	616,9

	Royalties
	5.039,8
	257,9

	Remuneração por Cessão de Energia
	3.363,7
	359,0

	ANDE
	803,5
	43,2

	Rendimento de Capital
	411,7
	23,5

	Ressarcimento de Encargos de Adm. e Supervisão
	391,8
	19,7

	SUBTOTAL PARAGUAI
	9.207,0
	660,1

	TOTAL
	15.356,1
	959,1

Fonte: Relatório Anual Itaipu Binacional 2017 (peça 112, p. 45) 
49.	Em relação aos encargos financeiros e amortização de empréstimos e financiamentos, juntos representaram mais de R$ 2 bilhões do custo do serviço de Itaipu em 2017, segundo o que consta do Relatório Anual da empresa. A Tabela 3 traz a relação de credores e os respectivos valores em 2016 e 2017.
Tabela 3 - Composição do Saldo Devedor de Empréstimos e Financiamento de Itaipu (US$ milhões) 
	CREDORES 
	2016
	2017

	Eletrobras
	9.787,0
	8.214,9

	Tesouro Nacional Brasileiro
	245,1 
	245,3

	FIBRA
	23,6
	20,4

	Cajubi
	52,8
	45,1

	Outras instituições financeiras
	15,9 
	13,9

	TOTAL 
	10.121,4
	8.539,6

Fonte: Relatório Anual Itaipu Binacional 2017 (peça 112, p. 46) 
50.	Para cobrir o custo do serviço de Itaipu, referente à energia vinculada da potência contratada pelo Brasil (inclui a cota parte brasileira e a cedida pelo Paraguai) , foi instituída a chamada tarifa de repasse de Itaipu, a ser arcada pelos consumidores brasileiros beneficiários (consumidor cativo das regiões Sudeste, Centro-Oeste e Sul) .
51.	Ademais, no Brasil, essa energia é comercializada pela Eletrobras no regime de cotas, rateadas entre as distribuidoras daquelas regiões mencionadas, consoante Decreto nº 4.550/2002, com redação alterada pelos Decretos 5.287/2004, 6.265/2007 e 8.401/2015.
52.	A tarifa de repasse de Itaipu aos consumidores brasileiros é definida anualmente pela Aneel, de acordo com o art. 12 do Decreto 4.550/2002, que estabelece como itens da tarifa: i) o Custo Unitário do Serviço de Eletricidade (Cuse) ; ii) o custo da remuneração por energia cedida pelo Paraguai; iii) o saldo da Conta de Comercialização de Energia de Itaipu; e iv) o diferencial do fator de reajuste da inflação americana (assunto tratado no item 3.2) . 
53.	Em 2017, a tarifa de repasse foi de US$ 28,73 kW.mês, conforme Tabela 4. Em 2018, houve queda de 2,98%, passando para US$ 27,87 kW.mês. Tal variação se deve, fundamentalmente, à redução do custo da energia cedida pelo Paraguai ao Brasil decorrente das alterações nas Regras de Comercialização de Energia Elétrica, versão 2018, face à alocação indevida do resultado de Itaipu no mecanismo de realocação de energia (MRE) e no mercado de curto prazo (MCP) (peça 82, p. 6) .
Tabela 4 -Composição da Tarifa de Repasse da Potência de Itaipu
	Componentes de repasse da tarifa
	2017
	2018
	Variação 

	 (1) Custo Unitário dos Serviços de Eletricidade - Cuse (US$/kW.mês) 
	22,60
	22,60
	0,00%

	 (2) Custo da Energia cedida ao Brasil (US$/kW.mês) 
	3,1489
	1,4958
	-52,50%

	 (3) Saldo da Conta de Comercialização (US$/kW.mês) 
	1,09
	1,11
	1,87%

	 (4) Parcela referente à retirada do fator de ajuste (US$/kW.mês) 
	1,8836
	2,6605
	41,25%

	Tarifa de Repasse = (1) + (2) + (3) + (4) (US$/kW.mês) 
	28,73
	27,87
	-2,98%

Fonte: Nota Técnica 383/2017-SGT/Aneel – peça 82, p. 6
54.	A Conta de Comercialização, gerida pela Eletrobras por força do Decreto 4550/2002, é composta por receitas e despesas contabilizadas para apuração do saldo da comercialização da energia da Itaipu, cujo resultado não se reverte em lucro ou prejuízo para a estatal.
55.	Se o saldo for positivo, é computado como um bônus, em rateio proporcional ao consumo, nas contas de energia dos consumidores do Sistema Interligado Nacional (SIN) , residenciais ou rurais, cujo consumo seja abaixo de 350 kWh, nos termos do art. 21 da Lei 10.848/2002. O resultado positivo, portanto, não é rateado apenas entre os consumidores que arcaram com os custos da energia – que são os das regiões Sudeste, Centro-Oeste e Sul, já que as cotas de Itaipu atendem apenas a esses mercados –, mas todos os consumidores do SIN. 
56.	No caso de o saldo apurado da Conta de Comercialização ser negativo, o saldo é incluído pela Aneel no cálculo da tarifa de repasse de potência para o ano subsequente, e é suportado apenas pelos consumidores atendidos pelas cotas de Itaipu. A Tabela 5 mostra a evolução do Cuse de Itaipu, em US$, de 2011 a 2016.
Tabela 5 - Cuse de Itaipu, em US$ - 2011 a 2016
	Custo do Serviço de Eletricidade (CUSE) 
	2011
	2012
	2013
	2014
	2015
	2016

	Remunerações e ressarcimento às Altas Partes

	a) Rendimento de capital
	47.149.750
	47.789.688
	48.139.048
	48.784.814
	47.119.450
	46.716.000

	b) Energia Vinculada
	428.582.374
	435.340.840
	437.159.451
	442.937.006
	426.877.020
	423.834.000

	  b.1) Royalties
	397.969.347
	404.245.066
	405.933.777
	411.298.648
	396.385.804
	393.560.000

	  b.2) Ressarc. encargos adm supervisão
	30.613.027
	31.095.774
	31.225.674
	31.638.358
	30.491.216
	30.274.000

	c) Energia Não-Vinculada
	93.378.828
	128.136.896
	132.328.557
	70.975.712
	76.369.446
	152.032.000

	  c.1) Royalties
	86.708.911
	118.984.260
	122.876.517
	65.906.018
	70.914.486
	141.172.000

	  c.2) Ressarc. Encargos adm supervisão
	6.669.917
	9.152.636
	9.452.040
	5.069.694
	5.454.960
	10.860.000

	d) Amortização de empréstimos e financiamentos
	964.999.258
	1.027.774.214
	1.091.293.597
	1.166.850.726
	1.240.044.934
	1.322.585.000

	e) Encargos financeiros de empr e financ
	1.090.981.050
	1.028.691.981
	962.335.506
	885.947.292
	804.669.091
	719.823.000

	f) Despesas de exploração
	879.580.937
	865.067.418
	764.437.468
	803.359.325
	666.806.511
	750.286.000

	  - Pessoal
	534.368.806
	560.334.705
	548.877.366
	557.907.730
	448.700.507
	515.587.000

	  - Materiais e equipamentos
	42.234.098
	29.048.989
	32.998.059
	35.185.523
	27.549.342
	31.663.000

	  - Serviços de terceiros
	128.557.823
	111.090.812
	110.937.830
	113.380.027
	101.653.126
	104.400.000

	  - Outras despesas de exploração
	174.420.210
	164.592.912
	71.624.213
	96.886.045
	88.903.536
	98.636.000

	Total Cuse
	3.504.672.197
	3.532.801.037
	3.435.693.627
	3.418.854.875
	3.261.886.452
	3.415.276.000

Fonte: Balanços de Itaipu no site www.itaipu.gov.br
57.	Na Tabela 5, a rubrica ‘Royalties’ é, consoante o Tratado, de US$ 650 dólares por gigawatt-hora gerado e medido na central elétrica, não devendo ser inferior a US$ 18 milhões por ano, à razão da metade para cada Alta Parte Contratante. Em 2016, os Royalties da energia vinculada atingiram mais de US$ 393 milhões e da não vinculada, mais de US$ 141 milhões, totalizando US$ 534 milhões. Assim, nesse ano, os Royalties representaram 16% dos custos.
58.	A rubrica ‘Rendimentos de capital’ é calculada, conforme o Tratado, na proporção de doze por cento (12%) ao ano sobre a participação da Eletrobras e da Administración Nacional de Electricidad (Ande) no capital integralizado. 
59.	A rubrica ‘Ressarcimento de encargos de administração e supervisão’ é de US$ 50 por gigawatt-hora gerado e medido na central elétrica, dividido em partes iguais à Eletrobras e à Ande. Em 2016, o total de ressarcimentos atingiu US$ 41 milhões, dos quais US$ 30,2 milhões referentes à energia vinculada e US$ 10,8 milhões à não vinculada. 
60.	A rubrica ‘Despesas de exploração’ é definida como todos os gastos imputáveis à prestação dos serviços de eletricidade, incluídas as despesas diretas de operação e manutenção, administração e seguros. 
61.	Já ‘Amortização de empréstimos e financiamentos’, bem como os ‘Encargos financeiros dos empréstimos recebidos’ (obtidos a partir da aplicação da taxa de juros, prevista contratualmente, sobre o saldo devedor) correspondem às maiores rubricas. No ano de 2016, a Amortização foi da ordem de US$ 1,3 bilhão, enquanto os Encargos atingiram US$ 0,7 bilhão, totalizando US$ 2 bilhões de um total de R$ 3,4 bilhões de custos (60%) .
62.	O Gráfico 1, a seguir, exibe a representatividade de cada parcela de custo em 2016.
Gráfico 1 – Cuse Itaipu de 2016
 
Fonte: Dados da Tabela 5
63.	Assim, a tarifa de repasse ao consumidor brasileiro tem em sua formação 60% de amortização e encargos financeiros relacionados aos contratos de financiamento da usina contraídos junto a Eletrobras. Contudo, consoante achado deste relatório, verifica-se a ausência de uma fiscalização transparente e efetiva por parte dos órgãos responsáveis sobre a contabilidade dessa parcela relevantes da tarifa de Itaipu ao consumidor brasileiro. 
64.	Ademais, outros 22% da composição da tarifa de Itaipu se referem às despesas de exploração (custos apurados pela Itaipu para produção da energia) , objeto de fiscalização da Aneel.
65.	Outros 18% da parcela tarifária são decorrentes dos custos de Royalties e administração e supervisão da energia vinculada (energia gerada segundo a garantia física da usina) e não vinculada (energia excedente à garantia física da usina) , bem como de rendimentos de capital. Tais parcelas decorrem de valores já expressamente determinados no Tratado. 
66.	Portanto, os elementos de composição da tarifa de Itaipu que são, ou deveriam ser, submetidos a rigorosa e transparente fiscalização dos agentes setoriais brasileiros, são os relacionados aos empréstimos e financiamentos e ao custo de exploração da usina, pois, além de materialmente relevantes (60%) , envolvem complexos controles contábeis sobre uma gama de informações submetidas a normas que passaram por alterações depois da constituição do Tratado, conforme será visto nos achados que se seguem.
67.	Passa-se à evidenciação dos achados de auditoria.
3.2.	Ausência de fiscalização dos empréstimos e financiamento, em particular, do cálculo da rubrica referente ao repasse do fator de reajuste devido à incidência da inflação norte-americana nos contratos de financiamento de Itaipu.
Empréstimos e Financiamentos 
68.	Atualmente, 60% da tarifa ao consumidor brasileiro refere-se ao pagamento de amortizações e encargos financeiros decorrentes de empréstimos/financiamento à Itaipu.
69.	Os empréstimos que lastrearam as obras da Usina de Itaipu foram da ordem de US$ 16,6 bilhões, conforme Tabela 6, sendo que todos tiveram a Eletrobras como credora de Itaipu. As condições de financiamento incluíram a incidência de taxa de juros, que variaram de 4,1% a 7,5% ao ano, além da aplicação, anualmente, da inflação norte-americana sobre o saldo devedor (peça 13, p. 2) . Oportuno frisar que os custos diretos da construção da UHE Itaipu foram de US$ 11,9 bilhões (peça 41, p. 3) .
70.	O valor de US$ 16,6 bilhões é fruto de uma renegociação que ocorreu em 1997, não havendo informações acerca do que foi pago antes (peça 13) . As Demonstrações Contábeis de 2010 e 2011 sinalizam que os pagamentos remontam a 1985, contudo, a descrição também não elucida qual o valor original dos contratos, conforme abaixo.
Os valores acumulados configurados no Ativo foram ocasionados, principalmente, pelos encargos de empréstimos e financiamentos que não tiveram cobertura tarifária, no período de 1985 a 1996. Com a renegociação das dívidas, ocorrida em 1997, e a retirada em 2007 dos índices “Industrial Goods” e “Consumer Prices”, utilizados para a correção monetária dos contratos firmados com a Eletrobras (inclusive cessão de créditos ao Tesouro Nacional Brasileiro) , as projeções de composição tarifária (custo unitário do serviço de eletricidade) demonstram que a Entidade terá recursos suficientes para o cumprimento de suas obrigações até 2023, quando o Anexo “C” ao Tratado será revisto (peça 84, p. 22) .
71.	O que se sabe é que se encontram em vigor os contratos de financiamento ECF-1480/97-B, ECF-1480/97-C, ECF-1627/97, ECF-1628/97 e ECF-2686/08. Quanto aos contratos refinanciados, a equipe de auditoria não obteve acesso a dados que demostrem o que já foi pago, o que foi amortizado e a razão dos refinanciamentos. A equipe de auditoria solicitou todos os contratos, vigentes e encerrados, relativos a Itaipu, entretanto, a Eletrobras disponibilizou somente dados a partir de 1997, conforme peça 13. 
Tabela 6 - Empréstimos realizados pela Eletrobras para Itaipu, em US$
	Contrato
	Assinatura
	Valor Original US$
	Objeto
	Taxa juros efetiva ao ano
	Encerramento

	ECF-1480/97- tranche A
	2/9/1997
	4.193.565.681
	Refinanciamento dos saldos devedores vencidos e a vencer de toda a dívida da Itaipu com a Eletrobras, em 31/12/1996
	4,10%
	30/09/2001

	ECF-1480/97- tranche B
	2/9/1997
	10.250.480.774
	Refinanciamento dos saldos devedores vencidos e a vencer de toda a dívida da Itaipu com a Eletrobras, em 31/12/1997
	7,50%
	28/02/2023

	ECF-1480/97- tranche C
	2/9/1997
	1.780.954.905
	Refinanciamento dos saldos devedores vencidos e a vencer de toda a dívida da Itaipu com a Eletrobras, em 31/12/1998
	4,10%
	28/02/2023

	ECF-1627/97
	19/12/1997
	181.577.200
	Financiamento do custo dos investimentos remanescentes do Plano de Conclusão de Obras de Itaipu
	7,50%
	28/02/2023

	ECF- 1628/97
	19/12/1997
	190.099.600
	Financiamento para a instalação de duas unidades geradoras de reserva (9A e 18A) .
	7,50%
	28/02/2023

	ECF- 2607/06
	24/5/2007
	6.303.673
	Financiamento do Projeto Carapã-Ypoti
	7,50%
	30/11/2014

	ECF- 2608/06
	24/5/2007
	6.000.000
	Aquisição e instalação de transformadores
	7,50%
	30/05/2014

	ECF- 2686/08
	21/5/2008
	29.584.500
	Financiamento do Programa de Investimentos Complementares
	7,50%
	30/12/2021

	Total US$
	 
	16.638.566.333

Fonte: Eletrobras, peça 13.
72.	O reajuste dos saldos devedores é efetuado no mês de janeiro de cada ano, com base no índice que resultar da aferição da inflação nos Estados Unidos da América, calculado mediante a fórmula: 
		FA = 1 + 0,5 Vig + 0,5 Vcp
em que:
		FA = Fator de reajuste
Vig = variação percentual do índice médio anual de Industrial Goods dos Estados Unidos da América correspondente ao ano a ser ajustado, publicado na International Financial Statistics do Fundo Monetário Internacional relativa ao mesmo índice médio do ano anterior.
Vcp = variação percentual do índice médio anual de Consumer Prices dos Estados Unidos da América correspondente ao ano a ser ajustado, publicado na International Financial Statistics do Fundo Monetário Internacional relativa ao mesmo índice médio do ano anterior.
Mudança do fator de ajuste
73.	Inicialmente, o fator anual de reajuste fazia parte do Cuse e era pago pelos consumidores brasileiros e paraguaios. Em 19/1/2007, os Governos da República Brasileira e Paraguaia firmaram Memorando de Entendimento em que o Governo Brasileiro assumiu o compromisso de suprimir o fator de reajuste dos contratos de financiamento celebrados entre Itaipu e Eletrobras, o que resultou na publicação da Medida Provisória 357, em 12/3/2007, posteriormente convertida na Lei 11.480, de 30/5/2007.
74.	Assim, após o advento da Lei 11.480/2007, o fator anual de reajuste dos contratos de Itaipu deixou de fazer parte do Cuse. Entretanto, do ponto de vista da tarifa de repasse brasileira, não houve consequências, pois o valor continuou a compor a tarifa, já que a Eletrobras, como agente responsável pela comercialização da energia elétrica de Itaipu consumida no Brasil, foi autorizada a incluir na tarifa de repasse brasileira o diferencial decorrente da retirada do fator de reajuste dos contratos de Itaipu. 
Figura 1. Composição da tarifa de repasse e consequências da retirada do fator de ajuste da inflação americana do Cuse
 
Fonte: Elaboração própria
75.	De sorte a permitir o encontro entre compromissos contratuais e a permissão dada ao Paraguai em não arcar com os custos da retirada do fator anual de reajuste, o Tesouro Nacional se comprometeu a pagar tais valores por meio da renúncia de 6% no fluxo de receitas em contratos de concessão de créditos negociados entre a Eletrobras e a União.
76.	O compromisso foi assumido pelo Tesouro Nacional, e não pela Eletrobras, devido à assinatura de contratos de cessão de créditos negociados entre a Eletrobras e a União (Contratos 424 e 425/1998 - assunto tratado no TC Processo 028.289/2011-0) , quando o Tesouro Nacional se tornou o credor dos valores devidos por Itaipu à Eletrobras.
77.	Portanto, o Tesouro Nacional passou a pagar a parcela referente à retirada do fator de ajuste que originalmente cabia ao Paraguai. Como detalhado acima, isso mudou novamente no final de 2007. A partir de então, a parcela equivalente à retirada do fator de ajuste da inflação americana passou a compor integralmente custo da tarifa de repasse brasileira.
78.	O Parecer 1.601 da STN descreve como se deram as negociações. A intenção da medida foi propiciar uma tarifa menor para o consumidor paraguaio, uma vez que a proporção da potência de Itaipu utilizada pelo Paraguai corresponde, aproximadamente, a 6% da potência total da usina. Assim, a lei manteve a equivalência econômica de no mínimo 94% do valor relativo à incidência do fator anual de reajuste nos créditos da União com a Itaipu Binacional (peça 45) . Ou seja, os 6% do repasse do fator de reajuste devido à inflação passou a constituir uma renúncia de receita do Tesouro Nacional.
79.	Posteriormente, o Decreto 6.265, de 22/11/2007, que deu nova redação ao Decreto 4.550, de 27/12/2002, disciplinou que os fluxos referentes à retirada do fator de reajuste, a que têm direito a União e a Eletrobras, seriam arrecadados por meio da tarifa de repasse e contabilizados na Conta de Comercialização da energia de Itaipu. 
80.	Assim, o diferencial da inflação americana e o ativo regulatório foram estabelecidos pela Lei 11.480/2007. Conforme conceito expresso nos incisos VI e VII do art. 2º do Decreto 4.550/2002, o diferencial e o ativo regulatório consistem em: 
VI – Diferencial: valor apurado anualmente decorrente da redução de receita da Eletrobras e do Tesouro Nacional ocorrida em função da retirada do fator anual do índice de reajuste da inflação americana, incidente sobre os contratos de financiamento celebrados entre a Eletrobras e Itaipu, e correspondente cessão de créditos para o Tesouro Nacional, a ser reconhecido como ativo regulatório e recuperado por meio de sua aplicação na tarifa de repasse de Itaipu, nos termos da Lei 11.480, de 30 de maio de 2007.
VII - Ativo Regulatório: valor devido à Eletrobras, definido anualmente por meio de portaria interministerial dos Ministros de Estado da Fazenda e de Minas e Energia, decorrente da parte do diferencial mencionado no inciso VI deste artigo, não incidente na tarifa a ser processada no exercício seguinte ao do reconhecimento, e que acumula correção e remuneração das parcelas do diferencial não incidentes na tarifa dos anos anteriores. 
81.	A própria Lei 11.480/2007, em seu art. 12B, assim define:
Art. 12B O ativo regulatório corresponderá à diferença entre a variação dos saldos devedores e a variação dos fluxos financeiros anuais obtida com a aplicação das condições originais estabelecidas nos contratos de financiamentos firmados entre a Eletrobras e Itaipu e daquelas obtidas a partir de seus aditivos, celebrados de acordo com os arts. 1º e 2º da Lei 11.480, de 2007.
82.	Os detalhes metodológicos dos valores arrecadados e repassados foram disciplinados pela Portaria MME/MF 313, de 11/12/2007. 
83.	Considerando a magnitude dos valores, buscou-se traçar a governança de acompanhamento dos cálculos desses valores, já que anualmente são embutidos na tarifa cerca de US$ 300 milhões, perfazendo US$ 2,8 bilhões desde 2007. Além disso, há a constituição de Ativo Regulatório devido à Eletrobras no valor de US$ 1,17 bilhão calculado em 2017, conforme Tabela 7.
Tabela 7 - Valores do Ativo Regulatório e da Parcela Diferencial, de 2007 a 2016, em US$
	Portaria Interministerial MME/MF
	Diferença entre Saldos Devedores US$
 (não incluído na tarifa) 
	Ativo Regulatório Eletrobras US$
	Parcela Tesouro US$
A 
	Parcela Eletrobras US$
B
	Parcela do  Diferencial US$ 
 (incluída na tarifa) 
A + B

	no 318, 17/12/2007
	371.791.132
	333.102.769
	17.928.684
	18.878.663
	36.807.347

	no 398, 7/11/2008
	2.067.005.124
	1.845.446.855
	106.690.573
	108.298.738
	214.989.311

	no 524, 6/11/2009
	1.167.017.071
	1.035.692.588
	58.967.650
	64.997.900
	123.965.550

	no 523, 5/11/2010
	1.305.374.310
	1.146.918.921
	75.439.931
	78.370.537
	153.810.468

	no 509, 9/11/2011
	2.403.653.122
	2.098.577.149
	145.932.317
	150.158.439
	296.090.756

	no 585, 8/11/2012
	2.785.106.629
	2.407.515.753
	180.625.141
	185.844.442
	366.469.583

	no 398, 8/11/2013
	2.494.467.363
	2.124.699.542
	173.952.358
	185.105.020
	359.057.379

	no 598, 6/11/2014
	2.458.022.716
	2.058.821.613
	213.017.220
	173.068.173
	386.085.394

	no 511, 9/11/2015
	1.865.969.924
	1.530.317.546
	201.919.495
	121.300.473
	323.219.968

	no 605, 9/11/2016
	1.224.025.262
	969.912.860
	153.180.844
	91.500.041
	244.680.886

	no 3, 1/11/2017
	1.534.594.514
	1.174.346.179
	217.211.847
	129.662.510
	346.874.357

	Total US$

	2.852.050.997

Fonte: MME e MF (peça 30, p. 8, 13, 14, 18, 19, 24, 25, 32, 33, 38, 39, 44, 45, 50, 51, 57, 58, 61 e 62) .
84.	Com o intuito de identificar os responsáveis pela execução e aferição dos cálculos, indagou-se à Aneel, Eletrobras, MME e STN qual é o papel de cada um na validação anual dos valores inseridos na tarifa de Itaipu, relativos ao cálculo da retirada do fator anual do índice de reajuste da inflação americana incidente sobre os contratos de financiamento, conforme estabelecido pela Lei 11.480/2007 (peças 21, 29 e 24) .
85.	Em resposta, a Aneel informou que não valida esse valor. Ressaltou que o foco das fiscalizações realizadas pela Superintendência de Fiscalização Econômica e Financeira (SFF) é o fluxo financeiro da Conta de Comercialização da Energia de Itaipu na Eletrobras, gestora da conta. Portanto, a fiscalização dos contratos no âmbito da Lei 11.480/2007 não está inserida no escopo dos trabalhos da Agência (peça 25) .
86.	Há que se registrar que a fiscalização da Aneel se limita aos custos administrativos de exploração do serviço de energia. A reguladora apontou inconsistências na forma de apuração de tais gastos e determinou a aplicação de um limite máximo mensal de custo administrativo. A fiscalização de 2015 verificou que esse limite tem sido respeitado pela Eletrobras desde 2012, mas ainda havia uma diferença (glosa) de R$ 9,26 milhões a compensar, o que não havia sido cumprido. Além disso, reiterou a necessidade de implantar um sistema de custos para sua apuração fidedigna (peça 25) .
87.	Segundo a Aneel, quanto à devolução do valor de R$ 9.260.816,61, a Eletrobras impetrou ação judicial (Processo 0044685-87.2015.4.01.340) em trâmite, com depósito judicial, mas não houve o trânsito em julgado da ação ou queda da liminar (peça 25) .
88.	Quanto ao sistema de controle de custos administrativos, a Eletrobras iniciou a implantação, mas a avaliação quanto a efetividade do sistema ainda não foi objeto de fiscalização da Aneel. A última fiscalização da Aneel sobre os gastos administrativos de Itaipu referem-se ao período de janeiro de 2012 a setembro de 2014 (peças 25 e 107) . 
89.	Feitas essas considerações acerca da limitação da fiscalização da Aneel, registra-se que em reunião durante a execução da auditoria, por meio de videoconferência, na data de 29/11/2017 (peça 64) , questionou-se como a Eletrobras afere se os valores informados por Itaipu são fidedignos e se o Fator de Reajuste está sendo calculado de acordo com os contratos. Em resposta, a equipe da Eletrobras informou à equipe de auditoria que não dispõe de tais informações e que a equipe de auditoria deveria solicitar as planilhas diretamente a Itaipu. 
90.	Considerando que a constituição, o alcance e as modalidades das futuras tarefas da Comissão Binacional de Contas, cujos trabalhos têm por objetivo elevar o nível de transparência contábil de Itaipu, ainda encontra-se em fase de negociação entre o governo paraguaio e o brasileiro e é objeto dos autos do TC Processo 036.637/2016-5, entendeu essa equipe por não solicitar informações diretamente à Itaipu Binacional neste momento, até que o TCU decida a respeito.
91.	Essa situação, porém, não minimiza o fato de que é imprescindível que a Eletrobras e a Aneel acompanhem a rubrica ‘Parcela do diferencial decorrente da retirada do fator de reajuste da inflação americana’, de forma semelhante à rubrica ‘Amortização de empréstimos e financiamentos’ pari passu, tendo em vista que ambas compõem a tarifa de repasse de Itaipu e representam a maior parte dos custos associados.
92.	Conforme previsto no Decreto 4.550/2002, alterado pelo Decreto 6.265/2007, desde 2007, cabe ao MME, em conjunto com o Ministério da Fazenda, publicar anualmente portaria conjunta estabelecendo, entre outros, o ‘Valor da diferença entre Saldos Devedores’, o valor da fração da ‘Parcela do Diferencial’, bem como o ‘Ativo regulatório’ todos decorrentes da redução da receita da Eletrobras e do Tesouro Nacional em função da retirada da inflação americana incidente sobre os contratos de financiamento de Itaipu. Esses valores são utilizados pela Aneel para definição e homologação da tarifa de repasse de Itaipu.
93.	Ao ser questionado sobre o fluxo de acompanhamento do fator de reajuste da inflação americana, o MME apresentou o fluxo do processo até a publicação da portaria interministerial. Porém, o ministério tampouco afere os valores, os quais, no entendimento do MME, dependem diretamente do acompanhamento dos contratos (ECF-1627/97, ECF-1628/97, ECF-1480/97-B e ECF-1480/97-C) , o que deveria ser realizado pelos credores. Os credores são Eletrobras e STN (peça 36, p. 2) . 
94.	Observa-se que o fluxo informado pelo MME tem o seguinte trâmite: Itaipu fornece as informações à Eletrobras, que concilia com Itaipu os valores calculados. A Eletrobras envia as planilhas para o MME, e este encaminha para STN, que valida o cálculo e depois a portaria é emitida pelo MME e STN/MF (peça 36) .
95.	A STN, por sua vez, afirma que ao receber planilha eletrônica enviada pelo MME, recalcula o valor da fração da parcela do diferencial incluída na tarifa de repasse de Itaipu a ser transferida ao Tesouro Nacional para confrontar com o valor apresentado pelo MME, bem como verifica a aplicação das fórmulas para a obtenção dos demais valores previstos na proposta de portaria interministerial. Faz essa conferência tão somente para os contratos dos quais é credora, quais sejam, Contratos de Cessão de Créditos 424 e 425, de 29/12/1998 (peça 37) , que alcançam parte dos Contratos de financiamento ECF-1480/97-B e ECF-1480/97-C. 
96.	A STN enviou ao TCU planilha relativa ao ano de 2017, que mostrou como é aplicada a inflação, mas apenas nos contratos que lhe dizem respeito. No conjunto, a parte do Tesouro Nacional representa 31% da dívida vigente.
97.	Em suma, embora envolvam recursos, em média, de US$ 300 milhões ao ano, tais valores não sofrem aferição por parte da agência reguladora, e a Eletrobras não demonstrou como se obtém os valores incluídos nas portarias, em que pese o art. 5° da Lei 11.480/2007 estabelecer que a Eletrobras é a responsável pelo repasse do fluxo de recebimentos decorrente da parcela do fator anual de reajuste a que tem direito a União, cuja arrecadação ocorrerá por meio da tarifa de repasse da potência de Itaipu. A dúvida que permanece é: como a Eletrobras faz repasse sem aferir os valores?
98.	A equipe de auditoria tentou replicar, na Tabela 8, os números contidos nas portarias com base na fórmula constante dos contratos de financiamento firmados entre a Eletrobras e Itaipu, mesmo sem as planilhas eletrônicas que a Eletrobras informa não ter. 
Tabela 8 - Saldos Devedores Contratos firmados Eletrobras e Itaipu US$
	 	 
	Saldo Devedor sem Inflação
	Saldo Devedor com Inflação
	Diferencial 
	Inflação norteamericana informada Itaipu
	% aplicado
B/A

		US$
A
	US$
B
	US$
B – A

	2007
	18.955.782.313
	19.327.573.445
	371.791.132
	1,96%
	1,96%

	2008
	18.233.958.570
	20.300.963.694
	2.067.005.124
	7,67%
	11,34%

	2009
	17.452.835.802
	18.619.852.872
	1.167.017.071
	-3,41%
	6,69%

	2010
	16.436.703.898
	17.742.078.208
	1.305.374.310
	2,64%
	7,94%

	2011
	15.521.168.735
	17.924.821.857
	2.403.653.122
	5,04%
	15,48%

	2012
	14.532.296.713
	17.317.403.341
	2.785.106.629
	2,48%
	19,16%

	2013
	13.466.827.603
	15.961.294.966
	2.494.467.363
	1,03%
	18,52%

	2014
	12.321.145.622
	14.779.168.338
	2.458.022.716
	1,27%
	19,95%

	2015
	11.090.771.360
	12.956.741.284
	1.865.969.924
	-2,46%
	16,82%

	2016
	9.778.672.157
	11.002.697.419
	1.224.025.262
	-2,23%
	12,52%

	2017
	8.378.958.821
	9.913.553.334
	1.534.594.514
	2,87%
	18,31%

	Fonte: MME e MF (peça 30, p. 8, 13, 14, 18, 19, 24, 25, 32, 33, 38, 39, 44, 45, 50, 51, 57, 58, 61 e 62) .
99.	Usando os dados da Tabela 8 que foram apresentados por Itaipu, apenas o ano de 2007 mantém correlação entre o saldo devedor ao se aplicar a inflação de 1,96%. Os demais anos não mantêm correspondência. 
100.	Observa-se, por exemplo, que no ano de 2015 a inflação foi negativa em 2,46%, mas o saldo devedor cresceu de R$ 11 bilhões para R$ 12,9 bilhões, um acréscimo de 16,82%. Segundo a Eletrobras, os números não exibem correspondência porque far-se-ia necessário ter a planilha completa com as amortizações e pagamento de juros, e que este controle é feito por Itaipu (peça 30) .
101.	Em resumo, à equipe de auditoria não foi possível concluir acerca da veracidade dos valores que envolvem US$ 2,8 bilhões por falta de informação, que, segundo a Eletrobras, estão de posse da Itaipu Binacional, em que pese o entendimento dessa equipe de que a Aneel, por possuir tal competência, conforme afirmado pelo MME e constante do Anexo I do Decreto 2.335/1997 em seu inciso III do art. 16 c/c o inciso X do art. 4º, deveria auditar esses valores do fator de reajuste.
102.	Para evidenciar as conclusões deste achado a respeito da ausência de fiscalização da contabilidade referentes à amortização e encargos financeiros dos empréstimos de Itaipu, passa-se a seguir a expor e examinar os comentários dos gestores da Eletrobras e MME em face do relatório preliminar de auditoria encaminhado. 
103.	Importa consignar que os comentários da Aneel e MRE não atacam a questão da ausência de fiscalização dos fluxos dos contratos de financiamento motivo pelo qual não são apresentados seus comentários para este ponto em específico abaixo.
Comentários da Eletrobras
104.	Ao referir-se à Tabela 8, que apresenta o cálculo dos saldos devedores dos contratos entre Itaipu e Eletrobras, a estatal inicialmente menciona que houve equívoco por parte da equipe de auditoria. Em seguida, descreve a metodologia usada para alcançar os resultados da aplicação da inflação americana. Tal metodologia é aplicada por meio de dois controles: um com os contratos sem inflação, a partir de 2007, e de acordo com os procedimentos de contabilização atuais; outro, que consiste em um controle virtual, com a aplicação da inflação em 31 de dezembro de cada ano, usado apenas para fins da elaboração da Portaria anual. É apurada a diferença do segundo controle (ou seja, com inflação) , subtraindo-se o primeiro controle (sem inflação) . Assim, apuram-se diferenças referentes a saldos devedores e fluxos do ano seguinte (peça 76, p. 3) . 
105.	Informa que, no primeiro ano, são utilizadas bases iguais (dezembro de 2007) , sendo que a inflação do ano é aplicada na base com inflação, que, nessa data, é igual à base sem inflação. Contudo, a partir do segundo ano as bases são diferentes, uma vez que o controle sem inflação apenas sofre alteração com a amortização original realizada nos contratos, ao passo que o controle com inflação já inicia o ano com saldo devedor maior, em razão da sua aplicação, e sofre abatimento das amortizações (recalculadas face ao novo saldo) . Nesse caso, diz-se que a inflação incide cumulativamente em cada ano.
106.	Ainda mencionando a Tabela 8, a Eletrobras afirma que o procedimento não consiste em aplicar a inflação no controle sem inflação. O procedimento correto consiste em aplicar a inflação, recalcular o saldo, e, por seguinte, recalcular o fluxo, comparando-o com o fluxo sem inflação. Assim, a inflação somente se aplica no controle que considera esse efeito (peça 76, p. 4) . 
107.	A Empresa informa, ainda, que os documentos que demonstram a metodologia narrada foram fornecidos ao TCU (peça 76, p. 4) .
108.	Em seguida, afirma que as atividades da Eletrobras são fulcradas em atos vinculados, estabelecidos no art. 12 do Decreto 4.550/2002. O Fator de Reajuste do Dólar foi definido em Nota Reversal DAM-I/DEM/CAI/03/PAIN L00E05 ao Tratado de Itaipu e é conferido pela Eletrobras, sendo, ainda, objeto de auditorias externa, interna, bem como fiscalizado pela Aneel (peça 76, p. 6) .
109.	Informa que a responsabilidade de tais cálculos é do Conselho de Administração de Itaipu, que aprova a proposta de orçamento para cada exercício, elaborada pela Diretoria Executiva, conforme Regimento Interno da Itaipu. Segue seu arrazoado informando que ao Conselho de Administração compete, ainda, examinar o relatório Anual, o Balanço Geral e a demonstração da Conta de Resultados elaborados pela Diretoria Executiva, bem como os apresentar, com seu parecer à Eletrobras e à Ande (peça 76, p. 5) .
110.	Nesse diapasão de ato vinculado, traz em seu arrazoado os dizeres de José dos Santos Carvalho Filho:
Como o próprio adjetivo demonstra, são aqueles que o agente pratica reproduzindo os elementos que a lei previamente estabelece. Ao agente, nesses casos, não é dada liberdade de apreciação da conduta, porque se limita, na verdade, a repassar para o ato o comando estatuído na lei. Isso indica que nesse tipo de atos não há qualquer subjetivismo ou valoração, mas apenas a averiguação de conformidade entre o ato e a lei (peça 76, p. 4) .
111.	Entende a gestora que “não há margem à atuação livre por parte da Eletrobras, que deve agir nos estritos contornos estabelecidos pelo ordenamento citado” (peça 76, p. 5) .
Comentários do MME
112.	O MME afirma não possuir qualquer gestão sobre esses valores. Entende que essa aferição depende de um acompanhamento de natureza operacional da execução dos contratos de financiamento que não é de sua competência, mas dos credores desses contratos, quais sejam, Eletrobras e Tesouro Nacional (peça 80, p. 8) .
113.	O MME afirma que não controla esses valores e nem sabe como a Eletrobras realiza seus controles. O Ministério reitera que a fiscalização no setor é competência da Aneel. Informa que a Agência detém a competência e os instrumentos para verificar se os valores que estão sendo atribuídos aos consumidores estão adequados ou não. Neste sentido, o MME não se sente competente em opinar sobre a razão de a Agência fiscalizar apenas o fluxo financeiro da Conta de Comercialização da Energia de Itaipu na Eletrobras, mas não os referidos contratos (peça 80, p. 9) .
114.	Justifica essa postura aduzindo ter o aval do TCU, pois menciona trecho do relatório do TCU, TC Processo 003.346/2015-3, no qual sua atribuição é estratégica, e não operacional, in verbis:
14.  A esse respeito, assevera a SeinfraElétrica que o MME. em virtude do disposto no art. 10, § 2o, e art. 20, parágrafo único, do Decreto-Lei 200/1969, tem a atribuição de exercer o controle em âmbito estratégico dos órgãos subordinados e vinculados ao Ministério. Reconhece, ainda, ser esperado que o MME possua uma estrutura mínima de controle e supervisão sobre os órgãos a ele subordinados, sem, contudo, ter a atribuição de atuar em questões operacionais.
15. De fato, não há dúvidas acerca da competência ministerial relativa à supervisão sobre órgãos e entidades da administração direta e indireta, nos termos do que estabelece o Título IV do Decreto-Lei 200/1969, entre os quais se insere a atividade de controle a ser exercida sobre seus subordinados.
16. Ocorre que o viés do controle a ser exercitado pelo Ministério, nos termos do citado Decreto-Lei, não comporta a adoção de controles de caráter nitidamente operacional, sobre atividades rotineiras afetas à atuação cotidiana dos órgãos e das entidades a ele subordinados. (...) (peça 80, p. 8-9) .
Análise da manifestação da Eletrobras e do MME
115.	De início, quanto ao fato da Eletrobras mencionar que a Tabela 8 é equivocada, aduz-se que a equipe sequer teve oportunidade de se equivocar, pois não obteve as planilhas necessárias para aferir os cálculos. O que está registrado é que a equipe não compreendeu, por exemplo, porque o ano de 2015, mesmo apresentando inflação negativa em 2,46%, teve uma elevação no saldo devedor de 16,82% (passou de R$ 11 bilhões para R$ 12,9 bilhões) . 
116.	A Eletrobras descreve a metodologia de elaboração do cálculo e diz que mostrou ao TCU como eram feitos. De fato, narraram como o cálculo era efetuado, porém, sem ter o fluxo de amortizações, o qual não foi disponibilizado pela Eletrobras durante a auditoria, a equipe não conseguiu aferir a sua fidedignidade. 
117.	Por um lado, a Eletrobras diz que cabe ao Conselho de Administração de Itaipu fazer os cálculos e que as atividades da estatal são fulcradas em atos vinculados, ou seja, à Eletrobras não é “dada liberdade de apreciação da conduta, porque se limita, na verdade, a repassar para o ato o comando estatuído na lei”, não havendo “qualquer subjetivismo ou valoração, mas apenas a averiguação de conformidade entre o ato e a lei” (peça 76, p. 4) .
118.	Por outro lado, diz que a Eletrobras confere os dados, os quais são objeto de auditorias externa, interna, bem como fiscalizados pela Aneel.
119.	Ocorre, porém, que a Aneel não fiscaliza ou valida esse valor. Ao contrário, a Aneel informou que a fiscalização dos contratos no âmbito da Lei 11.480/2007 não está inserida no escopo dos trabalhos da Agência (peça 25) .
120.	A manifestação da Eletrobras não demonstrou como esses dados são conferidos. Ou seja, não há qualquer elemento novo em relação ao constatado durante o trabalho de controle externo. Durante a auditoria, a companhia foi questionada pela equipe a respeito da autoria dos cálculos do Fator de Reajuste, respondendo que quem faz o cálculo é Itaipu (peça 50) . Enviou planilhas que se relacionavam a seu controle sobre os contratos, com cálculos de juros e saldo devedor; nenhuma dessas planilhas, contudo, contém os valores que lastrearam as portarias interministeriais que autorizaram repassar para as tarifas US$ 2,8 bilhões. 
121.	Quanto ao MME, diz ter atribuição estratégica, e não operacional, e que cabe à Aneel fiscalizar todos os valores embutidos na tarifa. Contudo, na qualidade de estrategista setorial, não explica o porquê de a Aneel não fiscalizar todos os itens embutidos na tarifa.
122.	Feitas essas descrições das manifestações dos entes, resta explicar os valores que estão envolvidos nos contratos e no fator de reajuste. 
123.	Todos os empréstimos relativos à construção da usina tiveram a Eletrobras como credora de Itaipu. Os empréstimos mais antigos foram renegociados, sem que se saiba a razão da renegociação dos contratos, nem os valores anteriores ao ano de 1997. O que foi fornecido à equipe de auditoria foram os contratos renegociados naquele ano de 1997, os quais totalizam US$ 16,6 bilhões. 
124.	No ano de 2017, havia um saldo devedor de US$ 11 bilhões (base setembro de 2016 - peça 30, p. 62) . Registra-se que os encargos financeiros sobre os contratos são: taxa de juros, que variaram de 4,1% a 7,5% ao ano, além da aplicação, anualmente, da inflação norte-americana sobre o saldo devedor (peça 13 , p. 2) .
125.	Anualmente, há, na tarifa, em média, R$ 2,3 bilhões para pagar os empréstimos, seus encargos e o fator de reajuste, conforme Tabela 6.
126.	Observa-se que somente no período de dez anos (2007 a 2016) , o montante nominal pago pelos consumidores foi de US$ 23,2 bilhões, sendo US$ 10,2 bilhões do principal, US$ 10,5 bilhões de encargos e US$ 2,5 bilhões do fator de reajuste da inflação norte-americana, conforme Tabela 9.
Tabela 9 - Custos em US$ dos contratos 2007 a 2016
	Custos dos contratos 
	2007
	2008
	2009
	2010
	2011
	2012
	2013
	2014
	2015
	2016
	2007-2016

	Amortização de empréstimos e financiamentos
	767
	783
	835
	1.057
	965
	1.028
	1.091
	1.167
	1.240
	1.323
	10.255

	Encargos financeiros de empr e financ
	1.322
	1.277
	1.222
	1.155
	1.091
	1.029
	962
	886
	805
	720
	10.469

	Fator de reajuste (inflação americana) 
	37
	215
	124
	154
	296
	366
	359
	386
	323
	245
	2.505

	Total US$
	2.125
	2.276
	2.181
	2.366
	2.352
	2.423
	2.413
	2.439
	2.368
	2.287
	23.229

Fonte: Balanços Itaipu no site e peça 30.
127.	Como se constatou, a Aneel não fiscaliza e valida esses valores. O foco das fiscalizações realizadas pela Superintendência de Fiscalização Econômica e Financeira (SFF) é o fluxo financeiro da Conta de Comercialização da Energia de Itaipu na Eletrobras, gestora da conta. Portanto, a fiscalização dos contratos não está inserida no escopo dos trabalhos da Agência (peça 25) .
128.	Contraditoriamente, o MME, que se coloca na posição de órgão estrategista e não operacional, afirma que a Aneel deveria fiscalizar, mas na qualidade de estrategista, não havia percebido que, ao instituir anualmente a tarifa, a Aneel também assume tais dados como verdadeiros.
129.	Embora a Aneel entenda que a ela cabe fiscalizar apenas a Conta de Comercialização, observa-se que o art. 12 do Decreto 4.550/2002 estabelece outros itens.
Art. 12.  A Aneel estabelecerá, anualmente, a tarifa de repasse a ser praticada pela Eletrobras na comercialização da energia elétrica proveniente de Itaipu.
§ 1o  A tarifa referida no caput terá como base:  
I - o custo unitário do serviço de eletricidade de Itaipu disciplinado no Anexo "C" do Tratado de Itaipu;
II - o custo da remuneração por energia cedida pelo Paraguai; 
III - a parcela do diferencial referido no inciso VI do art. 2o, que será definida anualmente por meio de portaria interministerial dos Ministros de Estado da Fazenda e de Minas e Energia, decorrente da retirada do fator anual de reajuste de que trata o art. 6o da Lei no 11.480, de 2007; e 
IV - o saldo da conta Comercialização da Energia Elétrica de Itaipu, a que se refere o art. 20, assegurado o ressarcimento à Eletrobras dos custos por ela incorridos. 
130.	Ora, os dados da tarifa de repasse são fornecidos por Itaipu, que, atualmente, não são auditada pelo TCU. A Eletrobras considera como ato vinculado as suas atividades em relação à tarifa de repasse, já que, entende a Eletrobras, ser tarefa do Conselho de Administração de Itaipu o repasse dos dados referentes à tarifa. A estatal diz que confere os dados, mas não apresenta as planilhas que os compõem. O MME diz que sua missão é estratégica, e não operacional, e que cabe à Aneel a fiscalização dos dados. A Aneel diz que a fiscalização dos contratos não está inserida no escopo dos seus trabalhos, em que pese o art. 12 acima descrito elencar os itens das tarifas e nele estar todos os custos que as compõem. 
131.	Ainda, Itaipu, ao enviar um estudo por ela contratado sobre garantia física, o fez com vênia para dizer que a relação entre o TCU e a Itaipu Binacional está limitada ao conteúdo do Aviso 1/G/SG/SGAS/CJ/CISET/QIAU, de 3/3/2010, pelo Aviso Interministerial 140/MME/MRE, de 12/7/2011, e pelas providências que vêm sendo tomadas com vistas à criação de Comissão Binacional de Contas, desde que compatíveis com a Constituição brasileira e a Legislação nacional, nesta incluído o Tratado constitutivo da Itaipu Binacional (peça 67, p. 1) .
132.	Vê-se, portanto, uma situação de baixa governança e pouco controle. Sequer consegue-se rastrear informações mínimas sobre itens relevantes da conta de Itapu.
133.	Cabe nesse ponto apontar que à Eletrobras é atribuída a responsabilidade, em conjunto com a Ande, de decidir sobre o Relatório Anual, Balanço Geral e Conta de Resultados da ITAIPU, consoante §1º do artigo XXIV do Estatuto de Itaipu (Anexo A do Tratado de Itaipu) . 
134.	A aferição e o controle direto da Eletrobras, calcados na própria prerrogativa constante do Tratado acima explicitada, é um mecanismo de governança e controle à disposição da estatal brasileira, mas não o único. Outro meio de governança de controle se dá pela indicação de representantes no Conselho de Administração e Diretoria-Executiva da binacional.
135.	Conforme consta do Estatuto (artigo VIII) , ao Governo Brasileiro cabe a indicação de seis membros do Conselho de Administração, sendo que à Eletrobras cabe indicar dois membros e ao Ministério das Relações Exteriores cabe a indicação de um membro.
136.	Quanto aos membros da Diretoria-Executiva, cabe à Eletrobras a indicação de todos seus membros, os quais serão levadas para nomeação do Governo Brasileiro.
137.	Acerca da escolha e indicação dos Administradores de empresas estatais transnacionais, como o caso de Itaipu, ressalta-se que não há entendimento consolidado sobre a aplicabilidade, ou não, dos critérios estabelecidos na Lei 13.303/2015. Considerando que está sendo examinada pela SecexEstatais no âmbito do Acompanhamento do TC Processo 017.891/2017-5, a adequação das empresas estatais à mencionada lei, propõe-se encaminhar cópia do presente relatório àquela unidade técnica para que avalie a pertinência de incluir no escopo daquela fiscalização a avaliação quanto à adequação da indicação dos Administradores de empresas estatais transnacionais, como o caso de Itaipu, aos preceitos da Lei 13.303/2015.
138.	Dado o exposto, propõe-se determinar à Eletrobras que, no prazo de 15 dias: a) encaminhe todos os contratos de financiamento anteriores a 1997 que foram encerrados, evidenciando os cálculos das amortizações e encargos financeiros realizados até as renegociações que deram origem aos contratos atualmente em vigor, relatando as circunstâncias e fatos que encadearam as negociações a fim de conferir rastreabilidade e transparência ao que já foi pago à título de amortização e encargos; b) envie as planilhas eletrônicas, com todas as memórias de cálculo e vínculos, que estabeleceram o cálculo do fator de ajuste da inflação norte americana desde 2007.
139.	Cabe ainda propor determinação à Aneel, nos termos do inciso II do art. 250 do Regimento Interno do TCU, em conformidade com o art. 12 do Decreto 4.550/2002 e inciso III do art. 16 c/c o inciso X do art. 4º do Anexo I do Decreto 2.335/1997, insira em suas fiscalizações periódicas relativas ao repasse de custos da energia oriunda de Itaipu a aferição dos valores dos contratos de empréstimos, sua amortização, encargos e fator de reajuste da inflação norte americana, bem como avalie a efetividade do Sistema de Controle de Custos Administrativos implantado pela Eletrobras (por solicitação da Aneel) , informando ao Tribunal, no prazo de 30 dias, a previsão de realização dessas fiscalizações.
3.3.	Consulta Pública MME 36/2017, que trata da redução da garantia física de Itaipu e de usinas cotistas, viola os limites do Decreto 2.655/1998 
140.	Nesse ponto, o objetivo da auditoria é compreender as regras que definem a garantia física (GF) da UHE Itaipu no contexto da Consulta Pública MME 36/2017, a qual propunha reduzir a GF de Itaipu e demais usinas cotistas, bem como quantificar o impacto para os consumidores dessa redução. 
141.	Em abril de 2017, durante a 179ª Reunião do CMSE, esse comitê deliberou pela constituição de grupo de trabalho, coordenado pela Secretaria Executiva do MME, com o objetivo de elaborar propostas de aprimoramento do MRE (GT-MRE) . 
142.	O Relatório do mencionado GT, divulgado no âmbito da Consulta Pública 36/2017, consolida os estudos no tocante à viabilidade jurídica e à conveniência técnico-econômica de “violação dos limites de redução das garantias físicas de energia, previstos no Decreto 2.655/1998” (peça 17, p. 3) . 
143.	No entanto, esta violação dos limites de garantia física só seria aplicada, na proposta do MME, à UHE Itaipu e para as usinas concedidas em regime de cotas.
144.	Consta do Relatório do GT-MRE que, durante a renovação das concessões, ocorrida em 2012 (MP 579/2012) , não foram revistos os valores das garantias físicas; e que na revisão ordinária de Garantias Físicas de Energia, que resultou na publicação da Portaria MME 178/2017, foram respeitados os limites máximos de redução do Decreto 2.655/1998. Esses dois fatores, de acordo com o MME, acabaram mantendo no MRE defasagens de garantia física que poderiam ter sido mitigadas, o que aumenta a necessidade de compensação dessa situação por meio da contratação de energia de reserva.
145.	A proposta do Relatório Técnico do GT-MRE busca analisar os impactos de exceder os limites estipulados no Decreto 2.655/1998, somente para as usinas cotistas e Itaipu, a partir das seguintes considerações/justificativas: i) as receitas destes empreendimentos não estariam vinculadas à garantia física estabelecida; ii) o risco hidrológico é alocado ao consumidor regulado; iii) os investimentos de implantação, no caso das cotistas, já se encontram amortizados e/ou indenizados; e iv) a remuneração dos investimentos necessários não está atrelada à garantia física.
146.	Entende o MME, ainda, que a proposta de exceder os limites de redução da garantia física ajuda a aproximar a garantia física total do parque hidrelétrico da realidade da operação do sistema, promovendo a “redução dos riscos de deslocamento entre o MRE e a realidade operativa” (peça 17, p. 5) , ensejando uma maior previsibilidade para empreendedores de geração e adequando a precificação de risco destes investimentos.
147.	Segundo o estudo do MME, o mecanismo de contratação de energia de reserva, instituído pelo Decreto 6.353/2008, apesar de necessário à segurança do sistema no contexto atual, pode trazer efeitos adversos, acabando por “deslocar” a geração realizada pelas usinas hidrelétricas, com impactos comerciais para os empreendedores e aumento de custo para o consumidor. 
148.	O MME avalia que sua proposta tem como consequência a melhora nos níveis do Generation Scaling Factor (GSF) e redução da contratação de energia de reserva, já que a garantia física do sistema seria mais aderente à realidade da geração efetiva. O GSF representa a relação entre o volume de energia efetivamente gerado dentro do MRE e a garantia física total do conjunto das hidrelétricas, ou seja, expressa o risco hidrológico.
149.	Com base em cenários simulados, o MME analisou o impacto sobre o Fator de Reajuste do MRE, o GSF, considerando a violação dos limites de revisão da garantia física para Itaipu e cotistas, e sem a violação, e concluiu que “fica claro que a violação dos limites previstos no Decreto 2.655/1998 para as usinas cotistas e Itaipu permite uma melhora nos GSF esperados para o horizonte de 2018 a 2021 com elevação em torno de 1,5%” (peça 17, p. 10) .
150.	Em resumo, o GT-MRE apresenta sua conclusão afirmando que a violação dos limites de revisão da garantia física de Itaipu e usinas cotistas melhoraria os resultados do MRE, propiciando ambiente regulatório mais eficiente.
151.	Por outro lado, reconhece que a medida tende a elevar os custos da energia para os consumidores cativos a partir de 2018, mas também que favorece os consumidores que adquirem energia no mercado livre, por exigir menor contratação de energia de reserva (peça 17, p. 23) .
152.	Itaipu contratou estudo externo independente para avaliar a Garantia Física atribuída à usina e os impactos que sua alteração trará aos consumidores, bem como avaliou os eventuais acréscimos na garantia física dessa UHE relacionada à ampliação de seu parque gerador, ocorrida com a inclusão das unidades geradoras 9ª e 18ª em 2006 e 2007, e que não foram consideradas no âmbito das sucessivas revisões de sua garantia física (peça 68, p. 4) .
153.	Tal estudo foi encaminhado por meio da Eletrobras, em atenção à diligência da equipe de auditoria.
154.	A consultoria contratada foi a Thymos Energia, que elaborou o documento “Revisão da Garantia Física da UHE Itaipu – Avaliação Crítica da Metodologia de Cálculo e suas Consequências na CP MME 36/2017” (peça 67, p. 2) .
155.	O estudo da Thymos ressalta que a metodologia de cálculo da GF é uma abstração teórica adotada para fins de lastro comercial, e que não se justifica penalização permanente da GF de Itaipu, pois a fundamentação teórica não condiz com as mudanças que ocorreram na matriz elétrica nacional, nem mesmo na própria usina e sua hidrologia associada (peça 67, p 15) .
156.	A Thymos calculou que, com nova revisão da GF, haveria um aumento de 13,7%  no preço da energia de Itaipu para os consumidores regulados do Sudeste, Centro-Oeste e Sul, uma vez que as distribuidoras dessas regiões, compulsoriamente, compram energia da usina (peça 67, p. 21) .
157.	A consultoria levantou dois aspectos que, em sua conclusão, interferem na GF de Itaipu, aventando que a mesma deveria ser aumentada, e não reduzida. 
158.	O primeiro aspecto é que a vazão da bacia do Paraná está maior. A GF de Itaipu calculada com vazões de 1949-1956 a reduz ainda mais. De acordo com o estudo realizado por Itaipu, as vazões afluentes foram alteradas para maior em razão do desmatamento das florestas naturais, o que produziu um aumento da vazão média na bacia, tendo ocorrido de forma significativa na bacia afluente de Itaipu (peça 67, p. 24) . 
159.	Os trabalhos citados pela Thymos, que foram realizados por Itaipu, levantam a hipótese de não-estacionariedade das séries hidrológicas na bacia incremental de Itaipu, o que “traz à tona o debate sobre a consistência de todo o processo tradicional de cálculo da GF para Itaipu” (peça 67, p. 26) .
160.	Para dimensionar a diferença, mostra que a média da Energia Natural Afluente (ENA) no período crítico original de 1949-1956 é de 7.264 MWmédios, sendo que no novo período crítico (1970-1977) esta média é de 10.475 MWmédios, o que prejudicou o cálculo da GF de Itaipu (peça 67, p. 26) .
161.	O segundo aspecto são os valores da Indisponibilidade Forçada (TEIF) e Indisponibilidade Programada (IP) . O TEIF e IP são utilizados pela Empresa de Pesquisa Energética (EPE) para o cálculo da GF (peça 67, p. 27) .
162.	A indisponibilidade considerada na revisão ordinária da GF (11,1%) é discrepante dos valores apurados por Itaipu (5,4%) , o que impacta na disponibilidade considerada nos modelos e, portanto, prejudica o cálculo do valor da GF de Itaipu (peça 67, p. 28) .
163.	Consta do estudo que, nas revisões de GF para usinas com mais de sessenta meses de operação comercial, devem ser considerados os valores de TEIF e IP apurados pelo Operador Nacional do Sistema Elétrico (ONS) , exceto nos casos em que são permitidas declarações dos agentes. A principal razão identificada para tamanha diferença (11,1% e 5,4%) é a não realização, por parte de Itaipu, dos testes de indisponibilidade. Itaipu “não realiza este teste por orientação da Eletrobras, resultando em indisponibilidade adicional permanente na apuração dos indicadores pelo ONS” (peça 67, p. 27) . 
164.	Solicitou-se que a Eletrobras se pronunciasse acerca das razões pelas quais emitiu tal orientação, que se mostra prejudicial à Itaipu, cujos esclarecimentos prestados são analisados na seção a seguir. 
Comentários do MME e da Eletrobras
165.	O MME afirma que os questionamentos feitos pela Thymos fogem ao escopo da Consulta Pública 36/2017, além de ser extemporâneo. Esclareceu que a questão perdeu o objeto, pois a Consulta Pública 36/2017 não prosperou (peça 80, p. 7) .
166.	O MME justifica que a CP 36/2017 não prosperou porque o CMSE rejeitou a proposta do Grupo de Trabalho de aplicar integralmente a revisão ordinária de garantia física para a UHE Itaipu e para as UHEs que comercializem toda sua garantia física em regime de cotas (peça 80, p. 6) .
167.	A rejeição da proposta se deu em função de que “não haveria prazo suficiente para viabilizar a medida sem prejuízo da necessária previsibilidade, que deve ser preservada ao se buscar um aperfeiçoamento regulatório” (peça 83, p. 2) .
168.	 Contudo, o CMSE concluiu que as discussões deveriam ser levadas adiante, mas no âmbito das tratativas para revisão do Anexo C do Tratado Internacional e das discussões sobre a descotização das garantias físicas das usinas em regime de cotas (peça 95, p. 2) . 
169.	Já a Eletrobras foi instada a se manifestar a respeito da suposta orientação à Itaipu para que não realizasse o teste de disponibilidade.
170.	Em resposta, a Eletrobras não respondeu diretamente sobre o tema e se limitou a dizer que “a escolha do valor estabelecido na Portaria MME 484 de 11 de setembro de 2014, embora superior ao valor calculado por Itaipu e pelo ONS, levará ao mesmo valor final de garantia física para Itaipu, em função da limitação de redução máxima da garantia física do valor atual em relação ao valor anterior” (peça 76, p. 9) .
171.	A empresa afirma, ainda: “todavia, com os valores da Portaria, a UHE Itaipu será menos penalizada na contabilização mensal da CCEE, que ocorre quando os valores apurados pelo ONS superam os indicados para o cálculo da garantia física do Sistema Brasileiro” (peça 76, p. 9) .
Análise dos comentários do MME e da Eletrobras
172.	A questão não perdeu o objeto, como entende o MME. O fato de a Consulta Pública 36/2017 não ter tido resultado imediato não significa que o tema esteja abandonado, mesmo porque o próprio CMSE propôs tão somente a sua postergação para quando da revisão do Anexo C para 2023 (peça 95, p. 2) . Este anexo deverá ser revisto para definir, entre outras coisas, se a tarifa continuará sendo estipulada por custo, ou por mercado, e certamente não será uma negociação simples.
173.	Preliminarmente, de forma a propiciar maior clareza, é preciso definir três conceitos da modelagem do setor elétrico, para compreender o que foi proposto na Consulta Pública MME 36/2017, quais sejam: i) garantia física; ii) Mecanismo de Realocação de Energia (MRE) ; e iii) Energia de Reserva. 
i) Garantia física: Como o parque de geração brasileiro, em sua grande maioria, é composto por usinas hidrelétricas em cascata, o despacho das usinas é feito centralizadamente pelo Operador Nacional do Sistema Elétrico (ONS) . Cabe ao ONS a tarefa de gerenciar o despacho, de forma a minimizar o custo total de operação e garantir a segurança energética. Assim, a produção de energia elétrica de uma usina hidrelétrica (UHE) é definida diretamente pelo ONS, que considera a quantidade de água disponível para as usinas hidrelétricas, as restrições operacionais e a expectativa de custo de atendimento futuro, entre outras variáveis.
174.	A cada UHE é associada uma garantia física, que consiste na quantidade de energia que essa usina pode comercializar dado um critério de garantia de suprimento pré-estabelecido. Como consequência, teoricamente, garante-se que todos os contratos de energia sejam suportados por uma capacidade real de geração e impede-se a venda de energia em montante superior ao efetivamente disponível, considerando a série histórica de vazões.
175.	A garantia física é calculada sobre as hidrologias mais críticas do histórico, ou seja, corresponde, em tese, ao mínimo que a usina pode entregar, mesmo em momentos hidrológicos adversos. 
ii) Mecanismo de Realocação de Energia (MRE) . Pelo MRE, dada a soma da energia gerada por todas as UHE participantes do mecanismo, assegura-se que cada usina receberá, a cada ano de comercialização, independentemente de sua própria geração, fatia proporcional à sua garantia física.
176.	Se os geradores hidrelétricos participantes do MRE, como um todo, não produzirem energia suficiente para cobrir toda a garantia física das usinas integrantes do mecanismo, esses terão um valor de energia alocada menor que suas garantias físicas e terão que adquirir essa diferença no Mercado de Curto Prazo (MCP) . Ao passo que, se produzirem um valor maior, todos terão cobertos seus montantes de garantia física e a sobra, chamada de energia secundária, poderá ser liquidada ao valor do Preço de Liquidação das Diferenças (PLD) no MCP, rateado, novamente, de maneira proporcional às garantias financeiras de cada usina. 
iii) Energia de Reserva. Desde o ano de 2004 foi detectado um desequilíbrio estrutural do sistema elétrico, uma vez que a soma das garantias físicas atribuídas às usinas era maior que a garantia física total do sistema; ou seja, como a garantia física é o limite que a usina tem para comercializar por meio de contratos, havia mais contratos que energia para ser entregue.
177.	Para equacionar parte do desequilíbrio, o Decreto 6.353, de 16 de janeiro de 2008, instituiu o Encargo de Energia de Reserva (ER) , que corresponde à contratação de uma oferta adicional de energia destinada a aumentar a segurança no fornecimento de energia elétrica ao SIN. 
178.	Para restaurar o real equilíbrio, sem afetar os contratos existentes e os direitos das usinas geradoras que receberam as garantias físicas maiores que a real, foi acrescida a energia de reserva, que não agrega lastro comercial de garantia física para venda aos agentes de consumo do mercado, pois é comercializada exclusivamente no mercado de curto prazo. Dessa forma, os contratos de comercialização de energia já firmados, com base em certificados de energia assegurada destoantes do real, não foram alterados.
179.	Sob a modalidade de energia de reserva, foram contratados 4.885 MWmédios, correspondentes a nove leilões de energia de reserva, que custarão ao consumidor de energia cerca de R$ 116 bilhões, em um período de vinte anos (peça 63) . 
180.	Com a introdução desse mecanismo, o consumidor paga duplamente pela energia: primeiro, quando a distribuidora compra em leilão uma energia que não é suprida, pois os lastros comercial e físico da usina geradora contratada estão descasados; e, segundo, quando paga o encargo tarifário de energia de reserva.
181.	Dados esses esclarecimentos conceituais, busca-se contextualizar o que acontecerá se a garantia física de Itaipu for reduzida e quais os mecanismos legais existentes para tratar desse tema. 
182.	Segundo os §§ 4º e 5º do artigo 21 do Decreto 2.655/1998, os valores das garantias físicas associados à cada usina hidrelétrica serão revistos a cada cinco anos, ou na ocorrência de fatos relevantes, sendo que estas revisões não poderão implicar redução superior a cinco por cento (5%) do valor estabelecido na revisão anterior, e a redução deve se limitar a dez por cento (10%) do valor original da GF no decorrer da vigência do contrato de concessão. Ao fim do prazo de uma concessão, no entanto, não vigoram as restrições de limites previstas nesse decreto para revisão das GF.
183.	Desde 2004, com a publicação da Portaria MME 303/2004, estava prevista na legislação a necessidade da revisão ordinária das garantias físicas de todas as usinas do sistema elétrico no ano de 2014. Contudo, em 30/12/2014, foi publicada a Portaria MME 681/2014, postergando a vigência para 31/12/2015. Outras duas portarias do MME seguiram postergando, ano a ano, a revisão das garantias físicas (Portarias MME 537/2015 e 714/2016) . Por fim, a Portaria MME 178/2017, fixou a data de 1º/1/2018 para a revisão (peças 57 e 62) .
184.	Retome-se que já em 2004 foi detectado um desequilíbrio estrutural do sistema elétrico, uma vez que a soma das garantias físicas atribuídas às usinas era maior que a garantia física total do sistema; ou seja, como a garantia física é o limite que a usina tem para comercializar por meio de contratos, havia mais contratos que energia para ser entregue.
185.	Na ocasião, em 2004, conforme Portaria MME 303/2004 (peça 61) , foi feito um acerto no somatório das GFs das usinas do sistema no qual foi imputado exclusivamente à Itaipu a redução de 430 MWmédios em sua GF, que passou de 8.612 MWmédios para 8.182 MWmédios. 
186.	Em 2006 e 2007 a usina de Itaipu implantou duas novas turbinas e aumentou a sua capacidade instalada em 1.400 MW, passando de 12.600 MW para 14.000 MW, sem que a sua GF tenha aumentado.
187.	Finalmente, em 2017, foi realizada a revisão ordinária de garantias físicas de todas as usinas despachadas centralizadamente no SIN, porém somente considerando variáveis econômicas, já que não foram finalizados os estudos essenciais para a completa revisão das garantias físicas, tais como, usos consuntivos da água, produtibilidade das usinas e curvas cota-área-volume dos reservatórios, que são dados básicos e essenciais ao recálculo adequado das garantias físicas. Conforme constante da Portaria MME 178 (peça 57) , de 3/5/2017, a GF de Itaipu foi reduzida para 7.772,9 MWmédios, ou seja em 5%, respeitando os limites do Decreto 2.655/1998. Essa redução começou a vigorar a partir de 1º/1/2018. 
188.	Como já mencionado, o objeto da Consulta Pública 36/2017 foi para a “avaliação dos limites de revisão de garantia física de energia de usinas hidrelétricas” (peça 17) . 
189.	Essa consulta advém do reconhecimento do Ministério que, desde 2014, quando do registro de grave crise hídrica, diversas características do MRE foram objeto de questionamentos, gerando ações judiciais e liminares que vem inviabilizando o eficiente funcionamento do Mercado de Curto Prazo (peça 17, p. 3) . Assim, o Ministério criou um grupo de trabalho para avaliar as GF e identificar medidas estruturais que pudessem garantir a sustentabilidade do MRE. 
190.	Pela proposta, a GF de Itaipu seria reduzida de 8.182 MWmédios para 7.193,8 MWmédios, ou seja, reduziria mais 988,2 MWmédios, o que representa 12,08% em relação à garantia física vigente até 2017 e 16,46% em relação a garantia física de 2004. Com o limite de 5% respeitado, a redução que entrou em vigor em 2018 é de 409,1 MWmédios. Isto significa que a CP 36/2007 propunha reduzir a GF de Itaipu em mais 579,1 MWmédios. 
191.	Essa mudança teria forte impacto ao consumidor brasileiro, pois Itaipu transfere para o consumidor todo o seu custo de produzir a energia, ou seja, o consumidor paga pela potência da usina e terá como contrapartida o lastro de uma garantia física muito inferior.
192.	Além disso, é importante demonstrar como Itaipu contribui para o MRE, já que a diferença entre a real produção de energia e a sua garantia física constitui energia secundária. Esse excedente é rateado com as demais usinas participantes do MRE. 
193.	Itaipu, ao contrário da maioria das usinas hidrelétricas do sistema, gera muito mais que a sua garantia física, produzindo, em média, um excedente de energia de 2,7 mil MWmédios (peça 47, p. 3) . De acordo com regra do MRE, os excedentes são rateados com o consumidor. Conforme Tabela 7, em fevereiro de 2017, por exemplo, Itaipu gerou 12.118 MWmédios e o excedente de 3.936 MWmédios foi rateado entre as usinas integrantes do MRE.
194.	Para dimensionar essa energia excedente de Itaipu é preciso registrar que, de acordo com as regras do MRE, Itaipu vende o equivalente à sua garantia física por US$ 28,73/kW.mês, o que corresponde a aproximadamente R$ 120/MWh. Entretanto, na parte que excede a sua garantia física, há outra tarifa, que é quase um terço menor: R$ 33,06 MWh. Essa é a Tarifa de Energia de Otimização (TEO) (peça 52, p. 9 e peça 53) .
195.	Isto é, vendeu, entre setembro/2016 e setembro/2017, 8.182 MWmédios por R$ 120/MWh, e os 2.721 MWMédios excedentes (média de 13 meses) , vendeu por R$ 33,06/MWh. Essa TEO é paga pelos integrantes do MRE que recebem parte da energia gerada a mais por Itaipu.
196.	Com a redução da garantia física da usina, haverá um montante maior de energia excedente a ser valorada por preço um terço inferior à tarifa de Itaipu, que beneficiará as usinas participantes do MRE.
197.	Caso a garantia física mude e passe para 7.193,8 MWmédios, e ainda considerando o exemplo da geração média de Itaipu no período avaliado (setembro/2016 e setembro/2017) , o excedente que, era de 2.721 MWmédios, será acrescido de 988,2 MWmédios; com isso, as usinas do MRE terão disponíveis 3.709,2 MWmédios a preço de TEO. Em contrapartida, o consumidor, por meio da distribuidora, pagará a tarifa de potência (aproximadamente R$ 120/MWh) , já que o custo total da produção e administração de Itaipu está na Cuse, porém receberá o lastro de uma garantia física muito inferior.
198.	Para quantificar o valor dessa energia, 988,2 MWmédios, usando como parâmetro a própria tarifa de Itaipu, em um ano o consumidor arcará com R$ 1.038.795.840 (988,2 MWmédios x 8.760 horas/ano x R$ 120/MWh) .
Tabela 10 -  Geração x Garantia Física da UHE Itaipu
	 	 
	Produção em Mwmédios
	Garantia Física Mwmédios
	Energia secundária MRE MWmédios 

	Data
	A
	B
	C = A - B

	Setembro/16
	11.577
	8.182
	3.395

	Outubro/16
	11.326
	8.182
	3.144

	Novembro/16
	11.438
	8.182
	3.256

	Dezembro/16
	11.860
	8.182
	3.678

	Janeiro/17
	11.661
	8.182
	3.479

	Fevereiro/17
	12.118
	8.182
	3.936

	Março/17
	11.541
	8.182
	3.359

	Abril/17
	10.092
	8.182
	1.910

	Maio/17
	10.355
	8.182
	2.173

	Junho/17
	10.316
	8.182
	2.134

	Julho/17
	10.023
	8.182
	1.841

	Agosto/17
	9.654
	8.182
	1.472

	Setembro/17
	9.786
	8.182
	1.604

	Média 13 meses
	10.903
		2.721

Fonte: Eletrobras (peça 47, p. 3) .
199.	Como já mencionado, há um desequilíbrio estrutural no sistema que se busca equilibrar penalizando apenas as usinas cotistas e Itaipu, o que fere o princípio constitucional da eficiência previsto no art. 37 da CF/1988. 
200.	Assim, permanece a preocupação inicial da equipe de auditoria, pois, embora a proposta fosse para vigorar já em 2018, foi postergada para a revisão de 2023. Contudo, há questões que devem ser consideradas ao se tratar do tema na revisão do Anexo C. 
201.	Primeiro, é o fato de serem usados critérios diferentes para apenas algumas usinas, e justamente as usinas que afetam somente os consumidores cativos e beneficiam os consumidores livres, como bem registrou o grupo de trabalho (peça 17, p. 23) . O Decreto 2.655/1998 limita a redução da garantia física em 5%, e limita também a administração pública de atuar de forma diferente, pois deve ser respeitado o princípio constitucional da legalidade (art. 37 da CF/88) . 
202.	Segundo, porque a revisão proposta fere o § 1o  do art. 11 do Decreto 4.550/2002, que estabelece que os montantes de energia de Itaipu são calculados com a mesma metodologia empregada no cálculo da garantia física, a título de energia assegurada, das usinas participantes do MRE, e estarão sujeitos a revisões com a mesma periodicidade e nas mesmas condições.
203.	Terceiro, porque a proposta esboçada na Consulta Pública MME 36/2017 fere o princípio constitucional da eficiência, definido no art. 37 da CF/1988, na medida em que penaliza a Usina de Itaipu com a redução de sua garantia física, mesmo sendo essa a que mais gera excedente no Brasil, o que deveria ser incentivado. 
204.	Itaipu teve redução, em 2004, de 430 MWmédios para minimizar o desequilíbrio estrutural do sistema elétrico, uma vez que a soma das garantias físicas atribuídas às usinas era maior que a garantia física total do sistema. Essa redução em 2004 se deu mesmo com a previsão do acréscimo de 1.400 MW à capacidade instalada da usina em 2006 e 2007.
205.	Em 2018, por meio da Portaria MME 178/2017 (peça 57) , houve redução de 409,1 MWmédios, resultante da revisão ordinária das garantias físicas. Mesmo assim, com o objetivo de reduzir o desequilíbrio estrutural do sistema e de melhorar o resultado do MRE, o MME propõe, novamente, redução de outros 579,1 MWmédios, a qual trará ganhos tão somente para outros agentes do Mercado de Realocação de Energia.
206.	Na situação posta, querer resolver os problemas do MRE reduzindo a GF de algumas selecionadas usinas compromete os objetivos almejados de manter o risco de déficit (estimado por sofisticados modelos que utilizam os equivocados valores de garantias físicas como parâmetro) em níveis aceitáveis. Mesmo porque a solução encontrada para forçar esse equilíbrio é cara e compromete a eficiência do sistema.
207.	No que tange aos valores da Indisponibilidade Forçada (TEIF) e Indisponibilidade Programada (IP) , o estudo apresentado por Itaipu mostra que, nas revisões de garantias físicas para usinas com mais de sessenta meses de operação comercial, devem ser considerados os valores de TEIF e IP apurados pelo ONS, exceto nos casos em que são permitidas declarações dos agentes. Ocorre que, enquanto a indisponibilidade considerada na revisão ordinária da GF foi da ordem de 11,1%, os valores apurados por Itaipu foram de 5,4%. Essa diferença prejudicou o cálculo do valor da GF de Itaipu (peça 67, p. 28) .
208.	A principal razão identificada pelo autor do estudo para tal diferença (11,1% e 5,4%) é a não realização, por parte de Itaipu, do teste de disponibilidade. Itaipu “não realiza esse teste por orientação da Eletrobras, resultando em indisponibilidade adicional permanente na apuração dos indicadores pelo ONS” (peça 67, p. 27) .
209.	Questionada sobre tal orientação, a Eletrobras respondeu de forma evasiva à pergunta da equipe de auditoria e não elidiu as dúvidas que pairam quanto à não realização do teste de disponibilidade (peça 76, p. 9) .
210.	Assim, considerando que houve atualização por parte da Aneel sobre a regulação da indisponibilidade, qual seja, a Resolução Normativa Aneel 756/2016, que aprovou o Procedimento de Rede – Submódulo 10.13 – do Operador Nacional do Sistema Elétrico (ONS) , o qual condiciona a todos os empreendimentos de geração a fornecer dados de geração e de indisponibilidade (peça 104) , propõe-se determinar ao MME que, ao seguir nas tratativas de revisão do Anexo C no que se refere à garantia física de Itaipu, conforme proposto pelo Comitê de Monitoramento do Setor Elétrico na 192ª reunião extraordinária, de 22/11/2017, leve em conta: a) o limite imposto pelo Decreto 2.655/1998; b) o Decreto 4.550/2002; d) o art. 37 da CF/1988; e d) o Submódulo 10.13 – Geração e Indisponibilidade – do Procedimento de Rede do Operador Nacional do Sistema Elétrico (ONS) , bem como de suas potenciais consequências ao consumidor brasileiro. 
3.4.	Inconsistências na metodologia do cálculo do risco hidrológico de Itaipu
211.	Nesse item, buscou-se identificar se a metodologia adotada pela Aneel para o cálculo do risco hidrológico de Itaipu é aderente à Lei 13.203, de 8/12/2015, que dispõe, entre outros temas, sobre a repactuação do risco hidrológico de geração de energia elétrica.
Risco hidrológico
212.	Risco hidrológico é o risco de a geração do conjunto das hidrelétricas participantes do Mecanismo de Realocação de Energia (MRE) não atingir a soma das garantias físicas.
213.	O Mecanismo de Realocação de Energia (MRE) é um mecanismo financeiro que visa o compartilhamento dos riscos hidrológicos que afetam os agentes de geração, buscando garantir a otimização dos recursos hidrelétricos do Sistema Interligado Nacional (SIN) .
Figura 2: Funcionamento do MRE
 
Fonte: CCEE
214.	Até o ano de 2015, o risco hidrológico era de responsabilidade do gerador. Essa era uma premissa básica do sistema. Assim, os geradores que não atingissem a sua garantia física, após a apuração do MRE, eram obrigados a cobrir a diferença pela energia faltante. No caso de Itaipu, o risco hidrológico era contabilizado na Conta de Comercialização da Energia de Itaipu.
215.	Em dezembro de 2015, por meio da Lei 13.203/2015, facultou-se a repactuação desse risco, mediante o pagamento de um prêmio de risco por parte do gerador. Assim, tanto o risco hidrológico, a partir de então arcado pelo consumidor, quanto os respectivos prêmios, passaram a ser cobertos pela Conta Centralizadora dos Recursos de Bandeiras Tarifárias (Conta Bandeiras) .
216.	Com a mudança, o risco hidrológico associado à comercialização da energia de Itaipu deixou de ser contabilizado na Conta de Comercialização da Energia de Itaipu, passando a ser assumido pelo consumidor, por meio das concessionárias de distribuição, na proporção de suas cotas de energia. Essas cotas de energia são distribuídas com base na garantia física das usinas geradoras contratadas.
217.	Ocorre que, além da energia contratada (garantia física) , também a energia não vinculada à potência contratada (energia excedente) foi considerada no cálculo do Risco Hidrológico de Itaipu, que é alocado às distribuidoras cotistas, com direito de cobertura pela Conta Bandeiras.
218.	Como resultado dessa alocação, a Eletrobras deixou de receber a receita da energia excedente, mas foi obrigada a honrar com os pagamentos a Itaipu.
219.	Como a própria Aneel deixou registrado na Nota Técnica 391/2016-SGT/Aneel, de 8/12/2016, o cálculo do Risco Hidrológico de Itaipu deveria considerar apenas os resultados do mercado de curto prazo e do MRE relativos à potência contratada, sendo a receita no MRE associada à energia não vinculada contabilizada como crédito à Eletrobras, para fazer frente aos encargos a serem pagos à Itaipu. 
220.	Com isso, a Aneel não precisaria prever esses custos anualmente na tarifa de repasse, a Eletrobras não estaria sujeita às exposições financeiras mensais ao longo do ano, e o consumidor não arcaria com custos financeiros de eventual déficit na conta de comercialização da usina em função da energia não vinculada à potência contratada (peça 52, p. 8) .
221.	A distorção ocorreu em 2015 e 2016. Quando da fixação da tarifa de 2017, a Eletrobras mostrou a distorção à Aneel, que acrescentou a previsão de receita de US$ 85.719.234,91 na tarifa de 2017 (peça 52, p. 7) . Ressalta-se que a Aneel fez tal acréscimo de forma antecipada, pois a regra de comercialização só mudou para a tarifa de 2018. 
222.	Para corrigir tal disfunção, a Aneel realizou a Audiência Pública 59/2017, por meio de intercâmbio documental, cujo prazo terminou em 20/11/2017. Conforme Nota Técnica 171/2017-SRM/Aneel (peça 49, p. 12) , a audiência propôs modificar a regra de comercialização – uma vez que a Eletrobras não possui a contrapartida financeira da compensação do MRE que foi alocada aos agentes cotistas – de sorte que a Eletrobras receba a receita da energia excedente remunerada pela Tarifa de Energia de Otimização (TEO) . 
Comentário da Eletrobras e Aneel
223.	A Eletrobras faz breve consideração acerca desse ponto, dizendo apenas que o caso já foi resolvido com a Audiência Pública 59/2017, que mudou a regra de comercialização da CCEE para 2018 (peça 76, p. 9-10) . 
224.	Por sua vez, a Aneel esclarece que a redução nos custos da Conta Bandeiras em 2017 se deu em razão de ter descontado do custo do risco hidrológico total de Itaipu, a receita do MRE relativa à energia excedente, não vinculada à energia contratada por meio de quotas (peça 77, p. 1) .
225.	Para a energia contratada, a Eletrobras já recebe uma previsão para a cobertura dos custos associados quando do cálculo da tarifa de repasse, no entanto, quando a usina de Itaipu gera mais que sua garantia física, passa a existir uma energia excedente (não vinculada) que também gera encargos a serem pagos à Itaipu. Esses encargos devem ser arcados pelos participantes do MRE, por meio do pagamento da Tarifa de Energia de Otimização (TEO) de Itaipu (peça 77, p. 2) .
226.	A partir de 2015, a Eletrobras passou a arcar mensalmente com essa despesa, mas em contrapartida não tinha uma receita equivalente, uma vez que a mesma estava sendo considerada na apuração do risco hidrológico de Itaipu repassado às distribuidoras (peça 77, p. 2) . 
227.	Consta da Nota Técnica 391/2016-SGT, o entendimento da Aneel, advindo de reivindicação da Eletrobras, de que o cálculo do risco hidrológico deveria considerar apenas os resultados do mercado de curto prazo e do MRE relativos à potência contratada, sendo que a parte associada à energia não vinculada não deveria entrar no cálculo do risco hidrológico. 
228.	A Aneel esclarece que, ao repassar uma previsão dos custos dos encargos da energia não vinculada em 2017 (US$ 85 milhões) para a Conta de Comercialização da Energia de Itaipu, previamente à alteração da regra de comercialização relativa ao cálculo do risco hidrológico de Itaipu, procurou evitar despesas não cobertas por parte da Eletrobras, e, consequentemente, o pagamento de juros de empréstimos pelos consumidores em caso de déficit da conta de comercialização de Itaipu  (peça 77, p. 2) .
229.	Segundo a Aneel, com relação à Conta Bandeiras, o efeito da regra de cálculo do risco hidrológico de Itaipu que vigorou de 2015 a 2017 beneficiou o consumidor, uma vez que a receita do MRE relativa à energia excedente de Itaipu, remunerada via TEO, reduziu o custo do risco hidrológico de Itaipu repassado às tarifas, neutralizando o efeito do custo da remuneração que incidiria no eventual déficit da conta de comercialização de Itaipu  (peça 77, p. 2) .
230.	Com relação à atualização financeira da Conta Bandeiras, quando do cálculo tarifário de uma distribuidora, o valor é atualizado, e o Risco Hidrológico de Itaipu também é repassado às tarifas com a devida atualização. 
231.	Os recursos da Conta Bandeiras são considerados como “adiantamento” do reajuste tarifário da distribuidora, e, portanto, quando do evento tarifário, é descontado no cálculo da tarifa, enquanto o Risco Hidrológico de Itaipu é considerado como um custo, sendo adicionado no cálculo da tarifa. Com isso, a Conta Bandeiras é considerada tendo um sinal negativo e o risco hidrológico um sinal positivo. Neste contexto, uma tarifa de repasse maior de Itaipu, como foi a aprovada para o ano de 2017, procurou evitar custos com juros de empréstimos, pois a conta de comercialização ficaria menos negativa  (peça 77, p. 2) .
232.	Por fim, a Aneel afirma que fez a modificação e que a nova regra, que foi objeto da Audiência Pública 59/2017 e culminou com a Nota Técnica 383/2017–SGT/Aneel, de 20/12/2017, passou a valer para a tarifa de 2018, retirando do cálculo a previsão do custo dos encargos da energia não vinculada de Itaipu (peça 77, p. 2-3) .
Análise do Comentário da Aneel e Eletrobras
233.	Eletrobras e Aneel informam que houve modificação no fato relatado pela auditoria e que a nova regra passou a valer para a tarifa de 2018.
234.	As justificativas da Aneel são de que, mesmo em um ambiente de falha metodológica quanto à alocação dos resultados de Itaipu no Mecanismo de Realocação de Energia (MRE) e Mercado de Curto Prazo (MCP) , não houve danos para o consumidor, uma vez que a receita do MRE relativa à energia excedente de Itaipu, remunerada via TEO, reduziu o custo do risco hidrológico de Itaipu repassado às tarifas, neutralizando o efeito do custo da remuneração que incidiria no eventual déficit da conta de comercialização de Itaipu  (peça 77, p. 2) . 
235.	Ocorre que a Aneel não mostrou se, de fato, houve essa neutralidade. Constatou-se, nessa auditoria, que a Eletrobras, por 2 anos, fez os repasses a Itaipu sem a devida receita relativa à energia não vinculada. 
236.	Para honrar com as obrigações junto à Itaipu, a estatal usou seus recursos ordinários, na forma de empréstimos para a Conta de Comercialização de Itaipu. Tais empréstimos são remunerados e repassados à Eletrobras (principal e juros) nos anos subsequentes ao seu uso. O pagamento desses juros é repassado ao consumidor, apesar de ser uma despesa que poderia ter sido evitada, como a própria Aneel admite (peça 52, p. 7) .
237.	Ainda no que diz respeito ao fundamento da justificativa da Aneel de que houve compensação para o consumidor em razão da redução do risco hidrológico de Itaipu, solicitou-se à Aneel quais os reais valores ressarcidos à Eletrobras de energia não vinculada de 2015 a 2017. Em resposta, a Aneel informa que “nos anos de 2015 e 2016 não foram informados e nem considerados no cálculo da tarifa de repasse valores referentes à energia não vinculada” (peça 106 e peça 110) . Tal resposta não se coaduna com a afirmativa dada pela reguladora de que a regra que vigorou de 2015 a 2017 beneficiou o consumidor. 
238.	É certo que, na tarifa de 2017, o problema foi amenizado, pois a Aneel se antecipou à mudança da regra e inseriu na tarifa US$ 85 milhões (aumento de 2,29% na tarifa) para que a Eletrobras honrasse com Itaipu a energia não vinculada. A partir de 2018, essa falha regulatória foi corrigida. 
239.	A Eletrobras foi questionada pela equipe para esclarecer se somente percebeu a distorção em 2017. Em resposta, informou que percebeu a inconsistência em 2015, porém afirmou que a alteração na legislação que transferiu o resultado de MRE e MCP da UHE Itaipu para a Conta Bandeiras se deu pelo Decreto nº 8.401, de 4/2/2015, quando a Aneel já havia homologado a Tarifa de Repasse para o ano de 2015 (peça 86, p. 2) .
240.	Justificou que à época havia um prazo exíguo para a apresentação e revisão de todos os cálculos e previsões para a definição de um valor, em US$/kW, para acrescentar à Tarifa de Repasse a ser aplicada em 2016. Assim, optou por não considerar o valor naquele momento, reavendo os montantes pagos e não recolhidos através do saldo da Conta de Comercialização da Energia de Itaipu. A Eletrobras informou à Aneel que apresentaria as informações necessárias para a inclusão do montante a ser pago em virtude da energia não vinculada, na Tarifa de Repasse, a partir de 2017  (peça 86, p. 2) .
241.	A justificativa da Eletrobras não é coerente, pois a Aneel, assim que percebeu (com o alerta da Eletrobras) a distorção, fez a correção mesmo que a regra de comercialização estabelecesse alocação diferente. Dizendo de outro modo, a Aneel acrescentou US$ 85 milhões na tarifa de 2017 para evitar custo da exposição financeira da Eletrobras e somente depois mudou a regra.
242.	Caso a Eletrobras tivesse alertado a Aneel sobre a distorção já em 2015, teria sido evitado custo de repasse de juros para o consumidor, pois ela é remunerada pelo empréstimo de recurso ordinário que faz para a Conta de Comercialização de Itaipu. 
243.	Durante 2015 e 2016 a Eletrobras conviveu com essa distorção, arcou com o custo da energia de Itaipu, vinculada e não vinculada, porém, a tarifa de repasse cobria apenas o custo da energia vinculada. A falta de recursos financeiros para cobrir os custos da energia não vinculada causou déficit na Conta de Comercialização e impactou o cálculo da tarifa de repasse do ano subsequente.
244.	Solicitou-se que a Eletrobras explicitasse os valores pagos da energia não vinculada. Houve discrepância de informação entre o Departamento de Engenharia e o Departamento de Operações Financeiras quanto a esses valores. De acordo com a peça 103, observa-se que a diferença entre os dois departamentos alcança o valor de US$ 89 milhões. 
245.	A justificativa dada pela Eletrobras para tal diferença é que a Engenharia utilizou os números fundamentados na medição da energia junto à CCEE, e o Financeiro utilizou os números apresentados à Engenharia para encaminhamento à Aneel para compor o cálculo tarifário. A Empresa afirmou que havia um descompasso em razão de a Engenharia incorporar valores que foram utilizados por Itaipu como cessão de créditos ao Tesouro Nacional para quitação dos contratos 424/TN e 425/TN (contratos de cessão de crédito) . Afirmou, ainda, que o valor que deve ser considerado correto é o do Departamento Financeiro, pois representa o montante pago a Itaipu, tendo em vista todo o encontro de contas com o Tesouro Nacional (peça 103, p. 2) .
246.	Considerando-se como verdadeiros os dados do Departamento Financeiro, apresenta-se a seguir os pagamentos à Itaipu relativos à energia cedida não vinculada. Nessa tabela está o valor de 2015, que totaliza US$ 33,8 milhões; e o valor de 2016, que totaliza US$ 81,7 milhões. Nesses dois anos não houve receita para a energia não vinculada, pois a Eletrobras emprestou tais valores para a Conta de Comercialização de Itaipu. No ano de 2017 há uma curiosidade, a Eletrobras previu US$ 85 milhões, a Aneel incluiu esse valor na tarifa, mesmo sem a regra de comercialização permitir, mas o valor real foi mais que o dobro, em torno de US$ 188 milhões (peças 89 e 96) . A Tabela 11, a seguir, traz um resumo dos valores relacionados à energia cedida não vinculada nos anos de 2015 a 2017.
Tabela 11 - Valores Energia Cedida não vinculada em US$
	Ano
	Royalties
	Ressarcimento
	Cessão
	Total

	2015
	26.430.319
	2.033.101
	5.344.776
	33.808.196

	2016
	61.484.282
	4.729.560
	15.530.233
	81.744.075

	2017
	32.984.561
	2.537.273
	152.872.713
	188.394.547

	 Total US$

	303.946.818

		Fonte: Eletrobras, peças 89 e 96.
247.	Tentou-se identificar o montante dos empréstimos feitos pela Eletrobras para cobrir o déficit de 2015 e 2016, relativo à energia não vinculada, os quais foram ressarcidos e remunerados pelos consumidores por meio da taxa BBExtramercado. Entretanto, em reunião junto à Aneel, foi informado à equipe que não havia possibilidade de identificar o que é energia vinculada ou não vinculada. Já a Eletrobras informou que não consegue dar tal informação tendo em vista que os montantes emprestados pela companhia para a Conta Itaipu não eram designados por rubrica específica, pois, quando dos empréstimos, a conta da Eletrobras supria o que fosse necessário para cobrir a Conta de Comercialização da energia de Itaipu e não para uma fatura específica (peça 103, p.2) . 
248.	A informação dada pela Eletrobras acerca do montante de juros (R$ 399 milhões) pagos pelo consumidor nos anos de 2015 e 2016 foi, respectivamente, de R$ 392,6 milhões e de R$ 6 milhões, conforme tabela que segue, mas não se sabe quanto desses R$ 399 milhões é exclusivo da energia não vinculada  (peça 96, p. 2) . 
Tabela 12 - Valores empréstimos e juros Eletrobras supriu Conta Itaipu em R$
	Empréstimos Eletrobras para Conta Itaipu
	2015
	2016
	2015-2016

	Saldo Devedor A
	3.587.564.852
	481.296.529
	4.068.861.381

	Empréstimo obtido B
	1.703.573.663
	0
	1.703.573.663

	Amortização C
	-4.809.841.986
	-481.296.529
	-5.291.138.515

	Saldo devedor D = A + B + C
	481.296.529
	0
	481.296.529

	Juros

	0

	Juros a pagar E
	392.960.226
	6.281.000
	399.241.226

	Juros pagos F
	-392.960.226
	-6.281.000
	-399.241.226

	Saldo Devedor F + E
	0
	0
	0

	Total devolução C + F
	-5.202.802.212
	-487.577.529
	-5.690.379.741

Fonte: Eletrobras peça 96, p.2.
249.	Observa-se que, no ano de 2015, houve necessidade intensa de recursos ordinários da Eletrobras para fazer frente aos compromissos com Itaipu. Grande parte desse valor de empréstimo (R$ 4,8 bilhões) se deu por exposição ao mercado de curto prazo, ocasião em que as usinas hidrelétricas tiveram que arcar com tais valores em razão da crise hídrica, mas não se sabe quanto desse valor foi para cada rubrica.
250.	Em resumo, há três fatos a registrar:
i) a Aneel ter regulado o problema de forma indevida, uma vez que, quando da alocação do resultado financeiro do risco hidrológico de Itaipu, não foi repassada receita à Eletrobras, corrigindo a situação somente a partir de 2018. Destaca-se, contudo, que foram acrescentados à tarifa de 2017 cerca de US$ 85 milhões, provocando 2,29% de acréscimo na tarifa daquele ano, o que representou um mérito de atuação ao reconhecer o equívoco e fazer a previsão mesmo contra a norma vigente, em reconhecimento de que havia uma distorção; 
ii) a Eletrobras não ter reivindicado, já em 2015, o repasse da receita relativa ao MRE e MCP da energia não vinculada. A estatal passou a arcar mensalmente com essa despesa, mesmo sem receita equivalente, uma vez que a mesma estava sendo considerada na apuração do risco hidrológico de Itaipu, o que a obrigou a usar recursos ordinários para pagar a energia não vinculada à Itaipu nos anos de 2015 e 2016; e
iii) o consumidor arcou com custos financeiros extras que poderiam ter sido evitados, porém não se sabe quanto dos R$ 399 milhões (2015 e 2016) , relativos à remuneração recebida pela Eletrobras oriunda de empréstimos para a Conta de Comercialização de Itaipu, são referentes à energia não vinculada.
251.	Mais uma vez, não foi possível aferir, durante a auditoria, o valor pago pelo consumidor que poderia ter sido evitado caso a Aneel tivesse repassado à Eletrobras a receita da energia não vinculada, bem como se a Eletrobras tivesse imediatamente reivindicado junto à Aneel o valor que lhe era devido. Como essa informação é importante para se dimensionar quanto custou ao consumidor essa distorção, entende-se pertinente determinar que a Aneel, em conjunto com a Eletrobras, em um prazo de 30 dias, informe a esta unidade técnica os montantes pagos para a Eletrobras na rubrica energia não vinculada de Itaipu, no período de 2015 a 2017, discriminando o que foi pago de energia não vinculada e o que foi pagamento dos respectivos juros, com as devidas memórias de cálculo.
4.	NEGOCIAÇÕES REALIZADAS COM O PARAGUAI NOS ÚLTIMOS DEZ ANOS E AÇÕES PREPARATÓRIAS PARA A REVISÃO DO ANEXO C INTEGRANTE DO TRATADO INTERNACIONAL BRASIL-PARAGUAI EM 2023
252.	Nesse capítulo, foram identificadas as consequências das negociações realizadas na última década com o Paraguai, bem como as perspectivas e as bases que norteiam a preparação do Brasil para a revisão do Acordo entre Brasil e Paraguai em 2023.
253.	Os principais destaques são: (i) o passivo de R$ 945 milhões que foi transferido do Tesouro para os consumidores; (ii) a ausência de estudos técnicos que justifiquem o teto de 15,3 para o fator multiplicador sobre o encargo de cessão de energia do Paraguai; e (iii) ausência de diretrizes para a revisão do Anexo C integrante do Tratado Internacional que ocorrerá em 2023.
4.1.	Renegociações ad hoc de cláusulas financeiras do Tratado trouxeram impactos para o consumidor brasileiro
254.	Este item busca avaliar o impacto para o consumidor da edição da Lei 13.360/2016, que repassou da União para os consumidores os custos decorrentes do encargo de cessão de energia relativo ao Tratado de Itaipu.
255.	De acordo com o Projeto de Decreto Legislativo 2.600/2010, que propunha aprovar as notas reversais entre o Governo da República Federativa do Brasil e o Governo da República do Paraguai sobre as Bases Financeiras do Anexo C do Tratado de Itaipu, firmadas em 1º de setembro de 2009 (peça 60, p. 4) :
 (...) o numeral III.8 do Anexo C do Tratado previa que, pela “cessão de energia”, uma Parte pagaria a outra o equivalente a US$ 300/GWh. Esse dispositivo foi objeto de duas alterações, que incluíram um “fator multiplicador”, aplicável sobre o valor de US$ 300 estipulado inicialmente pelas Partes. A primeira alteração do numeral III.8 do Anexo C do Tratado deu-se em 1986 (quando as primeiras turbinas de Itaipu já estavam em operação) , por meio de um Acordo por Notas Reversais, assinado em 28 de janeiro daquele ano. (...) 
256.	Em 2005, já sob a égide da Constituição vigente, o texto do numeral III.8 do Anexo C do Tratado de Itaipu é uma vez mais alterado, para determinar que “o valor estabelecido no numeral III.8 do Anexo C do citado Tratado, ou seja, o montante necessário para a compensação a uma das Altas Partes Contratantes por gigawatt-hora cedido à outra Alta Parte Contratante, passe a ser multiplicado por 5,1 (cinco inteiros e um décimo) , a partir de 1 de janeiro de 2006.”  
257.	Em 2011, o fator de multiplicação aplicado aos valores estabelecidos no Anexo C do Tratado de Itaipu para pagamento por cessão de energia do Paraguai passou de 5,1 para 15,3. A diferença de 10,2 era arcada pelo orçamento geral da União, conforme notas reversais submetidas ao Congresso Nacional brasileiro (peça 51) .  
258.	Contudo, no período de novembro de 2015 a dezembro de 2016, o Tesouro não pagou a diferença de 10,2 no fator de multiplicação, o que causou um passivo de R$ 945 milhões, que foi incorporado à tarifa arcada pelos consumidores, por determinação da Lei 13.360, de 17 de novembro de 2016 (peça 52, p. 7) .
259.	Esse passivo foi incorporado à tarifa do ano de 2017, razão pela qual o resultado da Conta de Comercialização da Energia de Itaipu, que deveria ser positivo, foi negativo em R$ 478.555.977,74 (peça 52, p. 8) , com a mudança no fator multiplicador previsto no Anexo C representando 4% do Cuse.
260.	Em razão de o MRE não ter enviado, durante a realização da auditoria, a documentação referente à negociação para revisão do fator multiplicador ocorrida em 2009, foi enviada versão preliminar deste relatório para o Ministério de Relações Exteriores, a fim de se obter a manifestação sobre a possibilidade ou não de manter registros, resguardados pelo sigilo que o caso requer, das negociações realizadas em face dos princípios da motivação e da transparência dos atos de Governo no que tange às negociações para definição dos termos de alteração do Tratado Internacional Brasil-Paraguai e/ou de seus anexos/notas reversais que a ele se refiram. 
Comentário do MRE
261.	O MRE inicialmente informou que o Itamaraty mantém em seus arquivos, físicos e digitais, informações sobre as negociações que culminaram na atualização, em 2009, do fator multiplicador para cessão de energia. Porém, os documentos foram classificados pelo Itamaraty com o grau de secreto, nos termos do art. 23, b, da Lei 12.527/2011, razão pela qual não foram disponibilizados ao TCU. Semelhante procedimento será adotado no contexto das negociações sobre o Anexo C e suas reuniões preparatórias (peça 75, p. 2) .
262.	Contudo, após ponderação feita no oficio de requisição (peça 97) , após comentário dos gestores, foram entregues os registros das negociações sob a tutela secreta (peça 105) . 
Análise da documentação entregue pelo MRE
263.	Abstrai-se dos registros apresentados pelo MRE que a negociação foi difícil, pois o Paraguai sentia-se injustiçado e alegava que o preço da energia vendida ao Brasil era muito baixo. A reivindicação do Paraguai era aumentar o fator multiplicador da energia cedida de 5,1 para valor muito superior aos 15,3 resultantes da negociação, ou, alternativamente, que o Paraguai pudesse vender a sua energia não consumida no mercado de curto prazo brasileiro.  
264.	É preciso contextualizar essa proposta do Paraguai de vender a energia no mercado de curto prazo brasileiro. Em janeiro de 2008 houve um acréscimo no valor do PLD, que é o indicador do preço da energia no mercado de curto prazo e serve como referência para contratos de compra e venda de energia no mercado livre. Tal acréscimo foi comparado ao que havia ocorrido no racionamento de 2001, dando sinais de que o mercado de curto prazo estava mal precificado e que a sua tendência era de alta. De fato, ao longo de 2008 e 2009, o PLD permaneceu elevado em comparação com a média do PLD dos anos anteriores. Houve, inclusive, dúvida acerca da segurança energética, pois a modelagem computacional operou deterministicamente, ou seja, fora da ordem do mérito econômico. À época, o fato chamou atenção dessa unidade técnica, razão pela qual foi constituído o TMS – segurança energética (TC  Processo 021.247/2008-5) . 
265.	O preço do mercado de curto prazo alcançou, nesse período, R$ 502,45/MWh, ao passo que a parte do Paraguai estava sendo vendida da seguinte forma: R$ 120/MWh no caso da energia vinculada e R$ 8,51 MWh (US$ 3,17/MWh) para a energia não vinculada (peça 100, peça 101, p. 3 e peça 105, p. 23) .
266.	É importante registrar que, antes de 2009, o item III.8 do Anexo C do Tratado, que estabelece as regras para cessão de energia, já havia sido modificado. Em 1985 e 1986, os valores deveriam ser multiplicados por 3,5; em 1987 por 3,58; em 1988 por 3,66; em 1989 por 3,74; em 1990 por 3,82; em 1991 por 3,9; em 1992 por 4; em 2005 por 5,1 (peça 99, p. 4-5) .
267.	As negociações ocorreram de janeiro até setembro de 2009. O Brasil não aceitou a venda da energia cedida pelo Paraguai no mercado de curto prazo e propôs que o fator multiplicador fosse inferior ao reclamado pelo Paraguai (peça 105, p. 27) . 
268.	Houve várias rodadas de negociações, pois as partes não cediam. Em setembro de 2009, os representantes diplomáticos dos dois países acordaram em aumentar o fator multiplicador de 5,1 para 15,3. A justificativa não teve um embasamento técnico que definisse exatamente a razão de aumento, mas a Procuradoria Jurídica do Ministério das Relações Exteriores emitiu Parecer Jurídico opinando pela legalidade e constitucionalidade dos procedimentos levados a cabo para a realização do tratado, “em especial por gozarem os signatários de ambos os lados de plenos poderes para a realização desse ato” (peça 105, p. 43-44) .
269.	Somente em 2011, o fator de multiplicação aplicado aos valores estabelecidos no Anexo C do Tratado de Itaipu para pagamento por cessão de energia do Paraguai passou de 5,1 para 15,3 (peça 51) . 
270.	No que diz respeito ao Tesouro Nacional não ter arcado, no período de novembro de 2015 a dezembro de 2016, com a diferença de 10,2 que lhe era devida, o que gerou um passivo de R$ 945 milhões que foi incorporado à tarifa arcada pelos consumidores, essa situação foi regularizada com o advento da Lei 13.360, de 17/11/2016.
271.	De fato, não é razoável que o orçamento geral da União arque com encargos referentes à geração de energia elétrica, custo este que, por sua natureza, cabe ao seu consumidor. Considera-se que a revisão do fator multiplicador em 2009, a viger a partir de 2011, decorreu de um processo de negociação bilateral entre Brasil e Paraguai, que foi aprovada pelo Congresso Nacional brasileiro. Todos esses temas serão renegociados para vigorar em 2023 (próximo tema deste relatório) , razão pela qual não se fará qualquer determinação ou recomendação nesse quesito. 
4.2.	Ausência de ações e estratégias articuladas visando à revisão do Anexo C integrante do Tratado Internacional Brasil-Paraguai
272.	Conforme registrado, o Anexo C do Tratado, que trata das bases financeiras e de prestação de serviços de eletricidade de Itaipu, possui dispositivo que prevê a revisão dos termos ali estabelecidos no ano de 2023, ano em que se completam 50 anos do Tratado e quando estima-se estarem completamente amortizados os financiamentos vinculados à construção da Usina.
273.	Saliente-se, porém, que se encontra em trâmite no Congresso Nacional o Projeto de Lei (PL) 9.463/2018, que dispõe sobre a desestatização da Eletrobras. Entre outros, esse PL, de autoria do Executivo, propõe criar sociedade de economia mista com a finalidade de manter a aquisição dos serviços de eletricidade da Itaipu Binacional por órgão ou entidade da administração pública federal, para atender ao disposto no Tratado entre a República Federativa do Brasil e a República do Paraguai (art 9º, inciso II, §2º do PL) .
274.	Se aprovado esse projeto e criada tal entidade, serão necessários esclarecimentos quanto à necessidade de realização de tratativas com o Paraguai para formalizar o representante brasileiro no empreendimento binacional, papel que cabe hoje à Eletrobras. Em caso afirmativo, há riscos de as tratativas para revisão do Anexo C, prevista para 2023, serem adiantadas. 
275.	De toda sorte, com o objetivo de analisar a estratégia, as ações e as tratativas do governo brasileiro para a revisão do Anexo C, integrante do acordo com o Paraguai, buscou-se, junto ao Tesouro Nacional, MME e Ministério de Relações Exteriores, informações sobre as ações já adotadas nesse sentido, até o presente momento.
276.	Em resposta, o Tesouro Nacional esclareceu que não participa de grupos de trabalho ou discussões intragovernamentais referentes a perspectivas, estudos e providências visando à revisão do Tratado em 2023 (peça 38) .
277.	O MME, por seu turno, respondeu que constituiu um grupo de estudos, com representantes titulares e suplentes da Secretaria-Executiva, da Consultoria Jurídica, da Secretaria de Planejamento e Desenvolvimento Energético, da Secretaria de Energia Elétrica e da Assessoria Econômica, para desenvolver o tema da revisão do Tratado de Itaipu. 
278.	Paralelamente, realizou reunião no Ministério das Relações Exteriores, em setembro de 2017, na Subsecretaria Geral de América Latina e Caribe, com o Embaixador Paulo Estivallet, quando foi acordada a realização de rodadas de reuniões para início das tratativas diplomáticas sobre o assunto. Nessa primeira reunião, foi identificada a necessidade de indicação de representantes do Ministério da Fazenda e do Ministério do Planejamento, Desenvolvimento e Gestão, para, também, integrarem o grupo de estudos (peça 34, p. 1-2) .
279.	O Ministério de Relações Exteriores, em reunião técnica ocorrida em 26/10/2017, informou que participou de apenas uma reunião com o MME sobre o assunto.
280.	Constata-se, portanto, que, até o momento, não há qualquer diretriz, estratégia ou plano de ação concreto visando à preparação do governo brasileiro para a revisão do Tratado de Itaipu. Em que pese parecer ser cedo para tal fim, há dois aspectos a considerar.
281.	Primeiro, deve-se ter em conta a relevância e o impacto que tem Itaipu para o sistema, já que é responsável por 17% da energia consumida no Brasil. Qualquer alteração na dinâmica regulatória e tarifária de Itaipu tem reflexos significativos para o Sistema Elétrico Brasileiro, e deve ser objeto de estudos técnicos prévios e avaliações de cenários pelos órgãos responsáveis do governo brasileiro, com o objetivo de embasar a negociação dos termos da revisão do Anexo C.
282.	Segundo, cabe rememorar sobre o que ocorreu com o vencimento das concessões em 2015. Cinco anos antes, em 2010, por meio do Acórdão 1196/2010-TCU-Plenário, este TCU solicitou ao MME que indicasse as ações e o cronograma em preparação para o vencimento (a partir de 2015) das concessões de geração, distribuição e transmissão, particularmente quanto ao desenvolvimento de estudos pertinentes sob o enfoque jurídico, econômico-financeiro, risco de descontinuidade, necessidade de repotenciação de usinas hidrelétricas, entre outros. 
283.	Como é sabido, o MME antecipou a renovação das concessões por Medida Provisória (579/2012) sem os estudos necessários, o que trouxe impacto deletério ao setor elétrico.
284.	Ante essa experiência e a importância que Itaipu representa para o Brasil, já que tem garantia física de 7.772,9 MWmédios, e tendo em vista que o planejamento do setor elétrico opera com antecedência de cinco anos para contratação, encaminhou-se versão preliminar do relatório ao MME para comentários sobre as medidas tempestivas, assertivas e estruturadas a serem adotadas com vistas a revisão do Anexo C do Tratado de Itaipu que ocorrerá em 2023. Contudo, o MME não emitiu qualquer manifestação a respeito (peça 80) .
285.	Assim, entende-se pertinente determinar ao MME que apresente, no prazo de 180 dias, plano de ação que defina as ações, cronograma e responsáveis para cada ação que vier a ser adotada no tocante à revisão do Anexo C do Tratado de Itaipu que ocorrerá em 2023.
5.	CONCLUSÃO
286.	Esta auditoria buscou aferir a política (incluindo a definição de garantia física e de destinação da energia) , a regulação (envolvendo regras de repasse tarifário) e a gestão da comercialização da energia gerada pela UHE Itaipu no âmbito da Câmara de Comercialização de Energia Elétrica (CCEE) . A Eletrobras é o agente que representa Itaipu junto à CCEE. 
287.	No que diz respeito ao repasse tarifário, não foi possível aferir se os valores da tarifa de Itaipu são fidedignos. Verificou-se ausência de controle e fiscalização por parte da Aneel ao homologar a tarifa de Itaipu no que se refere aos valores relativos à amortização dos empréstimos, aos encargos e ao repasse da inflação norte-americana nos contratos firmados entre Itaipu (devedora) e Eletrobras (credora) , não sendo possível assegurar a higidez das operações. 
288.	Não se sabe o valor dos contratos originais nem suas amortizações. Tais cálculos são realizados pela Diretoria Executiva de Itaipu e aprovados pelo Conselho de Administração de Itaipu, sem a devida conferência por parte da Agência Reguladora. 
289.	A Eletrobras, por sua vez, diz que as atividades da estatal são fulcradas em atos vinculados, ou seja, à Eletrobras não é “dada liberdade de apreciação da conduta, porque se limita, na verdade, a repassar para o ato o comando estatuído na lei”, não havendo “qualquer subjetivismo ou valoração, mas apenas a averiguação de conformidade entre o ato e a lei” (peça 76, p. 4) .
290.	O fato é que 60% da tarifa de Itaipu é composta dos valores dos contratos de empréstimos, sua amortização, encargos e fator de reajuste da inflação norte americana, cujos cálculos são realizados por Itaipu e submetidos à Eletrobras, sem que sofram qualquer tipo de conferência e validação. 
291.	O regime adotado para o estabelecimento da tarifa de Itaipu é o do Custo de Serviço (Cuse) . Nessa modalidade o risco está alocado estritamente no consumidor. O regulador tem como função determinar o nível e a estrutura das tarifas capazes de assegurar o bom funcionamento da empresa regulada (ou seja, cobrir os seus custos operacionais e de investimentos) e evitar que aufiram benefícios extraordinários, num ambiente de assimetria da informação. Daí a importância de a Aneel aferir todos os itens da tarifa que são informados pela Eletrobras. 
292.	Consubstancia-se, assim, em auto regulação, em detrimento do regime de regulação estabelecido. O consumidor brasileiro pode estar arcando com custo excessivo na tarifa de Itaipu homologada pela Aneel, pois, desde 1985 paga o empréstimo. Enquanto o custo total direto na construção da usina foi de US$ 11,9 bilhões, o consumidor arcou, somente no período de 10 anos (2007 a 2016) , com custo de US$ 23,2 bilhões, sendo US$ 10,2 bilhões do principal, US$ 10,5 bilhões de encargos e US$ 2,5 bilhões do fator de reajuste da inflação norte-americana, e, mesmo assim, ainda tem saldo devedor de US$ 11 bilhões (base setembro de 2016) .
293.	O MME diz que sua missão é estratégica, e não operacional, mas que cabe à Aneel a fiscalização dos dados, enquanto a Aneel diz que a fiscalização dos contratos não está inserida no escopo dos seus trabalhos. 
294.	O Tratado Internacional não pode ser escudo para que os gestores de Itaipu realizem cálculos, e a cadeia institucional brasileira representada pelo MME, Eletrobras e, ao fim e ao cabo, Aneel, simplesmente os transfiram para a tarifa, sem controlar todas as rubricas. 
295.	Quanto à proposta do MME de reduzir a garantia física de Itaipu, objeto da Consulta Pública MME 36/2017, essa decisão foi postergada pelo Comitê de Monitoramento do Setor Elétrico (CMSE) , em sua 192ª reunião extraordinária, de 22/11/2017, o qual deliberou que a revisão da garantia física de Itaipu seja tratada no âmbito da revisão do Anexo C do Tratado em 2023.
296.	Não obstante a postergação, há que se realizar determinação ao MME para que respeite o limite de 5% a cada 5 anos e 10% durante a concessão, imposto pelo Decreto 2.655/1998, pois sua violação trará forte impacto para o consumidor cativo, que pagará pela potência da usina e terá como contrapartida o lastro de uma garantia física muito inferior.
297.	Observa-se que, já em 2004, foi feito um acerto no somatório das GFs das usinas do sistema no qual foi imputado exclusivamente à Itaipu a redução de 430 MWmédios em sua GF, que passou de 8.612 MWmédios para 8.182 MWmédios. 
298.	Por sua vez, em 2006 e 2007, Itaipu implantou duas novas turbinas e aumentou a sua capacidade em 1.400 MW, passando de 12.600 MW para 14.000 MW, sem que sua garantia física tenha aumentado; e em 2018, a garantia física de Itaipu foi reduzida em 409,1 MWmédios, passando para 7.772,9 MWmédios.
299.	A proposta da Consulta Pública MME 36/2017 é reduzir para 7.193,8 MWmédios, ou seja, reduziria mais 579,1 MWmédios, o que, somado a todas as reduções já efetuadas, representaria 12,08% a menos em relação à garantia física vigente até 2017 e 16,46% a menos em relação à garantia física de 2004.
300.	Identificou-se que, quando da criação da Conta Bandeiras Tarifárias, em 2015, a forma como o risco hidrológico de Itaipu foi computado no Mecanismo de Realocação de Energia (MRE) e no Mercado de Curto Prazo (MCP) foi indevida, pois, ao invés de repassar a receita da energia não vinculada para a Eletrobras repassar à Itaipu, tal receita foi computada no MRE, o que obrigou a Eletrobras a utilizar recursos ordinários para cobrir a Conta de Comercialização de Itaipu. Tais valores foram ressarcidos a Eletrobras com juros. Somente no período de 2015 a 2016, o consumidor arcou com R$ 399 milhões em juros, contudo, tal valor não se refere exclusivamente à energia não vinculada. Nem a Eletrobras, nem a Aneel conseguiram responder quanto o consumidor, de fato, pagou pela distorção da alocação do resultado financeiro da usina de Itaipu.
301.	Por derradeiro, no que tange à revisão do Anexo C do Tratado Internacional de Itaipu para 2023, constatou-se que não há qualquer diretriz ou ação concreta para sua revisão. Em que pese parecer ser cedo para tal fim, há que se fazer alerta tendo em vista o impacto que tem Itaipu para o sistema, já que é responsável por 17% da energia consumida no Brasil, e o histórico de equívocos adotados em relação às concessões que venceriam em 2015, alertados pelo Tribunal desde 2010, mas que foram sonegadas ações tempestivas e bem planejadas, culminando em uma política de renovação de concessões ineficiente e prejudicial ao setor elétrico.
6.	PROPOSTA DE ENCAMINHAMENTO
302.	Ante o exposto, sugere-se o encaminhamento dos autos ao Gabinete do Exmo. Ministro-Relator Walton Alencar, com as seguintes propostas: 
1)	Determinar à Aneel, nos termos do inciso II do art. 250 do Regimento Interno do TCU, que, em conformidade com o art. 12 do Decreto 4.550/2002 e Anexo I do Decreto 2.335/1997 em seu inciso III do art. 16 c/c o inciso X do art. 4º:
a) no prazo de 30 dias, encaminhe ao TCU memória de cálculo evidenciando quanto dos R$ 399 milhões (referentes aos anos de 2015 e 2016) , pagos de juros à Eletrobras, oriundos dos empréstimos para a Conta de Comercialização de Itaipu, são referentes à energia não vinculada;
b) insira em suas fiscalizações periódicas relativas ao repasse de custos da energia oriunda de Itaipu  a aferição dos valores dos contratos de empréstimos, sua amortização, encargos e fator de reajuste da inflação norte americana, bem como avalie a efetividade do Sistema de Controle de Custos Administrativos implantado pela Eletrobras (por solicitação da Aneel) , informando ao Tribunal, no prazo de 30 dias, a previsão de realização dessas fiscalizações.
2)	Determinar à Eletrobras, nos termos do inciso II do art. 250 do Regimento Interno do TCU, no prazo de 15 dias: 
a) encaminhe todos os contratos de financiamento anteriores a 1997 que foram encerrados, evidenciando os cálculos das amortizações e encargos financeiros realizados até as renegociações que deram origem aos contratos atualmente em vigor, relatando as circunstâncias e fatos que encadearam as negociações a fim de conferir rastreabilidade e transparência ao que já foi pago à título de amortização e encargos; 
b) envie as planilhas eletrônicas, com todas as memórias de cálculo e vínculos, que estabeleceram o cálculo do fator de ajuste da inflação norte americana desde 2007.
3)	Determinar ao MME, nos termos do inciso II do art. 250 do Regimento Interno do TCU que, ao seguir nas tratativas de revisão do Anexo C da garantia física de Itaipu a ocorre em 2023, em conformidade deliberado pelo Comitê de Monitoramento do Setor Elétrico na 192ª reunião extraordinária, de 22/11/2017, respeite os seguintes preceitos legais e regulatórios:
a) o limite de, 5% a cada 5 anos e 10% durante a concessão, imposto pelo Decreto 2.655/1998, o que trará forte impacto para o consumidor cativo, que pagará pela potência da usina e terá como contrapartida o lastro de uma garantia física muito inferior;
b) o §1o do art. 11 do Decreto 4.550/2002, o qual estabelece que os montantes de energia de Itaipu são calculados com a mesma metodologia para os demais participantes do MRE, e estarão sujeitos a revisões com a mesma periodicidade e nas mesmas condições; 
c) o princípio constitucional da eficiência, definido no art. 37 de CF/1988, na medida em que Itaipu gera, em média, um excedente de energia de 2.700 MWmédios acima da sua garantia física, mesmo assim, tem sido usada para minimizar o desequilíbrio estrutural do sistema, em que a soma das garantias físicas atribuída as usinas é maior que a garantia física total do sistema;
d) o Submodulo 10.13 – Geração e Indisponibilidade - do Operador Nacional do Sistema Elétrico (ONS) , aprovado pela Resolução Normativa Aneel nº 756/2016, para a apuração da Indisponibilidade Forçada (TEIF) e Indisponibilidade Programada (IP) para o cálculo da revisão da garantia física.
4)	Determinar ao MME que apresente, no prazo de 180 dias, plano de ação que defina as ações, cronograma e responsáveis por cada ação que vier a ser adotada no tocante a revisão do Anexo C do Tratado de Itaipu que ocorrerá em 2023.
5)	Encaminhar cópia do presente relatório à SecexEstatais para que, no âmbito do Acompanhamento do TC Processo 017.891/2017-5, avalie a pertinência de incluir em seu escopo a avaliação quanto à adequação da indicação dos Administradores de empresas estatais transnacionais, como o caso de Itaipu, aos preceitos da Lei 13.303/2015.”

8.1. José Renato Pinto da Fonseca e outros, representando Agência Nacional de Energia Elétrica.

Subprocurador-Geral Lucas Rocha Furtado (manifestação oral).

AUDITORIA OPERACIONAL. EXISTÊNCIA DE LACUNAS EM TERMOS DE FISCALIZAÇÃO E VALIDAÇÃO DOS VALORES REFERENTES A AMORTIZAÇÃO E ENCARGOS DE EMPRESTIMOS E FINANCIAMENTOS, REPASSADOS AOS CONSUMIDORES BRASILEIROS NO CUSTO DA ENERGIA PRODUZIDA POR ITAIPU. EXISTÊNCIA DE DÉFICIT NA CONTA DE COMERCIALIZAÇÃO DA ENERGIA DE ITAIPU EM 2015 E 2016 GEROU IMPACTOS NO CÁLCULO DA TARIFA DE REPASSE DOS ANOS SUBSEQUENTES, EM DECORRÊNCIA DE ALTERAÇÕES NO MECANISMO DE REALOCAÇÃO DE ENERGIA. QUADRO PERSISTENTE DE INDEFINIÇÕES REGULATÓRIAS NO SETOR ELÉTRICO. REDUÇÕES SUCESSIVAS DA GARANTIA FÍSICA DA UHE ITAIPU CONTRASTAM COM O AUMENTO DA CAPACIDADE INSTALADA DA USINA NO MESMO PERÍODO. FALTA DE MEDIDAS CONCRETAS APTAS A PROPICIAR AMBIENTE FAVORÁVEL À DEFESA DOS INTERESSES NACIONAIS NAS NEGOCIAÇÕES RELATIVAS à REVISÃO DO ANEXO C DO TRATADO DE ITAIPU, CUJA VALIDADE EXPIRA NO ANO DE 2023. DETERMINAÇÕES. RECOMENDAÇÕES.

RELATÓRIO DE AUDITORIA (RA)

Secretaria de Fiscalização de Infraestrutura de Energia Elétrica (SeinfraEle).

Trata-se de auditoria operacional destinada a avaliar (i) a política de definição de Garantia Física e de destinação da energia produzida pela usina de Itaipu; (ii) a regulação e a gestão da comercialização aplicáveis a tal energia; e, sobretudo, o (iii) o verdadeiro impacto destas ações e do custo da energia sobre a tarifa para todos os consumidores brasileiros.
A usina de Itaipu, com potência instalada de 14 mil MW, pertence, em igual medida, ao Brasil e Paraguai, que firmaram o Tratado Internacional de Itaipu, estabelecendo o direito de compra, em favor do Brasil, da energia sobressalente, não utilizada pelo Paraguai (e vice-versa) , montante conhecido pelo termo “energia cedida”. O Anexo C desse Tratado, que cuida das regras de comercialização da energia, produzida pela usina, por 50 anos, irá expirar em 2023.
Em 2017, 90% da produção de Itaipu foi direcionada ao Brasil e, o restante, ao Paraguai. A energia de Itaipu representa 17% da energia consumida no Brasil e 75% do consumo paraguaio.
Toda a energia de Itaipu é comercializada no Brasil pela Centrais Elétricas Brasileira S.A. (Eletrobras) , no regime de cotas[footnoteRef:2], rateadas pelas distribuidoras das regiões Sudeste, Centro-Oeste e Sul[footnoteRef:3]. Para tal, foi instituída a chamada Tarifa de Repasse de Itaipu, definida, anualmente, pela Agência Nacional de Energia Elétrica (Aneel) , de acordo com o art. 12 do Decreto 4.550/2002, composta pelos seguintes itens:  [2:  O regime de cotas foi criado pela nº Lei 12.783/2013, com o intuito de negociar a energia dos geradores que tiveram sua concessão vencida. A ANEEL anualmente rateia a Garantia Física dos geradores entre as distribuidoras, as parcelas do rateio são chamadas de cotas. As cotas são utilizadas para remunerar as usinas hidrelétricas que aderem a tal regime. A vantagem de tal adesão é não estar exposto a flutuações no preço da energia. Ao longo deste voto serão detalhados conceitos relacionados ao risco hidrológico, que acarreta tais flutuações nos preços.]  [3:  Decreto 4.550/2002, com redação dada pelos Decretos 5.287/2004, 6.265/2007 e 8.401/2015.] 
Custo Unitário do Serviço de Eletricidade (Cuse) ; 
custo da remuneração por energia cedida pelo Paraguai; 
saldo da Conta de Comercialização de Energia de Itaipu; e
diferencial do fator de reajuste da inflação americana.
A fixação dos preços da energia de Itaipu segue os parâmetros da regulação por custo do serviço, muito utilizada até os anos 1980. O modelo visa a garantir, em favor da firma regulada, preços que remunerem os custos totais e contenham margem de lucro que proporcione taxa interna de retorno adequada à continuidade da produção dos bens e/ou serviços. 
Esse modelo tem sido cada vez menos utilizado, pois apresenta maiores possibilidades de apropriação de ganhos pelas geradoras e menos incentivos à eficiência econômica que os modelos regulatórios mais precisos que o sucederam. 
No caso de Itaipu, há particularidades que se traduzem em fortes incentivos para aumentar os custos de produção, em detrimento do consumidor brasileiro. Apesar de cada um dos países deter 50% da empresa e da energia por ela produzida, o Paraguai consome apenas 20% de sua cota de energia - equivalente a 10% da energia total produzida - e vende o restante para o Brasil. Além disso, parte dos custos da tarifa não é repassada para os consumidores paraguaios. 
A Eletrobras, responsável por comercializar a energia de Itaipu no mercado brasileiro, apresenta histórico de amplo descontrole gerencial, em situações em que submetida à regulação por custo do serviço, como é o caso da Conta Consumo de Combustíveis (CCC) , da qual foi gestora.
Ao relatar os autos da auditora operacional, que tratou da CCC, verificou o Tribunal de Contas da União que os custos, inexplicavelmente, multiplicaram-se de algo em torno de R$ 488 milhões, no ano de 1999, para ultrapassar os R$ 3,1 bilhões em 2004. Na oportunidade do julgamento, consignei, no voto condutor do Acórdão 556/2005-TCU-Plenário, que:
“ (...) as causas indicadas para este expressivo aumento geram gravíssimas indagações, corroboradas por absoluta inexistência de efetivo controle dos recursos utilizados, mais de um bilhão de dólares, seja por parte da Eletrobras, gestora da CCC, seja por parte da Aneel, órgão regulador do setor elétrico. Dessa forma, o aumento crescente dos gastos pode mesmo albergar qualquer forma de desvio dos recursos objeto do subsídio, já que o desperdício do sistema não é quantificado nem fiscalizado”. 
Naquele voto, foi possível demonstrar o conflito decorrente do fato de a Eletrobras ser, a um só tempo, a gestora da conta e a controladora das empresas beneficiárias dos recursos:
“Ademais, deve ser ressaltada a situação, no mínimo inusitada, em que se confundem os papéis da estatal. A entidade controla a Manaus Energia, destinatária de 49% dos recursos repassados a título de ressarcimento. Não se afigura adequado que a entidade que gerencia os repasses da CCC seja também a que detém o controle dos maiores beneficiários desses recursos, em afronta ao basilar princípio da segregação de funções”. 
Diante desses elementos, materializados no danoso precedente operacional da Eletrobras, que demonstram todo o acerto da privatização das entidades do setor elétrico nacional, avulta a importância de averiguar as condições efetivas do repasse dos custos da energia produzida por Itaipu.
Inicialmente, não existe conflito entre a presente ação de controle e a decisão liminar, da lavra do E. Ministro Marco Aurélio de Mello, do Supremo Tribunal Federal, exarada no âmbito da Ação Cível Originária 1.905/PR, que determina ao Tribunal de Contas da União se “abstenha de processar, conhecer, julgar e executar quaisquer medidas propostas contra Itaipu Binacional”.
Nesse sentido, por expressa decisão do STF, abstém-se o TCU de realizar qualquer procedimento tendente à verificação da correção da gestão de Itaipu e da exação dos atos que lá são praticados, muito embora, como antes demonstrado, o órgão de controle do Paraguai realiza em Itaipu todas as fiscalizações que deseja. Mesmo ciente da imprescindibilidade do controle e dos devastadores efeitos da corrupção sistêmica no Brasil, o TCU atendeu a cautelar do STF, para que não processe, conheça, julgue ou execute “quaisquer medidas propostas contra Itaipu” e aguarda o julgamento da Corte sobre o tema.
De qualquer modo, o objetivo da presente fiscalização não é avaliar a gestão da empresa binacional de Itaipu, nem os atos de gestão dos representantes brasileiros nesta sociedade. As análises realizadas nestes autos restringem-se, unicamente, a atos do governo brasileiro, relativos à implementação da política ajustada com o Paraguai, no que toca à utilização da energia de Itaipu, do regulador e da Eletrobras, efetiva gestora da energia comercializada pela usina hidrelétrica de Itaipu, sempre sob o prisma da ação da Eletrobras no Brasil.
Além disso, com os resultados contidos das análises, não há nenhuma proposta de medidas contra Itaipu Binacional, ou contra seus dirigentes, já que, no âmbito da Itaipu Binacional, a gestão não pode ser verificada, havendo lá absoluta intangibilidade do controle, por expressa dicção cautelar do STF, quanto aos atos de gestão lá praticados. 
São as seguintes as questões de auditoria que delimitaram o escopo desta fiscalização:
“1. Quanto ao acompanhamento, regulação, política de cotas e gestão da Eletrobras:
1.1. Como se dá a governança sobre a comercialização da energia de Itaipu no âmbito brasileiro?
1.2: Quais as atribuições e responsabilidades específicas do Ministério de Minas e Energia (MME) , da Aneel e da Eletrobras frente à aferição dos contratos de empréstimos e os cálculos da retirada da inflação americana dos saldos devedores dos contratos? 
1.3. Quais as regras que definem a Garantia Física (GF) da usina hidrelétrica (UHE) de Itaipu? A Consulta Pública MME 36/2017 propõe reduzir a GF de Itaipu e Cotistas. Qual o impacto para os consumidores?
1.4. A metodologia adotada pela Aneel para o cálculo do risco hidrológico é aderente à Lei 13.203, de 8/12/2015?
2. Quanto às negociações realizadas com o Paraguai nos últimos dez anos e às ações preparatórias para 2023
2.1. Qual o impacto para o consumidor da edição da Lei 13.360/2016, que repassou os custos decorrentes do encargo de cessão de energia relativo ao Tratado de Itaipu para os consumidores?
2.2: Quais as perspectivas e as bases que norteiam a preparação do Brasil para a revisão do Acordo entre Brasil e Paraguai em 2023 (bases financeiras do Tratado) ?”
II
Nesta seção, passo a tratar de alguns pontos deveras preocupantes. O primeiro se refere à absoluta falta de transparência da dívida de Itaipu, cujos dados são desconhecidos do controle e não passíveis de aferição. Esses dados têm sensível implicação com o altíssimo valor das contas de energia pagas pelos consumidores brasileiros e podem, em parte, explicar a razão de a conta de energia no Brasil ser uma das mais caras do mundo.
Ao longo dos anos, tem se mostrado impossível ao Tribunal rastrear os saldos e os fluxos de pagamentos relativos a empréstimos e financiamentos contraídos por Itaipu antes de 1997, ano em que boa parte de sua dívida foi refinanciada pela Eletrobras.
Outro tópico trata das lacunas na fiscalização e na validação dos cálculos, para determinar os valores devidos que devem ser repassados às tarifas da energia produzida por Itaipu, relativos à amortização e aos encargos de empréstimos e financiamentos.
O Tratado Binacional de Itaipu estabelece que o Custo Unitário do Serviço de Eletricidade (Cuse) , repassado integralmente às tarifas, é composto pelas seguintes parcelas anuais e deve ser distribuído proporcionalmente às potências contratadas pelas entidades supridas:
rendimentos de 12% ao ano sobre sua participação no capital integralizado;
encargos financeiros dos empréstimos recebidos;
amortização dos empréstimos recebidos;
royalties às Altas Partes Contratantes; 
encargos de administração e supervisão relacionados com a Itaipu;
despesas de exploração;
montante do saldo, positivo ou negativo, da conta de exploração do exercício anterior;
remuneração a uma das Altas Partes Contratantes, equivalente a trezentos dólares dos Estados Unidos da América, por giga watt-hora cedido à outra Alta Parte Contratante”.
Em 2017, o Cuse importou no valor aproximado de U$ 3,37 bilhões. Destes, cerca de U$ 2,04 bilhões - ou 60,6% do custo da energia produzida por Itaipu - refere-se a amortizações e encargos de empréstimos e financiamentos, cujo saldo devedor atual é de U$ 8,54 bilhões. Cerca de 96,2% deste total é devido à Eletrobras (U$ 8,21 bilhões) .
Assim, seria de esperar a possibilidade de integral transparência e rastreabilidade desses custos, o que, na prática, inexplicavelmente, não ocorre. 
Imprescindível, ainda, que a fiscalização promovida pelos órgãos competentes garanta o acompanhamento contábil e financeiro dessa dívida, compreendendo a evolução do saldo e os fluxos de pagamentos, bem como a fidedignidade do cálculo do repasse dos custos para as tarifas e sua conformidade com as normas que o regulamentam.
No entanto, as evidências coletadas pela equipe de auditoria apontam para situação diversa. Mais de 99% da dívida de U$ 8,21 bilhões de Itaipu com a Eletrobras refere-se a contratos de refinanciamento, assinados em 1997, cujos termos, assinados com a Eletrobras, estão elencados na tabela 6 do relatório que acompanha este Voto. 
O montante da dívida, refinanciada com a Eletrobras, em 1997, foi de U$ 16,6 bilhões, na seguinte condição: juros, em dólar, que variam de 4,1 a 7,5% ao ano, acrescidos da inflação americana[footnoteRef:4]. Instada pela fiscalização do TCU, a Eletrobras recusou-se a apresentar informações que permitam o rastreio da origem do saldo existente em 1997, ou o fluxo real de pagamentos relativo a tal dívida antes desse ano. [4:  Apurada pela média dos seguintes índices inflacionários americanos: Industrial Goods e Consumer Prices, ambos disponíveis na publicação International Financial Statistics, do Fundo Monetário Internacional.] 
As demonstrações contábeis de 2010 e 2011 (peça 84) sinalizam que o fluxo de pagamentos remonta ao ano de 1985 e não se refere exclusivamente ao custo total direto da construção da usina, de US$ 11,9 bilhões, segundo as informações prestadas em 2008, pela Eletrobras, ao TCU, peça 41, p. 3:
“Os valores acumulados configurados no Ativo foram ocasionados, principalmente, pelos encargos de empréstimos e financiamentos que não tiveram cobertura tarifária, no período de 1985 a 1996 (peça 84, p. 22) ”.
A dívida refinanciada em 1997, no valor de U$ 16,6 bilhões, passou a mais de US$ 18 bilhões em 31/12/2007. Entre 2007 e 2016, Itaipu efetuou pagamentos totais de US$ 23,2 bilhões, em valores nominais: US$ 10,2 bilhões em amortizações, US$ 10,5 bilhões de encargos e US$ 2,5 bilhões do fator de reajuste da inflação norte-americana. Em 31/12/2017, o saldo da dívida com a Eletrobras era de US$ 8,21 bilhões.
Apesar de a equipe de auditoria ter solicitado à Eletrobras cópia de todos os contratos de financiamento relativos a Itaipu, vigentes e encerrados, eles não foram encaminhados ao TCU. A estatal enviou apenas informações lacunosas, a partir do ano de 1997 (peça 13) , não fornecendo efetivamente todos os dados solicitados. Tal fato, advindo de entidade da Administração Pública, não deixa de causar espécie e, no contexto de crônica má-gestão e corrupção na Administração Pública, exigir medidas mais rígidas de controle.
No entanto, por ponderações de racionalidade administrativa, deixo, por ora, de acolher proposta da unidade técnica, no sentido de novamente determinar à Eletrobras que encaminhe todos os contratos de financiamento anteriores a 1997, que já foram encerrados, bem como todo o memorial de cálculo referente a juros e amortizações, pelos motivos que passo adiante a enumerar.
Em primeiro lugar, por verificar que o atual cenário impõe à Secretaria do TCU SeinfraElétrica pesadíssima agenda de auditorias e ações de fiscalização, para tratar dos graves problemas hoje existentes no setor elétrico, alguns deles, citados mais à frente neste voto, em que apresentarei medida alternativa à determinação proposta.
Em segundo lugar, por entender que, dado o tempo transcorrido, ainda que sejam identificados débitos, haveria grande dificuldade em garantir o contraditório e a ampla defesa relativa a atos administrativos que datam de mais de vinte anos. De qualquer modo, por plúrimas razões, é lamentável não possam tais dados ser verificados e aferidos pelo TCU. A omissão no seu encaminhamento pela Eletrobras desde 1997, cometida por sucessivas gestões da empresa, deixa entrever problemas na administração da empresa.
Por último, prescrita a pretensão punitiva do TCU, bem como a criminal, prescindiria somente agora individualizar responsabilidades por eventuais irregularidades. Sendo assim, não vejo como positiva a troca entre realizar novos trabalhos, tratando de temas atuais, e analisar contratos e renegociações anteriores a 1997, cujos dados não foram tempestivamente trazidos ao exame constitucional do TCU.
						III
Feitas essas considerações, passo a tratar das lacunas na fiscalização e validação, por parte da Aneel, do MME e da Eletrobras, dos valores pagos por Itaipu, a título de amortização e encargos de empréstimos e financiamentos. 
O risco de dano associado a tais lacunas é alto, em função da complexidade e das mudanças ocorridas no cálculo do fator de ajuste da inflação americana. Até 19/1/2007, tal fator – calculado pela média dos índices inflacionários anuais, relativos a bens industriais e a preços ao consumidor dos Estados Unidos - “industrial goods” e “consumer prices” - compunha o Custo Unitário do Serviço de Eletricidade (Cuse) . Sendo assim, tal custo era pago pelos consumidores brasileiros e paraguaios.
Naquela data, os governos dos dois países firmaram memorando de entendimento em que o Brasil assumiu o compromisso de suprimir o fator de reajuste da inflação norte-americana dos contratos de financiamento celebrados entre Itaipu e Eletrobras.
Com a publicação da Lei 11.480, de 30 de maio de 2007, o fator anual de reajuste dos contratos de Itaipu deixou de fazer parte do Cuse. Em contrapartida, a Eletrobras, responsável pela comercialização da energia elétrica de Itaipu no Brasil, foi autorizada a incluir na tarifa de repasse o diferencial decorrente da retirada do fator de reajuste dos contratos de Itaipu.
Inicialmente, ficou a cargo do Tesouro Nacional arcar com os valores que eram pagos pelos consumidores paraguaios, tendo como fonte de receitas a renúncia de 6% no fluxo de receitas em contratos de concessão de créditos negociados entre a Eletrobras e a União. 
Com a regulamentação do Decreto 6.265/2007, que deu nova redação ao Decreto 4.550/2002, a parcela equivalente à retirada do fator de ajuste da inflação americana passou a compor integralmente custo da tarifa de repasse aos consumidores brasileiros, ou seja, a redução da tarifa no Paraguai onerou os consumidores brasileiros.
O diferencial da inflação americana e o ativo regulatório foram estabelecidos pela Lei 11.480/2007. O Parecer STN 1.601/2007 descreve como se deram as negociações, com vistas à diminuição da tarifa dos consumidores paraguaios. Os detalhes metodológicos dos valores arrecadados e repassados foram disciplinados pela Portaria MME/MF 313/2007.
Conforme previsto pelo Decreto 6.265/2007, cabe ao Ministério de Minas e Energia e ao Ministério da Fazenda publicarem anualmente portaria conjunta estabelecendo, entre outros, o “Valor da diferença entre Saldos Devedores”, o valor da fração da “Parcela do Diferencial”, bem como o “Ativo regulatório”, todos decorrentes da redução da receita da Eletrobras e do Tesouro Nacional em função da retirada da inflação americana incidente sobre os contratos de financiamento de Itaipu. Esses valores são utilizados pela Aneel para a definição e homologação da tarifa de repasse de Itaipu.
O Ativo Regulatório, devido à Eletrobras, foi criado para contabilizar e acumular a correção e a remuneração das “parcelas do diferencial” não incidentes na tarifa dos anos anteriores, seguindo os conceitos expressos nos incisos VI e VII do art. 2º do Decreto 4.550/2002, a seguir transcritos: 
“VI – Diferencial: valor apurado anualmente decorrente da redução de receita da Eletrobras e do Tesouro Nacional ocorrida em função da retirada do fator anual do índice de reajuste da inflação americana, incidente sobre os contratos de financiamento celebrados entre a Eletrobras e Itaipu, e correspondente cessão de créditos para o Tesouro Nacional, a ser reconhecido como ativo regulatório e recuperado por meio de sua aplicação na tarifa de repasse de Itaipu, nos termos da Lei 11.480, de 30 de maio de 2007.
VII - Ativo Regulatório: valor devido à Eletrobras, definido anualmente por meio de portaria interministerial dos Ministros de Estado da Fazenda e de Minas e Energia, decorrente da parte do diferencial mencionado no inciso VI deste artigo, não incidente na tarifa a ser processada no exercício seguinte ao do reconhecimento, e que acumula correção e remuneração das parcelas do diferencial não incidentes na tarifa dos anos anteriores”.
Como detalhado na tabela 7 do Relatório, o diferencial de saldos representa impacto de mais US$ 300 milhões por ano - pagos pelos consumidores brasileiros de energia - com valores acumulados de mais de U$ 2,85 bilhões desde 2007. O Ativo Regulatório monta a US$ 1,17 bilhão, segundo cálculos de 2017. 
O problema consiste no fato de que, ao tentar replicar os cálculos da Parcela Diferencial e do Ativo Regulatório utilizando as fórmulas previstas nos contratos de refinanciamento e os valores de “Saldo Devedor sem inflação US$” e “Saldo Devedor com inflação US$”, publicados nas portarias interministeriais para o período 2007 a 2017, a equipe de auditoria obteve valores absolutamente destoantes dos publicados, exceto apenas para o ano de 2007.
A equipe de auditoria questionou a Aneel, a Eletrobras, o MME e a Secretaria do Tesouro Nacional (STN) sobre qual o papel de cada entidade, na validação anual dos valores inseridos na tarifa de Itaipu, relativos ao cálculo da retirada do fator anual do índice de reajuste da inflação americana incidente sobre os contratos de financiamento, conforme estabelecido pela Lei 11.480/2007.
Segundo o MME, os cálculos e aferições efetuados ocorrem da seguinte maneira: Itaipu fornece informações à Eletrobras, que concilia com aquela binacional os valores calculados. A Eletrobras envia as planilhas para o MME e este as encaminha para a STN, que valida o cálculo. Em seguida, é emitida portaria pelo MME e STN/MF (peça 36) .
O MME afirma não possuir gestão sobre os valores que compõem o Cuse. Afirma que não controla esses valores, nem sabe como a Eletrobras realiza seus controles. Diz que essa aferição depende de acompanhamento de natureza operacional da execução dos contratos de financiamento, que não é de sua competência, mas dos credores desses contratos, ou seja, a Eletrobras e o Tesouro Nacional (peça 80, p. 8) .
O Ministério reitera que a fiscalização no setor é competência da Aneel, que, para tal, possui instrumentos para verificar se os valores atribuídos aos consumidores são adequados ou não. Informa que não se sente competente para opinar sobre a razão de a Agência fiscalizar o fluxo financeiro da Conta de Comercialização da Energia de Itaipu, na Eletrobras, mas não os contratos de financiamento (peça 80, p. 9) .
A STN relata que, ao receber a planilha eletrônica enviada pelo MME, recalcula o valor da fração da parcela do diferencial incluída na tarifa de repasse de Itaipu a ser transferida ao Tesouro Nacional e confronta o valor obtido com o apresentado pelo MME. Além disso, verifica a aplicação das fórmulas para a obtenção dos demais valores previstos na proposta de portaria interministerial. 
Todo o processo de verificação foi ilustrado com o envio de planilha eletrônica, demonstrando as conferências e cálculos realizados para o ano de 2017. Isso permitiu o entendimento e a averiguação, por parte da equipe do TCU, de todo o processo de conferência de cálculos realizada pela STN. Entretanto, a atuação desta Secretaria abrange somente os contratos dos quais o Tesouro Nacional é credor, que corresponde a apenas 31% da dívida existente.
A Eletrobras informou (peça 13) que “os contratos são acompanhados, mensalmente, por meio de planilhas, onde são realizadas: 1- atualização de saldos devedores; 2- apuração das parcelas de principal e encargos a receber; 3- registros contábeis, também via planilha, dessas operações; 4- registro dos valores apurados no SAP [sistema integrado de gestão empresarial]; 5- envio à contabilidade das planilhas acima referidas”.
Segundo a Eletrobras, os valores obtidos pela equipe de auditoria não exibem correspondência com os efetivamente utilizados para compor as tarifas de repasse, porque, para replicar os cálculos em questão, é necessário ter a planilha completa, com as amortizações e pagamento de juros. E este controle seria feito por Itaipu (peça 30) . Apesar de ter enviado descrição dos cálculos efetuados, a empresa, estranhamente, apenas forneceu planilha de cálculos totalmente desprovida das fórmulas para rastreamento e conferências, o que, de forma absolutamente explícita, configura grave sonegação de dados importantes e essenciais para o controle.
Em videoconferência, a equipe de auditoria questionou a Eletrobras, a respeito dos procedimentos por ela adotados, para avaliar se os valores informados por Itaipu são fidedignos e se o Fator de Reajuste é efetivamente calculado de acordo com os contratos e normas do setor. Em resposta, a estatal informou que não dispunha de tais informações e elas deveriam ser solicitadas diretamente à Itaipu (peça 64) , questionamento expressamente vedado ao TCU, pelo STF, como vimos no início do voto. Isto significa que, também aqui, a Eletrobrás busca escudar-se em Itaipu e no STF para evitar a transferência das informações ao TCU.
Ao comentar o Relatório de Auditoria (peça 76) , a Eletrobras, além de afirmar o equívoco, por parte da equipe de auditoria, ao tentar replicar tais cálculos, descreve a metodologia utilizada (itens 104 a 106) . Ao invés de apresentar os cálculos efetuados, como feito pela STN, o que permitiria demonstrar numericamente qual o equívoco que a equipe de auditoria teria cometido, a Eletrobras limita-se a informar que “os documentos que demonstram a metodologia narrada foram fornecidos ao TCU”, o que é dado absolutamente destoante da realidade.
Disso decorre a absoluta precariedade das informações colhidas pela Eletrobras, bem como da inviabilidade da aferição da metodologia por ela empregada, o que leva à absoluta impossibilidade de atestar a fidedignidade dos cálculos que resultaram no repasse de US$ 2,85 bilhões às tarifas dos consumidores brasileiros entre 2007 e 2017. Isto significa, também, que as contas de energia no Brasil, de todos os consumidores, podem estar sendo indevidamente majoradas, com cálculos e destinação desconhecida de recursos.
A opacidade nos procedimentos adotados pela Eletrobras é absoluta e injustificável.
A Eletrobras alega ainda que: 
o Conselho de Administração de Itaipu é o responsável pelos cálculos em questão;
tanto o art. 12 do Decreto 4.550/2002, quanto o art. 5º da Lei 11.480/2007 impõem à empresa o exercício de atividades vinculadas;
o Fator de Reajuste do Dólar foi definido em Nota Reversal DAM-I/DEM/CAI/03/PAIN L00E05 ao Tratado de Itaipu e é conferido pela Eletrobras, sendo, ainda, objeto de auditorias externa, interna, bem como fiscalizado pela Aneel (peça 76, p. 6) ; e 
a aprovação da tarifa (Cuse) também é competência daquele conselho de administração, “sendo certo que a área de comercialização da Eletrobras faz a conferência mensal, realizada por técnicos e com a assinatura de dois gerentes das rubricas referentes à energia não vinculada de Itaipu e à cessão de energia, para garantir que os valores estão em conformidade com o Tratado de Itaipu e as Nota Reversais a este.”
Para justificar sua conduta em relação a tais atos vinculados, cita o magistério de José dos Santos Carvalho Filho: 
“Como o próprio adjetivo demonstra, são aqueles que o agente pratica reproduzindo os elementos que a lei previamente estabelece. Ao agente, nesses casos, não é dada liberdade de apreciação da conduta, porque se limita, na verdade, a repassar para o ato o comando estatuído na lei. Isso indica que nesse tipo de atos não há qualquer subjetivismo ou valoração, mas apenas a averiguação de conformidade entre o ato e a lei”.
Ao citar o autor, para justificar a falta de fiscalização, a Eletrobras apresenta argumentos que demonstram a importância e a necessidade da boa e regular fiscalização. Ao praticar ato vinculado, compete a ela averiguar a conformidade entre o que está sendo efetivamente feito e a Lei. Assim, se cabe à Eletrobras repassar determinados custos ao Cuse, não pode se furtar a examinar a adequação do seu cálculo ao estabelecido em lei, com total transparência, o que não está sendo feito.
Se todos os dados e cálculos são conferidos e estão corretos, indago do motivo da recalcitrância da empresa em fornecê-los e da não adoção de conduta similar à da STN, que apresentou todos os cálculos efetuados, em forma de planilha, com acesso a todas as fórmulas nela contida. Isso dirimiria, de vez, as dúvidas acerca dos motivos da total inviabilidade de sua replicação, por parte da equipe do TCU. 
Ademais, cabe à Eletrobras, segundo o art. XXIV, §1º, do Estatuto de Itaipu (Anexo A do Tratado) , decidir, em conjunto com a empresa paraguaia “Administración Nacional de Eletricidad” (Ande) sobre o Relatório Anual, Balanço Geral e Conta de Resultados da empresa binacional. 
Para concluir sobre a adequação de todos esses documentos, diante da elevada materialidade dos encargos e amortizações de empréstimos e financiamentos, é imprescindível auditar o seu cálculo e a forma de repasse ao Cuse.
						IV
Outro fato relevante consiste em que, contrariamente ao afirmado pela Eletrobras, a Aneel informou que ela não valida os valores em questão. Ressaltou que o foco das fiscalizações realizadas por sua Superintendência de Fiscalização Econômica e Financeira (SFF) é o fluxo financeiro da Conta de Comercialização da Energia de Itaipu, na Eletrobras, gestora da conta. A fiscalização dos contratos no âmbito da Lei 11.480/2007 não está inserida no escopo dos trabalhos da Agência (peça 25) . 
Em que pese a decisão da Agência de não auditar tais valores, ao interpretar o comando do art. 4º, inciso X, e do art. 16, inciso III, do Decreto 2.335/1997, a seguir reproduzidos, concluo que a Aneel tem atribuição legal de fiscalizar o repasse de tais valores para as tarifas:
“Art. 4º À ANEEL compete: (...) 
X - atuar, na forma da lei e do contrato, nos processos de definição e controle dos preços e tarifas, homologando seus valores iniciais, reajustes e revisões, e criar mecanismos de acompanhamento de preços; (...) 
 Art. 16. A ação fiscalizadora da ANEEL visará, primordialmente, à educação e orientação dos agentes do setor de energia elétrica, à prevenção de condutas violadoras da lei e dos contratos e à descentralização de atividades complementares aos Estados, com os propósitos de: (...)    
III - garantir o atendimento aos padrões de qualidade, custo, prazo e segurança compatíveis com as necessidades regionais e específicas de cada categoria de agente envolvido; “
Diante de tais elementos, considerando a materialidade dos valores envolvidos, determino à Aneel que avalie, em suas fiscalizações periódicas, relativas ao repasse de custos da energia oriunda de Itaipu, os valores dos contratos de empréstimos, sua amortização, encargos e fator de reajuste da inflação norte americana, e a efetividade do Sistema de Controle de Custos Administrativos implantado pela Eletrobras (por solicitação da Aneel) . 
Fixo, ainda, prazo para que a Aneel informe o calendário de tais fiscalizações ao Tribunal.
Assino prazo para que a Eletrobras envie ao Tribunal as planilhas eletrônicas que estabeleceram o cálculo do fator de ajuste da inflação norte americana desde 2007, acompanhadas de todas as memórias de cálculo e vínculos.
V
Nesta seção trato de deficiências nos controles contábeis e gerenciais que deveriam permitir a perfeita separação entre valores destinados pela Eletrobras para cobrir os déficits a seguir descritos, apurados na Conta de Comercialização de Itaipu, classificando-os como decorrentes de mudanças nas regras de comercialização - relacionado à energia não vinculada de Itaipu[footnoteRef:5] - e da exposição ao mercado de curto prazo.  [5:  A energia associada à potência contratada que Itaipu se compromete a entregar às Partes do Tratado (Brasil e Paraguai) é denominada de energia vinculada à potência contratada. Para Itaipu Binacional, a garantia física não tem influência, pois recebe para operar tudo. Para o consumidor brasileiro, sim por conta do risco hidrológico e da necessidade de remunerar a energia cedida. A energia não vinculada é aquela que excede a tal montante, negociada sob outras condições.] 
Verifica-se, a partir do ano de 2015, situação de desequilíbrio financeiro na Eletrobras, em decorrência de efeitos adversos das alterações ocorridas no Mecanismo de Realocação de Energia (MRE) [footnoteRef:6]. [6:  Como será detalhado à frente, o MRE é mecanismo regulatório criado para o compartilhamento do custo financeiro decorrente dos riscos hidrológicos que afetam os agentes de geração.] 
Com o objetivo de pôr termo aos déficits ocorridos entre 2015 e 2017, a Aneel estabeleceu, no âmbito da Audiência Pública 59/2017, novas regras para o repasse do risco hidrológico de Itaipu, aplicáveis a partir de 2018.
Ainda que a situação futura tenha sido equacionada, a unidade técnica demonstra que todos os juros pagos pelo carregamento de tais déficits, pela Eletrobras, até o final de 2017, foram repassados aos consumidores. Registra, ainda, que falhas nos controles gerenciais da Eletrobras impedem que se determine se a totalidade dos valores repassados aos consumidores corresponde efetivamente aos juros pagos pela estatal. Em síntese, os consumidores brasileiros arcaram com todos os valores cobrados, não auditados, nem justificados, pela empresa. Não há, portanto, segurança, nem transparência, nesses dados.
Passo a apresentar alguns conceitos relacionados ao funcionamento do Setor Elétrico Brasileiro, necessários para compreender o que é o MRE, quais foram as alterações nele promovidas, bem como os efeitos adversos observados e, finalmente, avaliar a atuação da ANEEL.
Para otimizar o uso da água para fins de geração de energia, as usinas hidrelétricas geram apenas os montantes determinados pelo Operador Nacional do Sistema (ONS) . A operação otimizada do Sistema Interligado Nacional (SIN) não necessariamente corresponde à de uma usina considerada isoladamente.
O MRE é mecanismo regulatório criado para o compartilhamento do custo financeiro decorrente dos riscos hidrológicos que afetam os agentes de geração. O mecanismo realoca contabilmente a energia[footnoteRef:7], transferindo o excedente das usinas hidrelétricas que geraram além de sua Garantia Física[footnoteRef:8] para as que geraram abaixo de tal garantia. [7:  O MRE realoca contabilmente a energia, transferindo o excedente daqueles que geraram além de sua Garantia Física para aqueles que geraram abaixo destas.]  [8:  Garantia Física ou energia assegurada é a quantidade de mínima energia que, em tese (isso porque sua definição é feita por um modelo que considera o conjunto das usinas hidroelétricas) , determinada usina hidrelétrica pode gerar e fornecer ao sistema elétrico durante um certo período. Serve como parâmetro para os geradores de energia firmarem seus contratos de venda. Risco hidrológico é o risco de a geração do conjunto das hidrelétricas participantes daquele mecanismo não atingir a soma das garantias físicas.] 
Até 2015, o risco hidrológico era de responsabilidade dos geradores. Essa era uma premissa básica do sistema. Naquele cenário, as usinas que não gerassem o montante de energia equivalente à sua Garantia Física, eram obrigadas a cobrir financeiramente eventual diferença de energia, após a apuração do MRE, caso assim verificado. No caso de Itaipu, o risco hidrológico apurado no MRE era contabilizado na Conta de Comercialização da Energia de Itaipu.
A Lei 13.203/2015 alterou o tratamento dado ao risco hidrológico e criou a Conta Centralizadora dos Recursos de Bandeiras Tarifárias (Conta Bandeiras) ; estabeleceu que essa modalidade de risco, associada à comercialização da energia de Itaipu, fosse assumida pelos consumidores cativos[footnoteRef:9], por meio das concessionárias de distribuição, na proporção de suas cotas de energia. Essas cotas são distribuídas com base na Garantia Física das usinas geradoras contratadas. [9:  Consumidor cativo é aquele que só pode comprar energia elétrica de uma distribuidora de energia elétrica (concessionária ou permissionária) . O consumidor cativo não tem a possibilidade de negociar preço, ficando sujeito às tarifas de fornecimento estabelecidas pela ANEEL. OS consumidores residenciais, por exemplo, são cativos.] 
Com essa mudança, além da energia contratada (Garantia Física) , também a energia excedente (não vinculada à potência contratada) foi considerada no cálculo do risco hidrológico de Itaipu, que é alocado às distribuidoras cotistas, com direito de cobertura pela Conta Bandeiras. 
Em decorrência dessa alteração, a Eletrobras deixou de receber a receita da energia excedente, mas foi obrigada a manter o pagamento por toda a energia elétrica ofertada por Itaipu: tanto da energia consumida (contratada) , quando da energia excedente. Nesses termos a Nota Técnica 391/2016-SGT/Aneel, de 8/12/2016[footnoteRef:10]: [10:  TEO é a abreviação de Tarifa de Energia de Otimização, destinada à cobertura dos custos incrementais de operação e manutenção das usinas hidrelétricas e ao pagamento da compensação financeira referente à energia trocada no Mecanismo de Realocação de Energia.] 
“28. Por sua vez, a energia excedente de Itaipu, não vinculada à potência contratada, é alocada aos participantes do MRE e paga por meio da TEO de Itaipu. Entretanto, desde de 2015, com a publicação do Decreto nº 8.401/2015, a receita do MRE proveniente do pagamento da TEO de Itaipu está sendo considerada no cálculo do Risco Hidrológico que é alocado às distribuidoras quotistas, com direito de cobertura pela Conta Bandeiras. Dessa forma, considerando que a Eletrobras deve pagar mensalmente à Itaipu os encargos relativos a toda energia disponibilizada ao Brasil, contratada e excedente, quando há energia excedente de Itaipu, ela suporta ônus por não receber na contabilização mensal a TEO de Itaipu paga pelos demais participantes do MRE. Essa exposição é computada na Conta de Comercialização de Itaipu, podendo resultar em déficit ao final do ano, remunerado pela Taxa Selic, devendo ser considerado no cálculo da tarifa de repasse do ano subsequente.
29. Para o cálculo da tarifa de repasse de Itaipu de 2017, dado que a usina tem gerado anualmente acima da potência contratada, a Eletrobras está incluindo no item iii do parágrafo 19 – custo da energia cedida ao Brasil - a previsão de encargos com a energia excedente (não vinculada à potência contratada) , no valor de U$$ 85.719.234,91, evitando-se com isso arcar com exposições financeiras ao longo do próximo ano”.
Assim, a Superintendência de Gestão Tarifária da Aneel concluiu que seria adequado considerasse o risco hidrológico de Itaipu apenas os resultados do mercado de curto prazo e do MRE relativos à potência contratada. Concluiu, ainda, que a receita associada à energia não-vinculada, contabilizada como crédito à Eletrobras no MRE, deveria ser utilizada para fazer frente aos encargos a serem pagos à Itaipu: 
“30. Entretanto, consideramos que para fins da modicidade tarifária, melhor resultado econômico seria alcançado se o cálculo do Risco Hidrológico de Itaipu fosse alterado de forma a considerar apenas os resultados do mercado de curto prazo e do MRE relativos à potência contratada, sendo a receita no MRE associada à energia não vinculada contabilizada como crédito à Eletrobras, para fazer frente aos encargos a serem pagos à Itaipu. Com isso, não precisaríamos prever esses custos anualmente na tarifa de repasse, a Eletrobras não estaria sujeita às exposições financeiras ao longo do ano, e o consumidor não arcaria com a remuneração de eventual déficit na conta de comercialização em função da energia não vinculada à potência contratada”.
Para corrigir a situação de déficit, decorrente das alterações ocorridas no MRE sobre a Conta de Comercialização de Itaipu, a Aneel realizou a Audiência Pública 59/2017, por meio de intercâmbio documental. Segundo a Nota Técnica 171/2017-SRM/Aneel (peça 49, p. 12) , a audiência propôs modificar a regra de comercialização para que a Eletrobras recebesse a receita da energia excedente remunerada pela Tarifa de Energia de Otimização (TEO) :
“30.  (...) a transferência de todos os resultados de Itaipu aos cotistas, no caso específico incluindo os resultados da compensação financeira dos custos de geração de Itaipu que é remunerada pela Tarifa de Energia de Otimização –TEO, em razão da realocação de energia no Mecanismo de Realocação de Energia – MRE, pode resultar em déficit na Conta de Comercialização de Itaipu que deve ser acrescida na tarifa de repasse do ano subsequente remunerada à taxa Selic. 
31. Tal déficit ocorre em razão da obrigação da Eletrobras pagar mensalmente à Itaipu os encargos relativos a toda energia disponibilizada ao Brasil, contratada e excedente, e quando da ocorrência de excedente, como é usual, a Eletrobras não possui a contrapartida financeira da compensação do MRE que foi alocada aos agentes cotistas”. 
Como resultado deste processo, foi alterada a regra de comercialização da Câmera de Comercialização de Energia Elétrica (CCEE) , com efeitos a partir de 2018. A Aneel informa que a receita do MRE, relativa à energia excedente de Itaipu, remunerada via TEO, reduziu o custo do risco hidrológico de Itaipu, repassado às tarifas, neutralizando o efeito do custo da remuneração que incidiria no eventual déficit da conta de comercialização de Itaipu (peça 77, p. 2) .
Segundo a Agência, mesmo em ambiente de falha metodológica quanto à alocação dos resultados de Itaipu no Mecanismo de Realocação de Energia e no Mercado de Curto Prazo, não houve danos para o consumidor.
Em que pese a conclusão da Aneel, a auditoria em exame demonstra que, para honrar com as obrigações junto à Itaipu, a Eletrobras fez uso de recursos próprios, na forma de empréstimos, para a Conta de Comercialização de Itaipu. Tais empréstimos são remunerados e devolvidos à Eletrobras (principal e juros) nos anos subsequentes ao uso. O pagamento desses juros foi integralmente custeado pelo consumidor, apesar de ser despesa cujo repasso poderia ter sido evitado, como a própria Aneel reconhece (peça 52, p. 7) .
Segundo informações da Eletrobras, foram repassados ao consumidor cerca de R$ 399 milhões para ressarcir os juros pagos nos anos de 2015 e 2016, sendo R$ 393 milhões referentes ao ano de 2015 e R$ 6 milhões ao ano de 2016. 
Caso a Eletrobras adotasse gestão financeira eficiente e proativa, no sentido de alertar a Aneel sobre o descompasso financeiro desde a sua origem, em 2015, e a Agência tivesse agilidade suficiente para resolver o problema identificado, o custo de repasse de juros para o consumidor teria sido substancialmente menor.
Além disso, a unidade técnica ressalta que, em 2015, houve necessidade intensa de recursos próprios da Eletrobras para fazer frente a compromissos financeiros referentes a Itaipu. Grande parte do empréstimo de R$ 4,8 bilhões, contraído para financiar o déficit naquele ano, se deu por exposição ao mercado de curto prazo.
A auditoria tentou identificar, sem sucesso, o montante dos empréstimos concedidos pela Eletrobras, para cobrir os déficits decorrentes das mudanças nas regras de comercialização (relacionado à energia não vinculada de Itaipu) e à exposição ao mercado de curto prazo, bem como os valores pagos a título de juros nessas operações.
Em reunião, a Aneel informou à equipe que não havia possibilidade de identificar o que é energia vinculada ou não vinculada. Já a Eletrobras informou que não consegue prestar a informação requerida, porque os montantes emprestados pela companhia para a Conta Itaipu não eram designados por rubrica específica. Diz que, por ocasião dos empréstimos, a conta da Eletrobras supria o que fosse necessário para cobrir a Conta de Comercialização da energia de Itaipu e não para fatura específica (peça 103, p.2) .
Diante da impossibilidade de aferição, pela auditoria, da origem dos valores pagos pelos consumidores nas situações descritas supra, determino à Aneel que informe, em conjunto com a Eletrobras, os montantes pagos para esta empresa, na rubrica energia não vinculada de Itaipu, no período de 2015 a 2017, discriminando os pagamentos relativos à energia não vinculada e aos respectivos juros, com as devidas memórias de cálculo.
VI
A situação que passo a relatar, de indefinições regulatórias no setor elétrico, é ainda mais grave que as deficiências verificadas na fiscalização e governança dos processos de cálculo da tarifa de energia produzida por Itaipu. 
Mais especificamente, demonstro a contradição existente entre a realidade e o tratamento regulatório dado à energia de Itaipu, utilizada como verdadeiro “remendo” para minimizar os efeitos deletérios dos problemas estruturais de que padece o setor elétrico brasileiro. 
Se, por um lado, Itaipu implantou duas novas turbinas, em 2006 e 2007, aumentando sua capacidade instalada de 12.600 MW para 14.000 MW, por outro, sucessivas portarias do MME reduziram sua Garantia Física de 8.612 MW médios em 2004 para 7.773 MW médios em 2018. Para entender a situação de Itaipu, é preciso analisar o ocorrido no sistema elétrico ao longo deste período.
Desde 2014, ano em que o País passou por grave crise hídrica, diversas características do Mecanismo de Realocação de Energia foram objeto de questionamentos por parte de agentes do setor elétrico, o que gerou uma série de ações judiciais e concessão de medidas antecipatórias. 
O MME reconhece que isso tem inviabilizado o eficiente funcionamento do Mercado de Curto Prazo (peça 17, p. 3) . Assim, criou grupo de trabalho para elaborar propostas de aprimoramento do MRE (GT-MRE) coordenado por sua Secretaria Executiva.
Itaipu é a usina brasileira que mais produz energia acima de sua Garantia Física, que equivale a 7.773 MW médios. O excedente gerado pela usina foi de 2.721 MW médios no período set/2016 - set/2017.
Apesar disso, em 2017, o Ministério promoveu a Consulta Pública 36/2017, cujo objetivo foi “avaliar a pertinência da violação dos limites de redução de Garantia Física previstos pelo Decreto 2.655/1998 para as usinas concedidas sob regime de cotas, inclusive Itaipu”.  
No âmbito dessa consulta, foi divulgado relatório do GT-MRE (peça 17) . O relatório informa que: (i) durante a renovação das concessões, regulamentada pela MP 579/2012, não foram revistos os valores das Garantias Físicas; e (ii) na revisão ordinária de Garantias Físicas de Energia, que resultou na publicação da Portaria MME 178/2017, foram respeitados os limites máximos de redução do Decreto 2.655/1998. 
De acordo com o MME, esses dois fatores “acabaram mantendo no MRE defasagens de Garantia Física que poderiam ter sido mitigadas, o que aumenta a necessidade de compensação dessa situação por meio da contratação de Energia de Reserva[footnoteRef:11]”. [11:  O mecanismo de contratação da Energia de Reserva foi criado para aumentar a segurança no fornecimento de energia elétrica do Sistema Interligado Nacional (SIN) , com energia proveniente de usinas especialmente contratadas para esta finalidade. Entretanto, há diversas críticas a tal solução.] 
A identificação de desequilíbrio estrutural do sistema elétrico remonta ao ano de 2004. A soma das Garantias Físicas atribuídas às usinas é maior que a Garantia Física real do sistema como um todo. Para mitigar tal situação, o Decreto 6.353/2008 instituiu o Encargo de Energia de Reserva (ER) , que corresponde à contratação de oferta adicional de energia, destinada a aumentar a segurança no fornecimento de energia elétrica ao Sistema Interligado Nacional (SIN) .
Para tentar restaurar o equilíbrio do sistema sem afetar os contratos existentes e os direitos das usinas geradoras que receberam as Garantias Físicas maiores que a real, foi acrescida a Energia de Reserva, que não agrega lastro comercial de Garantia Física, para venda aos agentes de consumo do mercado, pois é comercializada exclusivamente no mercado de curto prazo.  Dessa forma, os contratos de comercialização de energia já firmados, com base em certificados de energia assegurada destoantes do real, não foram alterados.
Como reconhece o estudo do MME, o mecanismo de contratação de Energia de Reserva, instituído pelo Decreto 6.353/2008, apesar de necessário à segurança do sistema no atual contexto, pode trazer efeitos adversos, acabando por “deslocar” a geração realizada pelas usinas hidrelétricas, com impactos comerciais para os empreendedores e aumento de custo para o consumidor.
A Portaria MME 303/2004 já previa a necessidade da revisão ordinária das Garantias Físicas de todas as usinas do sistema elétrico no ano de 2014. Contudo, as portarias MME 681/2014, 537/2015, 714/2016 e 178/2017 seguiram postergando, ano após ano, a revisão das Garantias Físicas.
Antes de prosseguir com a análise, vale registrar o absurdo de estarmos, em 2019, tratando de indefinições sobre o tema.
Sob a modalidade de Energia de Reserva foram contratados 4.885 MW médios, por meio de dez leilões de Energia de Reserva, ocorridos entre 2008 e 2016, que custarão ao consumidor de energia cerca de R$ 116 bilhões, em um período de vinte anos (peça 63) .
Segundo o artigo 21, §§ 4º e 5º do Decreto 2.655/1998, os valores das Garantias Físicas associados à cada usina hidrelétrica serão revistos a cada cinco anos, ou na ocorrência de fatos relevantes. Tais revisões não podem promover redução superior a 5% do estabelecido na revisão anterior, e a redução deve se limitar a 10% do valor original da Garantia Física no decorrer da vigência do contrato de concessão. Ao fim do prazo de uma concessão, no entanto, não vigoram as restrições de limites previstas nesse decreto para revisão das GF.
Diante desses elementos, a proposta apresentada no relatório do GT-MRE (peça 17) , divulgado na Consulta Pública 36/2017, foi no sentido de que exceder os limites de redução da Garantia Física para a UHE de Itaipu ajudaria a aproximar a Garantia Física total do parque hidrelétrico da realidade da operação do sistema. 
Isso promoveria a “redução dos riscos de deslocamento entre o MRE e a realidade operativa” (peça 17, p. 5) , ensejando maior previsibilidade para empreendedores de geração e adequando a precificação de risco destes investimentos.
O MME avalia que sua proposta tem como consequência a melhora nos níveis do Generation Scaling Factor (GSF) [footnoteRef:12] e redução da contratação de Energia de Reserva, já que a Garantia Física do sistema seria mais aderente à realidade da geração efetiva.  [12:  O GSF é indicador que expressa o risco hidrológico: representa a relação entre o volume de energia efetivamente gerado dentro do MRE e a garantia física total do conjunto das hidrelétricas.] 
Com base em cenários simulados, o Ministério analisou o impacto sobre o fator de reajuste do Mecanismo de Realocação de Energia, o GSF, considerando a violação dos limites de revisão da Garantia Física para Itaipu e cotistas, e sem a violação. 
Por um lado, concluiu que a violação dos limites de revisão da Garantia Física de Itaipu e usinas cotistas[footnoteRef:13] melhoraria os resultados do MRE, propiciando ambiente regulatório mais eficiente (peça 17, p. 10) : [13:  Usinas cotistas são aquelas cujos contratos foram prorrogados sob os auspícios da Lei 12.783/2013, que determinou a alocação de cotas de Garantia Física às distribuidoras de energia elétrica do Sistema Interligado Nacional.] 
“Fica claro que a violação dos limites previstos no Decreto 2.655/1998 para as usinas cotistas e Itaipu permite uma melhora nos GSF esperados para o horizonte de 2018 a 2021 com elevação em torno de 1,5%”.
Por outro lado, reconhece que a medida tende a elevar os custos da energia para os consumidores cativos a partir de 2018, mas também favoreceria os consumidores que adquirem energia no mercado livre, por exigir menor contratação de Energia de Reserva (peça 17, p. 23) .
Tal situação é gravíssima e vem sendo acompanhada pelo TCU no âmbito de conjunto de processos que tratam do Tema de Maior Significância (TMS) Segurança Energética, todos de relatoria do E. Ministro-Substituto Augusto Sherman. Neste conjunto de acórdãos, o TCU vem fazendo reiteradas determinações, com vistas à solução dos problemas identificados.
Por meio do Acórdão 1171/2014-TCU-Plenário, item 9.3.1, o TCU determinou ao MME que apresentasse plano de ação para a elaboração de estudos que subsidiem a revisão ordinária das Garantias Físicas das usinas integrantes do sistema elétrico brasileiro, cujo prazo dos certificados de energia assegurada expirariam em 31/12/2014. Tal determinação foi reiterada por meio do Acórdão 184/2015-TCU-Plenário.
Por meio do Acórdão 1631/2018-TCU-Plenário, item 9.4, o TCU determinou, também, ao MME a apresentação de plano de ação contendo medidas adicionais para correção do desequilíbrio estrutural que persiste no sistema, considerando que: 
“ (...) a redução da Garantia Física, vigente a partir de 2018, foi de apenas 1.317 MW médio, sendo que há 4.885 MW médio em contratos de Energia de Reserva, correspondentes a nove leilões de Energia de Reserva, com custo estimado em R$ 116 bilhões; 
 (...) a revisão de Garantia Física atual contemplou apenas variáveis econômicas, não tendo sido alterados os estudos essenciais para a completa revisão das Garantias Físicas, tais como, usos consuntivos da água, produtibilidade das usinas e curvas cota-área-volume dos reservatórios, essenciais ao adequado recálculo das Garantias Físicas”; 
Por meio do item 9.5. do mesmo acórdão determinou ao MME que, em conjunto com o Operador Nacional do Sistema Elétrico - ONS, com a Agência Nacional de Águas - ANA e outros entes que eventualmente considerar conveniente, apresente ao TCU, no prazo de cento e vinte dias, plano de ação acerca das medidas ainda não concluídas para a obtenção de todas as informações necessárias à completa revisão das Garantias Físicas a que se refere o subitem 9.3.1 do Acórdão 1171/2014-TCU-Plenário, reiterado pelo item 9.3 do Acórdão 184/2015-TCU-Plenário.
Em 2017, houve a revisão ordinária de Garantias Físicas de todas as usinas despachadas no SIN, porém considerando apenas variáveis econômicas. Isso porque não foram finalizados os estudos para determinar medidas físicas essenciais à completa revisão das GF, tais como: usos consuntivos da água, produtibilidade das usinas e curvas cota-área-volume dos reservatórios. 
O tratamento absolutamente precário dado à revisão das Garantias Físicas será analisado por este Tribunal, no âmbito do monitoramento do Acórdão 1631/2018-TCU-Plenário, relator o E. Ministro-Substituto Augusto Sherman. 
Para ter noção do custo relativo à ausência de soluções para as lacunas e contradições existentes no arcabouço regulatório brasileiro, além dos elementos já apresentados, vale citar dois de seus componentes, considerando que:
entre março de 2017 e março de 2018 foram repassados para os consumidores cativos R$ 18,3 bilhões[footnoteRef:14] referentes a custos do risco hidrológico, decorrentes da repactuação oriunda da Lei 13.203/2015; [14:  “Perspectivas do Setor Elétrico 2018 a 2022 – A ótica do Mercado (slide 18) ”; ALTIERI, Rui; Apresentação realizada no 15º Encontro Nacional do Setor Elétrico; Rio de Janeiro, 23 e 24 de maio de 2018. Disponível em https://drudu6g9smo13.cloudfront.net/wp-content/uploads/2018/05/4-20180514_Apresenta%C3%A7%C3%A3o-ENASE_Rui-Altieri_vFinal.pdf.] 
o quadro de judicialização e paralisia da liquidação na Câmara de Comercialização de Energia Elétrica (CCEE) relacionado com o GSF:  a liquidação financeira do Mercado de Curto Prazo (MCP) referente a dezembro de 2018, movimentou apenas R$ 910 milhões de R$ 8,63 bilhões contabilizados. Do valor não pago, R$ 6,97 bilhões estão relacionados com liminares de GSF no mercado livre[footnoteRef:15].  [15:  Disponível em https://www.ccee.org.br/portal/faces/pages_publico/noticias-opiniao/noticias/noticialeitura?contentid=CCEE_645484&_afrLoop=563477144634333&_adf.ctrl-state=hijf68zod_63#!%40%40%3Fcontentid%3DCCEE_645484%26_afrLoop%3D563477144634333%26_adf.ctrl-state%3Dhijf68zod_67.] 
Verifica-se, no entanto, uma sucessão de adiamentos e indefinições, apesar dos reiterados alertas e determinações do TCU, para que soluções estruturais sejam tempestivamente oferecidas.
No que toca a Itaipu, a atuação do MME foi no sentido de reduzir sua Garantia Física, tanto quanto as normas permitiam: a Portaria MME 303/2004, ao promover acerto no somatório das Garantias Físicas das usinas do sistema, imputou exclusivamente a esta usina a redução de 5% sua GF (de 8.612 para 8.182 MW médios) . Por meio da Portaria MME 178/2017, a Garantia Física de Itaipu foi novamente reduzida em 5%, para 7.773 MW médios, a partir de 1/1/2018.
Tal redução contrasta com a realidade. Em 2006 e 2007 a usina de Itaipu implantou duas novas turbinas e aumentou a sua capacidade instalada em mais de 11%, passando de 12.600 MW para 14.000 MW. 
Estudo contratado por Itaipu e apresentado ao TCU pela Eletrobras[footnoteRef:16] (peça 67) , desenvolve análises técnicas demonstrando que a indisponibilidade considerada na revisão ordinária da Garantia Física da UHE Itaipu (11,1%) representa mais que o dobro da verificada pelo acompanhamento realizado pela empresa binacional (5,4%) no período 2011-2015, para concluir que a melhoria de desempenho da usina de Itaipu não está sendo considerada. [16:  “Revisão da Garantia Física da UHE Itaipu – Avaliação Crítica da Metodologia de Cálculo e suas Consequências na CP MME 36/2017”; Relatório de consultoria produzido por Thymos Energia; São Paulo, outubro de 2017.] 
Em primeiro lugar, traz elementos concretos que levam a concluir que a hipótese de “não-estacionariedade” das séries hidrológicas na bacia incremental de Itaipu “traz à tona o debate sobre a consistência do processo tradicional de cálculo da GF para Itaipu” (peça 67, p. 26 a 28) , pois a média da Energia Natural Afluente (ENA) no período crítico original de 1949-1956 é de 7.264 MW médios, sendo que no novo período crítico (1970-1977) esta média é de 10.475 MW médios;
Em segundo lugar, demonstra que os valores de Indisponibilidade Forçada (TEIF) e Indisponibilidade Programada (IP) apurados pelo Operador Nacional do Sistema Elétrico (ONS) , resultam em disponibilidade de 88,62%, “performance bem abaixo daquela considerada e verificada pela Itaipu Binacional”: o principal motivo gerador da distorção identificada é a não realização, por Itaipu, dos testes de indisponibilidade. Itaipu “não realiza este teste por orientação da Eletrobras, resultando em indisponibilidade adicional permanente na apuração dos indicadores pelo ONS”.
Não houve apuração específica sobre a veracidade de tal informação, nem sobre os motivos que justificariam tal orientação. Ao apresentar seus comentários ao relatório de auditoria, a Eletrobras limita-se a afirmar que “disponibilizou todos os dados solicitados à fiscalização quanto à geração e Garantia Física de Itaipu, a que possuía acesso, como Comercializador dessa energia na CCEE” (peça 76, p. 9) , o que, como vimos, não corresponde à verdade.
Diante desse quadro, determino à Eletrobras que se manifeste formalmente sobre qual foi a orientação dada à Itaipu, no que se refere à realização de testes de indisponibilidade, justificando a posição adotada.
Em 22 de novembro de 2017 o Comitê de Monitoramento do Setor Elétrico (CMSE) rejeitou a proposta do GT-MRE, de aplicar integralmente a revisão ordinária de Garantia Física para a Itaipu e para as UHEs que comercializem toda a sua Garantia Física em regime de cotas.
O motivo registrado em ata (peça 95, p. 2) para tal decisão foi a falta de prazo para viabilizar a medida “sem prejuízo da necessária previsibilidade, que deve ser preservada ao se buscar um aperfeiçoamento regulatório”.
Decidiu, ainda, que “as discussões sobre Garantia Física de Itaipu seriam coordenadas com as tratativas para revisão do Anexo C do Tratado Internacional e as discussões sobre as Garantias Físicas das usinas em regime de cotas ficariam para a agenda de descotização”.
Em que pese considerar necessário revisitar as bases financeiras e de prestação dos serviços de eletricidade de Itaipu, em 2023, não é tal negociação que deve pautar decisão regulatória de tamanha importância para o setor, mas o contrário.
A motivação do CSME para não tomar nenhuma decisão, de que alterações regulatórias importantes devem preservar a previsibilidade, e assim demandam tempo para serem implementadas, deve ser tomada como alerta para avaliação do exato cumprimento do Plano de Ação apresentado em cumprimento ao Acórdão 1631/2018-TCU-Plenário, relator o E. Ministro-Substituto Augusto Sherman. 
VII
Como vimos, o quadro de indefinições e de paralisia tornou-se verdadeira patologia no Setor Elétrico. Nesse contexto, passo a analisar o cenário que antecede a negociação do Anexo C do Tratado de Itaipu.
O Paraguai vem se municiando há anos para a negociação dos termos da revisão do Anexo C, tendo contratado a consultoria do economista americano Jeffrey Sachs, da Universidade de Columbia[footnoteRef:17]. Como noticiado recentemente, o governo paraguaio ofereceu oficinas para ensinar técnicas de negociação a seus representantes na área de energia, incluindo o “método Harvard”. Sachs, em palestra, no fim de 2018, defendeu que o Paraguai “deveria investir em linhas de transmissão para vender a energia de Itaipu e ampliar os lucros”. [17:  https://www1.folha.uol.com.br/mercado/2019/01/renegociacao-de-itaipu-pode-elevar-conta-de-luz.shtml.] 
Haverá grande pressão nas negociações, não só com vistas ao aumento dos preços da energia excedente produzida, vendida pelo Paraguai, como também para a inclusão de investimentos custeados por Itaipu que, em última instância, são repassados aos consumidores brasileiros via Cuse. A matéria jornalística cita o financiamento de obras locais e de duas pontes que ligam Brasil e Paraguai, uma delas a 800 km da usina, na fronteira do Paraguai com o Estado de Mato Grosso.
Com alívio, tomei conhecimento de que o governo monta grupo de estudos sobre a revisão do Anexo C do Tratado de Itaipu[footnoteRef:18]. Esta notícia vem confirmar a expectativa de mudança em relação à postura de governos anteriores, extremamente benevolentes com países menos desenvolvidos. Espera-se, com a retomada de negociações, que prevaleça a racionalidade econômica.  [18:  https://g1.globo.com/economia/noticia/2019/02/13/governo-monta-grupo-para-estudos-sobre-revisao-de-termos-financeiros-de-itaipu.ghtml.] 
Novos aumentos de tarifas, repassadas aos consumidores brasileiros, definitivamente não são o caminho para resgatar eventuais “dívidas históricas” entre os dois países, sócios em empreendimento estratégico, altamente benéfico para ambos e essencial para o desenvolvimento econômico e social dos dois países. 
Idealmente, a preparação para a negociação já deveria ter resultados visíveis, quer no planejamento do setor elétrico, quer na revisão de regras de comercialização. O planejamento do setor deve, desde já, conduzir à efetiva implantação de novos empreendimentos de geração de energia elétrica que possam minimizar a dependência do Brasil em relação à energia do Paraguai. 
Agindo assim, será possível preparar o terreno para negociações com o Paraguai em bases justas. É preciso emitir, o quanto antes, sinais claros de que o Brasil possui alternativas, para evitar o ocorrido em 2009, em que foram concluídas negociações entre Brasil e Paraguai, decorrentes de pressões paraguaias para vender a energia excedente ao Brasil, no mercado de curto prazo de energia, a valores muito superiores aos estipulados no Tratado.  Sem alternativas, o Brasil acabou por aceitar o aumento no fator multiplicador da tarifa para cessão de energia previsto no item III.8 do Anexo C do Tratado, de 5,1 para 15,3.
Caso não haja adequada preparação para revisão do Anexo C, o Brasil irá sujeitar-se às condições oferecidas pelo Paraguai, simplesmente por não ter alternativa de suprimento da demanda nacional de energia elétrica. 
A revisão do modelo do setor elétrico é essencial, diante do grave quadro de insegurança relatado, sendo, também, fundamentais as negociações. É preciso haver clara definição da política de comercialização de energia e de lastro. Consoante registrei, a negociação da energia de Itaipu está contida no conjunto de medidas estruturantes que devem ser implementadas no setor elétrico brasileiro, e não o contrário.
O governo brasileiro já reconheceu que, iniciada a discussão, tudo pode ir para a mesa de negociações, apesar do Tratado estabelecer que, no caso de um dos países signatários não consumir toda a energia de Itaipu a que tem direito, deve exportar o excedente para o outro signatário. 
As opções para o Paraguai vão desde vender mais eletricidade para a Argentina, utilizando a única linha de transmissão existente para outro país, como criar alternativas para encampar sugestões de interligação energética do continente, defendida por organismos como a Corporação Andina de Fomento; trocar gás por eletricidade com a Bolívia; receber investimentos da China em infraestrutura e abrigar indústrias daquele país.
Em notícia tratando do tema, o Jornal Valor Econômico[footnoteRef:19] alerta que o Anexo C vence em agosto de 2023, mas o mandato presidencial do Paraguai começa em agosto de 2022. Como não há reeleição naquele país, um acordo com o atual presidente teria que ser concluído até meados de 2022. Isto significa que não há tempo para indefinições. [19:  https://www.valor.com.br/brasil/6102465/acordo-por-itaipu-ameaca-pesar-de-novo-no-consumidor. ] 
Além de atuar na expansão de novas alternativas para geração de energia elétrica, é imprescindível se defina, o quanto antes, como se dará a nova política de comercialização de energia. As disfunções da atual política de cotas de energia já foram diagnosticadas; falta, entretanto, apresentar solução regulatória.
As bases para a definição de possível modelo de separação entre lastro e energia foram lançadas no âmbito da Consulta Pública MME 33/2017, que tramitou na Câmara dos Deputados junto ao Projeto de Lei 1.917/2015. Entretanto, tal projeto de Lei foi arquivado em 31/1/2019, nos termos do Artigo 105 do Regimento Interno da Câmara dos Deputados (final da legislatura) .
Diante deste quadro, determino seja dada ciência à Casa Civil da Presidência da República e ao Presidente do Congresso Nacional das graves deficiências existentes no modelo vigente para o setor elétrico brasileiro e das demais questões relacionadas à energia produzida por Itaipu, tratadas nos presentes autos, para evitar que a negociação da revisão do Anexo C do Tratado de Itaipu ocorra em condições desfavoráveis aos interesses nacionais.
De acordo com o art. 2ª da Portaria MME 124/2019, o Grupo de Trabalho que irá tratar da questão de Itaipu será composto somente por representantes daquele Ministério. 
Tendo em vista a natureza dos problemas relacionados à Itaipu, recomendo à Casa Civil da Presidência da República que avalie a conveniência e oportunidade de incluir a participação de representantes da Empresa de Pesquisa Energética (EPE) e do Ministério da Economia neste Grupo, lembrando que, segundo o art. 4º, itens VI e VII da Lei 10.847/2004, compete à EPE dar suporte e participar das articulações relativas ao aproveitamento energético de rios compartilhados com países limítrofes, bem como elaborar estudos necessários para o desenvolvimento dos planos de expansão da geração e transmissão de energia elétrica de curto, médio e longo prazos.
Considerando que a equipe de auditoria não obteve acesso aos contratos de financiamento anteriores a 1997, recomendo ao Grupo de Trabalho criado pela Portaria MME 124/2019 que avalie a conveniência de obter cópia de tais contratos junto à Eletrobras e solicitar memorial de cálculos das amortizações e encargos financeiros realizados até as renegociações que deram origem aos contratos atualmente em vigor, com vistas a subsidiar as negociações do anexo C do Tratado de Itaipu. 
A partir desses elementos, será possível comprovar a higidez da execução daqueles contratos. O resultado de tais procedimentos deve servir de suporte à equipe de negociação.
Finalmente, autorizo a autuação, pela SeinfraElétrica, de processo de acompanhamento da atuação do Grupo de Trabalho criado pela Portaria MME 124/2019, bem como das negociações para a revisão do Anexo C do Tratado de Itaipu.
Ante o exposto, voto por que o Tribunal acolha a minuta de acórdão que ora submeto à deliberação do colegiado.
TCU, Sala das Sessões Ministro Luciano Brandão Alves de Souza, em 10 de julho de 2019.
WALTON ALENCAR RODRIGUES 
Relator